ACORDAO-COMPLETO-2499240

ACÓRDÃO 1142/2022 ATA 19/2022 - PLENÁRIO

VISTOS, relatados e discutidos estes autos que, nesta etapa processual, tratam de recursos de reconsideração interpostos por Consórcio OAS/Camargo Corrêa/Galvão, Maria Cristina Ponchon da Silva e Eleuza Terezinha Manzoni dos Santos Lores em face do Acórdão 2010/2018-TCU-Plenário, que julgou irregulares suas contas, lhes imputou débitos e aplicou multas em decorrência de irregularidades detectadas nas obras de reforma e ampliação do terminal de passageiros e da pista auxiliar do Aeroporto de Congonhas/SP.
ACORDAM os Ministros do Tribunal de Contas da União, reunidos em sessão de Plenário, ante as razões expostas pelo relator e com fundamento nos arts. 1º, inciso I, 16, inciso II; 18; 23, inciso II; 32; e 33 da Lei 8.443/1992, em:
9.1. não conhecer do recurso de reconsideração apresentado por Eleuza Terezinha Manzoni dos Santos Lores;
9.2. conhecer do recurso de reconsideração apresentado Maria Cristina Ponchon da Silva, julgar suas contas regulares com ressalvas, excluir a multa que lhe foi imputada pelo item 9.3 do Acórdão 2010/2018-TCU-Plenário e dar-lhe quitação;
9.3. conhecer do recurso de reconsideração apresentado pelo Consórcio OAS/Camargo Corrêa/Galvão e negar-lhe provimento;
9.4. tornar sem efeito o item 9.2.2 do Acórdão 2010/2018-TCU-Plenário;
9.5. alterar o valor da multa aplicada ao Consórcio OAS/Camargo Corrêa/Galvão pelo item 9.3 do Acórdão 2010/2018-TCU-Plenário, que passa a ser de R$ 9.866.000,00 (nove milhões, oitocentos e sessenta e seis mil reais) ;
9.6. tornar sem efeito a solicitação de arresto dos bens de Maria Cristina Ponchon da Silva constante do item 9.9 do Acórdão 2010/2018-TCU-Plenário;
9.7 dar ciência deste acórdão aos recorrentes, com a informação de que a íntegra do relatório e do voto que o fundamentaram podem ser consultados no endereço eletrônico www.tcu.gov.br/acordaos.

Recursos de reconsideração interpostos contra acórdão que julgou irregulares as contas dos recorrentes, com condenação em débito e multa, em decorrência de irregularidades nas obras de reforma e ampliação do terminal de passageiros e da pista auxiliar do Aeroporto de Congonhas/SP.

Empresa Brasileira de Infraestrutura Aeroportuária

3. Recorrentes: Consórcio OAS/Camargo Correa/Galvão (07.044.982/0001-62); Maria Cristina Ponchon da Silva (XXX.411.388-XX); Eleuza Terezinha Manzoni dos Santos Lores (XXX.876.387-XX)

Aroldo Cedraz.

Ministro Benjamin Zymler

13.1. Ministros presentes: Ana Arraes (Presidente), Walton Alencar Rodrigues, Benjamin Zymler (Revisor), Augusto Nardes, Aroldo Cedraz, Jorge Oliveira (Relator) e Antonio Anastasia.
13.2. Ministro que alegou impedimento na Sessão: Aroldo Cedraz.
13.3. Ministros-Substitutos convocados: Augusto Sherman Cavalcanti e André Luís de Carvalho.

ACORDAO-COMPLETO-2545360

Acórdão 1728/2022 - Plenário

JORGE OLIVEIRA

Ministro Bruno Dantas

Adoto como parte do Relatório a instrução elaborada na Secretaria de Recursos (Serur) , acolhida pelos dirigentes daquela unidade técnica:
"INTRODUÇÃO
1.	Trata-se de recursos de reconsideração interpostos pelo Consórcio OAS/Camargo Corrêa/Galvão e pela Sra. Maria Cristina Ponchon da Silva contra o Acórdão 2010/2018-TCU-Plenário (peça 154) . 
1.1.	A deliberação recorrida apresenta o seguinte teor: 
	9.1. julgar regulares as contas de Priscilla Filadoro Nogueira, dando-lhe quitação plena, com fundamento nos arts 1º, inciso I, 16, inciso I, e 23, inciso I, da Lei 8.443/1992;
	9.2. julgar irregulares as contas de Eleuza Terezinha Manzoni dos Santos Lores, Maria Cristina Ponchon da Silva e Consórcio OAS/Camargo Corrêa/Galvão, com fundamento nos arts. 1o, inciso I, 16, inciso III, alíneas "b" e "c", 19 e 23 da Lei 8.443/1992, condenando-os, solidariamente, ao pagamento das quantias a seguir especificadas, fixando o prazo de quinze dias, a contar das notificações, para comprovarem, perante o Tribunal (art. 214, inciso III, alínea "a", do Regimento Interno do TCU) , o recolhimento das dívidas aos cofres do Tesouro Nacional, atualizadas monetariamente e acrescidas dos juros de mora, calculados a partir de 20/6/2008 até a data do recolhimento, na forma prevista na legislação em vigor, abatendo-se, na oportunidade, os valores porventura ressarcidos:
	9.2.1. Eleuza Terezinha Manzoni dos Santos Lores e Consórcio OAS/Camargo Corrêa/Galvão:
	Valor original (R$) 
	Data da ocorrência

	48.548.541,93
	20/6/2008

	213.970,44
	20/6/2008

	967.328,50
	20/6/2008

	6.790.870,80
	20/6/2008

	9.2.2. Maria Cristina Ponchon da Silva e Consórcio OAS/Camargo Corrêa/Galvão:
	Valor original (R$) 
	Data da ocorrência

	13.310,35
	20/6/2008

	770.536,71
	20/6/2008

	9.2.3. Consórcio OAS/Camargo Corrêa/Galvão:
	Valor original (R$) 
	Data da ocorrência

	900.176,00
	20/6/2008

	284.441,98
	20/6/2008

	9.3. aplicar aos seguintes responsáveis, individualmente, as multas abaixo indicadas, com fundamento no art. 57 da Lei 8.443/1992, fixando o prazo de quinze dias, a contar das notificações, para comprovarem, perante o Tribunal (art. 214, inciso III, alínea "a", do Regimento Interno do TCU) , o recolhimento da dívida aos cofres do Tesouro Nacional, atualizadas monetariamente desde a data deste acórdão até a data do recolhimento, se forem pagas após o vencimento, na forma da legislação em vigor:
	Responsável
	Valor da multa (R$) 

	Eleuza Terezinha Manzoni dos Santos Lores
	9.700.000,00

	Maria Cristina Ponchon da Silva
	135.000,00

	Consórcio OAS/Camargo Corrêa/Galvão
	10.000.000,00

	9.4. autorizar, desde logo, nos termos do art. 28, inciso II, da Lei 8.443/1992, a cobrança judicial das dívidas, caso não atendidas as notificações;
	9.5. autorizar, caso solicitado, o pagamento das dívidas dos responsáveis em até 36 (trinta e seis) parcelas mensais e consecutivas, nos termos do art. 217 do Regimento Interno, fixando-lhes o prazo de quinze dias, a contar do recebimento da notificação, para comprovarem perante o Tribunal o recolhimento da primeira parcela, e de trinta dias, a contar da parcela anterior, para comprovarem os recolhimentos das demais parcelas, devendo incidir sobre cada valor mensal, atualizado monetariamente, os juros de mora devidos, na forma prevista na legislação em vigor;
	9.6. alertar os responsáveis de que a falta de comprovação do recolhimento de qualquer parcela importará o vencimento antecipado do saldo devedor, nos termos do § 2º do art. 217 do Regimento Interno deste Tribunal;
	9.7. considerar graves as infrações cometidas por Eleuza Terezinha Manzoni dos Santos Lores, nos termos do art. 60 da Lei 8.443/1992;
	9.8 inabilitar Eleuza Terezinha Manzoni dos Santos Lores para o exercício de cargo em comissão ou função de confiança no âmbito da Administração Pública pelo período de 5 (cinco) anos, nos termos do art. 60 da Lei 8.443/1992;
	9.9. solicitar, com base no art. 61 da Lei 8.443/1992, e no art. 275 do Regimento Interno do TCU, à Advocacia-Geral da União , por intermédio do Ministério Público junto ao TCU, a adoção das medidas necessárias ao arresto dos bens de Eleuza Terezinha Manzoni dos Santos Lores, Maria Cristina Ponchon da Silva, e das empresas que compõem o Consórcio OAS/Camargo Corrêa/Galvão (Construtora OAS S.A., CNPJ 14.310.577/0001-04,  Construções e Comércio Camargo Corrêa S.A., CNPJ 61.522.512/0001-02, e  Galvão Engenharia S.A., CNPJ 01.340.937/0001-79, até o montante atualizado do total dos débitos que lhes foram imputados, caso não haja, dentro do prazo estabelecido, a comprovação do recolhimento das dívidas, devendo este Tribunal ser ouvido quanto à liberação dos bens arrestados e a sua restituição;
	9.10. encaminhar cópia desta deliberação, bem como do relatório e do voto que a fundamentam, ao Procurador-Chefe da Procuradoria da República no Estado de São Paulo, nos termos do § 7º do art. 209 do Regimento Interno do TCU, para adoção das medidas que entender cabíveis;
	9.11. dar ciência do presente acórdão, bem como do relatório e do voto que o fundamentam, à Empresa Brasileira de Infraestrutura Aeroportuária, ao Consórcio OAS/Camargo Corrêa/Galvão, a Eleuza Terezinha Manzoni dos Santos Lores, a Maria Cristina Ponchon da Silva, a Priscilla Filadoro Nogueira, a Carlos Wilson Rocha de Queiroz, a Francisco Erivan de Albuquerque, a Rogério Mansur Barata, a Josefina Valle de Oliveira Pinha, à Secretaria Nacional de Aviação Civil, ao Departamento de Polícia Federal e à Comissão de Fiscalização Financeira e Controle da Câmara dos Deputados.
HISTÓRICO
2.	Trata-se da terceira instrução realizada nesta Secretaria de Recursos referente à Tomada de Contas Especial - TCE instaurada em atendimento ao item 9.2 do Acórdão 1240/2012-TCU-Plenário, em razão de indício de superfaturamento nas obras de reforma e ampliação do terminal de passageiros e da pista auxiliar do Aeroporto de Congonhas/SP. As obras foram objeto do Contrato 057-EG/2004/0024, firmado entre a Empresa Brasileira de Infraestrutura Aeroportuária (Infraero) e o Consórcio OAS/Camargo Corrêa/Galvão, e seu valor chegou a R$ 188 milhões após aditivos (data-base: julho/2004) .
2.1.	A presente TCE trata especificamente do Contrato 057-EG/2004/024 (pista auxiliar e terminal de passageiros) , cujo superfaturamento foi inicialmente identificado como sendo de aproximadamente R$ 62 milhões (quase 33% do valor final contratado) .
2.2.	Após desenvolvimento do processo, apreciou-se no julgamento desta Corte: i) o superfaturamento, por meio da análise das citações realizadas nesta TCE (peça 98) ; e ii) as irregularidades apontadas nos Fiscobras 2006, cujas audiências e correspondentes análises das unidades instrutoras já haviam sido promovidas (TC Processo 005.782/2007-4, peça 7, p. 14-75 e peça 8, p. 1-57) .
2.3.	Acerca das audiências entendeu-se que "após o transcurso de mais de dez anos do despacho que autorizou as audiências, restou prescrita a pretensão punitiva desta Corte, conforme consignado nos itens 9.1.4, 9.1.5 e 9.1.6 do Acórdão 1441/2016-TCU-Plenário".
2.4.	Com relação ao superfaturamento, o Ministro-Relator dividiu o exame em duas etapas: uma tratando do superfaturamento por quantidades e outra acerca do superfaturamento por sobrepreço e pela inclusão de percentuais indevidos no BDI.
2.5.	Após avaliação do superfaturamento por quantidades, restou constatada a responsabilização da fiscal Sra. Maria Cristina Ponchon da Silva, em solidariedade com o consórcio contratado, por ter sido a responsável pelo atesto da execução dos serviços 06.01.710.01, 06.01.720.02 e 06.13.105. A condenação de Maria Cristina Ponchon da Silva decorreu de quantitativos indevidamente atestados e totalizam R$ 770.536,71 (valores originais, extraídos da tabela à peça 141, p. 7, do TC Processo 005.782/2007-4) .
2.6.	Ademais, identificou-se recebimento, indevido, a maior do serviço de "concreto fck > 35 Mpa (...) para estacas", no montante de R$ 13.310,35 (valores originais) , "correspondente a um erro nas medições, admitido pela própria fiscal, mantendo-se a responsabilidade solidária entre Maria Cristina Ponchon da Silva e o Consórcio OAS/Camargo Corrêa/Galvão".
2.7.	Ainda no tocante ao superfaturamento por quantidades restou responsabilizado consórcio construtor com as seguintes irregularidades e valores:
	Causa do superfaturamento
	Valor (data-base: 20/6/2008) 
	Responsáveis solidários

	Pagamentos indevidos por quantitativos de serviços dos sistemas eletromecânicos medidos em excesso - medições 3 a 16 e 18 a 28 
	R$ 900.176,00
	Consórcio OAS/Camargo Corrêa/Galvão

	Pagamentos indevidos por quantitativos de serviços dos sistemas eletromecânicos medidos em excesso - medições 29 a 32 e 34 a 37 
	R$ 284.441,98
	Consórcio OAS/Camargo Corrêa/Galvão

2.8.	Por sua vez, em relação ao superfaturamento por sobrepreço e pela inclusão de parcelas indevidas no BDI, acompanhou-se e se incorporou as razões de decidir o exame realizado às peças 98 e 133 e se atribuiu o débito e as irregularidades abaixo sintetizadas:
	Causa do superfaturamento
	Valor (data-base: 20/6/2008) 
	Responsáveis solidários

	Sobrepreço no contrato inicial (sem aditivos) 
	R$ 48.548.541,93
	Eleuza Terezinha Manzoni dos Santos Lores 
Consórcio OAS/Camargo Corrêa/Galvão

	Sobrepreço nos serviços incluídos por meio do 1º aditivo ao contrato 
	R$ 213.970,44
	Eleuza Terezinha Manzoni dos Santos Lores 
Consórcio OAS/Camargo Corrêa/Galvão

	Sobrepreço nos serviços incluídos por meio do 2º aditivo ao contrato
	R$ 967.328,50 
	Eleuza Terezinha Manzoni dos Santos Lores 
Consórcio OAS/Camargo Corrêa/Galvão

	Não adoção de BDI diferenciado nos serviços especializados e inclusão indevida de percentuais de IRPJ e CSLL no BDI contratado 
	R$ 6.790.870,80
	Eleuza Terezinha Manzoni dos Santos Lores 
Consórcio OAS/Camargo Corrêa/Galvão

	Pagamentos indevidos por quantitativos de serviços dos sistemas eletromecânicos medidos em excesso - medições 29 a 32 e 34 a 37 
	R$ 284.441,98
	Consórcio OAS/Camargo Corrêa/Galvão

2.9.	Após a primeira instrução (peças 218-220) , o recorrente Consórcio OAS/Camargo Corrêa/Galvão interpôs a peça 221 que traz Estudo Técnico de Preços de Serviços de Engenharia CT- 23.V3/2019 referente às Obras e Serviços de Reforma, Ampliação e Modernização do Aeroporto Internacional de Congonhas - São Paulo. Após a interposição da peça do recorrente, o Despacho da Ministra-Relatora (peça 223) determinou a devolução dos autos, nos seguintes termos, verbis: "à SERUR para que se manifeste acerca do documento apresentado (peça 221) , proferindo novo parecer de mérito o qual deverá ser encaminhado ao meu gabinete por intermédio do Parquet especializado".
2.10.	Com relação à segunda instrução, importa esclarecer que se prestava a examinar somente os novos elementos colacionados à peça 221, uma vez que os demais pontos já teriam sido avaliados na primeira instrução (peça 218) . 
2.11.	Destacou-se, inicialmente, que os novos elementos juntados se tratava em essência de um parecer da empresa Consultech - Engenharia de Custos Construção Civil e Infraestrutura. O expediente avaliado não impugnou, de forma especificada e diretamente, os fundamentos dos termos do acórdão proferido, mas se limitou a colacionar aos autos parecer técnico, que configurava opinião de terceiros.  
2.12.	De toda forma, se entendeu que foi determinado o exame do mérito da peça, e examinou-se o parecer (opinião de terceiros) , como se fossem razões recursais contrárias ao acórdão proferido.
2.13.	No exame da peça 221, segunda instrução desta Unidade Técnica, entendeu-se adequado encaminhar os presentes autos à unidade técnica especializada desta Corte de Contas para que se manifestasse, de forma fundamentada e, conforme requisitos delineados, se as Composições Analíticas de Preços Unitários (CAPUs) , desenvolvidas pela Fundação Casimiro de Montenegro Filho/ITA, no âmbito do Sinapi Aeroportuário, seriam aptas ou insuficientes para demonstrar a correção ou incorreção dos valores pagos pela execução do contrato discutido. 
2.14.	A proposta desta Unidade Técnica (peça 226) foi acolhida pela Ministra-Relatora e enviado os autos à SeinfraRodoviaAviação que se manifestou, conforme peças 251-253, acerca das questões determinadas pela Ministra (peça 229) .
2.15.	Vale, ainda, lembrar que, neste ínterim (exames da SeinfraRodoviaAviação e retorno à Serur) , sobrevieram aos autos às peças 232-233 e 247-248, todas interpostas pela Sra. Maria Cristina Ponchon da Silva, que tratam de ação penal absolutória (peças 232-233) e prescrição da pretensão punitiva (peças 247-248) .  
2.16.	Neste momento, retornam os autos à esta Secretaria para exame do mérito dos recursos.
2.17.	Destaca-se, desde já, que nesta instrução serão consolidados todos os exames referentes às peças 218 e 221, bem como avaliado o parecer técnico da unidade especializada desta Corte e as questões levantadas pela recorrente, Sra. Maria Cristina Ponchon da Silva, por meio das peças 232-233 e 247-248.  
EXAME DE ADMISSIBILIDADE
3.	Reiteram-se os exames de admissibilidade contidos nas peças 185-187, que propuseram a suspensão dos efeitos dos itens 9.2, 9.2.1, 9.2.2, 9.2.3, 9.3, 9.4 e 9.9 do acórdão recorrido e acatados pela Ministra-Relatora Ana Arraes (despacho de peça 211) . 
4.	Sobre a admissibilidade da peça 221, entende-se dispensável qualquer manifestação deste auditor informante a respeito, uma vez que a Ministra-Relatora já determinou o exame do conteúdo de mérito da peça interposta.
EXAME DE MÉRITO
5.	Delimitação
5.1.	Inicialmente registra-se a ratificação de todo o exame contidos às peças 218 e 221, a exceção da prescrição do débito, a qual será novamente analisada, permitindo-se a reprodução das demais questões para a consolidação do juízo de mérito. 
5.2.	Dessa forma, constitui objeto do presente recurso definir se:
	a) houve prescrição do débito, em razão da incidência do tema de repercussão geral 899 (RE 636.886) ;
	b) a perícia judicial colacionada aos autos é suficiente para atestar a entrega de equipamentos eletroeletrônicos atestados pela fiscal do contrato e não identificados no acórdão condenatório;
	c) a sentença absolutória penal colacionada aos presentes autos vincula esta Corte de Contas; 
	d) os valores do BDI referentes às alíquotas do IRPJ e CSLL devem ou não ser considerados como débito;
	e) a aplicação do BDI diferenciado trata-se de uma intervenção indevida que altera o equilíbrio econômico-financeiro do contrato;
	f) subsiste a responsabilidade solidária do consórcio construtor;
	g) deve prevalecer, como parâmetro de referência, os preços da Tabela Pini ou as composições com adequações as peculiaridades da obra dos Sistemas Sicro-Sinapi;
	h) houve imputação de débito em relação ao adicional noturno questionado nas razões recursais;
	i) o uso de nota fiscal para demonstrar o valor de mercado da ponte de embarque nose loader é meio de prova válido para a imputação do superfaturamento do item;
	j) restou demonstrado o superfaturamento em relação ao item 02.06.100 (mobilização e desmobilização) , obedecendo aos critérios dos precedentes desta Corte de Contas para determinação do preço de referência.
	k) o Sinapi Aeroportuário reflete de forma mais adequada os custos das obras do aeroporto de Congonhas e, portanto, deve ter suas referências, no que concerne à composição analítica dos preços unitários, aplicadas ao objeto em discussão, bem como se o fator de eficiência aplicável deve ser o do Sicro-2 e Sinapi (E= 0,83 ou 0,75) ou o do Sinapi Aeroportuário (E-0,41, uma vez que as obras foram realizadas com restrições) ;
	l) o efeito das chuvas deve impactar as Composições Analíticas de Preços Unitários (CAPUs) referenciais;
	m) há incorreção na metodologia utilizada pelo Dnit no sistema Sicro-2 (2003) para o cálculo dos custos horários de equipamentos, devendo o custo de oportunidade do capital ser incorporado aos custos de produção e não remunerados no BDI, bem como definir se é adequado o uso do Novo Sicro (Sicro-2017) ;
	n) há impugnação especificada das composições analíticas dos preços unitários referenciais que, supostamente, deveriam refletir os salários regidos pelo Sindicato da Indústria da Construção Pesada do Estado de São Paulo para a mão de obra alocada nas obras do aeroporto; 
	o) há questionamento especificado das composições analíticas dos preços unitários referenciais e quais os serviços teriam desconsiderado de forma indevida o suposto fato de que o "Encarregado" e o "Cabo-de-turma/Feitor" foram tratados como custo direto;
	p) houve imputação de débito em relação ao adicional noturno questionado nas razões recursais; 
	q) após a instrução de peça 218 subsiste discussão acerca da taxa de BDI de 35% e se a aplicação do BDI diferenciado se trata de uma intervenção indevida que altera o equilíbrio econômico-financeiro do contrato;
	r) há questionamento específico e determinado de quais seriam as composições analíticas dos preços unitários referenciais a descaracterizar a metodologia utilizada por esta Corte que consistiu no uso do Sicro-2 e fazer prevalecer os critérios de medição e pagamentos usados no contrato.
6.	Da prescrição do débito 
6.1.	A recorrente, Sra. Maria Cristina Ponchon da Silva, aduziu, num primeiro momento, em suas razões recursais (peça 159) que a ocorrência da prescrição do débito estaria acobertada pelas decisões do STF nos Temas de Repercussão Geral 666 e 897. 
6.2.	Argumentou, em síntese, que:
	a) "ilícitos civis não tipificados como 'atos de improbidade administrativa'", como o que ora se examina estariam prescritos, uma vez que aplicável o decidido no Tema de Repercussão Geral 666: "É prescritível a ação de reparação de danos à Fazenda Pública decorrente de ilícito civil";
	b) somente seriam imprescritíveis as ações que decorressem de ato de improbidade (Tema 897) , o que não seria o caso dos presentes atos praticados e examinados nesta TCE, dessa forma, entre a citação e a condenação já teriam decorridos mais de cinco anos e caracterizado a prescrição quinquenal, conforme já decidido pelo STF nos MS 35512-DF e MS 35430-DF.
6.3.	Posteriormente, retomou a discussão (peça 247) invocando o tema de repercussão geral 899 (RE 636.886) no qual o STF assentou a tese de que "É prescritível a pretensão de ressarcimento ao erário fundada em decisão de Tribunal de Contas".
6.4.	Vale também lembrar que embora o consórcio construtor não tenha alegado a prescrição do débito e da multa, por se tratar de matéria de ordem pública, o exame da questão será realizado nesta instrução. 
Análise:
6.5.	Entende-se que o exame a seguir realizado terá exaurido a questão acerca da prescrição e abordará todas os pontos trazidos nas razões recursais.
6.6.	No exame da prescrição, a Serur tem adotado os entendimentos detalhados na peça 259, que contém estudo e pronunciamentos anteriores da secretaria sobre o tema. Nessas manifestações estão desenvolvidas as seguintes premissas, que serão utilizadas no presente exame: 
	a)  ao julgar o RE 636.886, o STF conferiu nova interpretação ao art. 37, § 5º, da Constituição Federal, fixando a tese de que "é prescritível a pretensão de ressarcimento ao erário fundada em decisão de Tribunal de Contas";
	b)  as pretensões punitiva e de ressarcimento devem observar o mesmo regime na atividade de controle externo, dado o objetivo comum da prescrição, de fixar prazo para o Tribunal de Contas agir, para caracterizar o ilícito, identificar seu autor, dimensionar as consequências da conduta e impor as consequências legais, independentemente de tais consequências terem natureza punitiva ou ressarcitória;
	c)  até que sobrevenha norma específica, entende-se que a prescrição das pretensões punitiva e de ressarcimento, no processo de controle externo, deve observar o regime Lei 9.873/1999, na linha dos recentes pronunciamentos do STF a respeito. Assim, sem prejuízo de se realizar o exame da prescrição também segundo o prazo decenal previsto no Código Civil, o critério adotado, na formulação da proposta de encaminhamento, será o da Lei 9.873/1999.
6.7.	Partindo-se dessas premissas, passa-se ao exame da prescrição no caso em exame.  
a) Análise da prescrição segundo os critérios do Acórdão 1441/2016-TCU-Plenário
6.8.	De acordo os critérios do Acórdão 1441/2016-TCU-Plenário, esta Corte já examinou e não acolheu a prescrição para o débito, conforme se extrai do item 18 do voto (peça 155, p. 3) , verbis: 
18. De início, ressalto que a mais antiga das irregularidades que ensejaram o superfaturamento diz respeito à aprovação do orçamento contendo sobrepreço, o que ocorreu em 2003. As citações, por sua vez, foram autorizadas por meio do Acórdão 1240/2012-TCU-Plenário, em 23/5/2012. Verifica-se, portanto, que não incide a prescrição da pretensão punitiva sobre as irregularidades que ensejaram os superfaturamentos ora em análise. 
6.9.	Logo, se adotada esta tese não haveria a prescrição do débito. 
b) Análise da prescrição segundo o regime da Lei 9.873/99
6.10.	Caso se adote as premissas fixadas na Lei 9.873/1999 ao caso em exame, e mesmo considerando-se o prazo geral, de cinco anos, observa-se que não teria ocorrido a prescrição. Para tanto, é preciso considerar os seguintes parâmetros:
b.1) Termo inicial:
6.11.	A Lei 9.873/1999, art. 1º, parte final, traz previsão expressa a respeito do início do prazo em se tratando de infração de caráter permanente ou continuado. Nesta hipótese, a prescrição começa a correr não da data de cada fato, e sim "do dia em que tiver cessado" a permanência ou a continuidade. 
6.12.	Na hipótese em exame, há que se distinguir as irregularidades dos apenados, pois o marco inicial será diverso. Isto se faz necessário, pois se entende que há de se ter como termo inicial da prescrição, a data do primeiro ato de apuração do fato ou a data que a infração houver cessado caso seja de caráter continuado ou permanente (das duas hipóteses a que ocorrer primeiro) .
6.13.	A Sra. Maria Cristina Ponchon da Silva foi responsabilizada, em solidariedade com o consórcio contratado, por ter sido a responsável pelo atesto da execução dos serviços 06.01.710.01, 06.01.720.02 e 06.13.105. A condenação de Maria Cristina Ponchon da Silva decorreu de quantitativos indevidamente atestados e totalizam R$ 770.536,71 (valores originais, extraídos da tabela à peça 141, p. 7, do TC Processo 005.782/2007-4) .
6.14.	Ademais, identificou-se recebimento, indevido, a maior do serviço de "concreto fck > 35 Mpa (...) para estacas" (06.13.105) , no montante de R$ 13.310,35 (valores originais) , "correspondente a um erro nas medições, admitido pela própria fiscal, mantendo-se a responsabilidade solidária entre Maria Cristina Ponchon da Silva e o Consórcio OAS/Camargo Corrêa/Galvão".
6.15.	Por se entender nesta instrução, conforme examinado abaixo, que não subsiste a infração pelo atesto da execução dos serviços 06.01.710.01, 06.01.720.02 e 06.13.105, o marco inicial para a contagem dos prazos da prescrição para a recorrente deve ser a data do ato causado pelo atesto do recebimento a maior do serviço de "concreto fck > 35 Mpa (...) para estacas". 
6.16.	A data em que ocorreu a infração deve ser aquela na qual se verifica o dano, que no caso concreto seria a data do pagamento indevido a maior decorrente do atesto do serviço de "concreto fck > 35 Mpa (...) para estacas" (06.13.105) , no montante de R$ 13.310,35 (valores originais) . 
6.17.	Após compulsar os autos, não se encontrou a exata data deste pagamento, logo, para se saber tal data seria necessário diligenciar a Infraero para se verificar exatamente quando ocorreu tal evento.
6.18.	Tal medida implicaria retardamento da análise do processo que, a nosso sentir, não se mostra justificável. Entende-se existir nos autos outros elementos, conforme a seguir detalhados, que se permite o exame da ocorrência ou não da prescrição, com fulcro na Lei 9.873/99, sem que exista qualquer prejuízo à análise.
6.19.	Embora não exista nos autos a data do pagamento (evento no qual se configurou o dano e, portanto, apto a dar início a contagem dos prazos para a prescrição) , é possível identificar a Tabela 3.1 - Medições realizadas por Maria Cristina Ponchon da Silva - Medições 3 a 16 (dez/2004 a jan/2006) no TC Processo 005.782/2007-4 (peça 141, p. 8) . Observa-se da tabela que as medições ocorreram entre dez/2004 a jan/2006. 
6.20.	Por certo que os pagamentos ocorreram após as medições, logo, não haverá prejuízo ao exame caso se adote como marco inicial para a contagem da prescrição a data de 01/12/2004 e se conclua pela inexistência da prescrição da pretensão ao ressarcimento. É o que se passa a fazer nesta instrução e o que se propõe para evitar eventual diligência à Infraero.
6.21.	Raciocínio semelhante se aplica tanto ao Consórcio Consórcio OAS/Camargo Corrêa/Galvão e a Sra. Eleuza Terezinha Manzoni dos Santos Lores, ressalvando que para estes responsáveis o marco inicial para a contagem da prescrição, sem prejuízo para o exame, caso se constate pela inocorrência da prescrição seria a data de 01/10/2004, conforme Tabela 2.1 - Medições realizadas por Rogério Mansur Barata - Medições 1 e 2 (out/2004 a nov/2004) constante do TC Processo 005.782/2007-4 (peça 141, p.7) . 
b.2) Prazo:
6.22.	A Lei 9.873/1999 apresenta um prazo geral, de cinco anos (art. 1º) , e um prazo especial, previsto no art. 1º, § 2º, a saber: "quando o fato objeto da ação punitiva da Administração também constituir crime, a prescrição reger-se-á pelo prazo previsto na lei penal".
6.23.	Entende-se, existir nos autos, elementos suficientes para afirmar que a irregularidade, discutida nesta TCE, configura crime, uma vez que já foi proposta ação penal contra os apenados nesta TCE. 
6.24.	Em razão disto, duas hipóteses se mostram viáveis, analisar a prescrição segundo os ditames da Lei 9.873/1999 ou aguardar o julgamento da esfera judicial (ação penal) para aplicar as regras de prescrição do processo penal.
6.25.	A nosso sentir, é oportuno dar andamento a este processo e avaliar a questão, desde já, fundada na Lei 9.873/1999, pois caso exista absolvição na ação penal em nada alterará, no que diz respeito à prescrição, no exame destes autos.
6.26.	Assim, deve-se aplicar o prazo geral de cinco anos estabelecido no art. 1º, da Lei 9.873/1999 e entende-se que do início da contagem do prazo até o primeiro marco interruptivo não devem ter decorridos cinco anos, sob pena da ocorrência da prescrição.
b.3) Da prescrição intercorrente:
6.27.	Nos termos do art. 1º, § 1º, da Lei 9.873/1999, opera-se a prescrição intercorrente se o processo ficar paralisado por mais de três anos, aguardando "julgamento ou despacho".
6.28.	Note-se que há uma correlação entre essa hipótese e as causas de interrupção da prescrição do art. 2º. Com efeito, uma vez interrompida a prescrição por alguma das hipóteses do art. 2º, o processo não pode ficar inativo, sem qualquer inovação processual relevante, por mais de três anos.
6.29.	Trata-se de prazo específico, não se aplicando nem o prazo geral de cinco anos nem o prazo especial, da lei penal (§ 2º) . A finalidade da prescrição intercorrente, com seu prazo próprio, é a de assegurar a eficiência e celeridade nas apurações administrativas. Seria contrário a essa finalidade a paralisação injustificada do processo por período maior que o triênio estabelecido para a hipótese.
6.30.	A extrapolação do prazo de três anos, sem inovação relevante no processo, pode configurar negligência. Por isso, além de se operar a prescrição, deve-se promover a "apuração da responsabilidade funcional decorrente da paralisação, se for o caso".
6.31.	Em muitas situações o exame da prescrição intercorrente pode ficar prejudicado nos processos já em tramitação no TCU. Como a ação de ressarcimento era considerada imprescritível, as peças que compõem a tomada de contas especial, elencadas no art. 10 da Instrução Normativa- TCU 71/2012, não contemplam informações pormenorizadas quanto ao andamento do processo na fase interna, o que pode prejudicar a análise de eventual paralisação por mais de três anos.
6.32.	Assim, caso o tribunal venha a adotar a sistemática da Lei 9.873/1999 para aferir a prescrição, convém avaliar, oportunamente, a possibilidade de ajustes na IN-TCU 71/2012, para que as tomadas de contas especiais encaminhadas ao tribunal contemplem informações sobre as interrupções ocorridas na fase interna do procedimento (como, por exemplo, declaração do órgão instaurador da TCE, de que o processo não ficou paralisado por mais de três anos, na forma do art. 1º, § 1º, da citada lei) .
6.33.	Estabelecidas as premissas: (a) termo inicial e (b) prazo e (c) prescrição intercorrente, há que se apurar as causas interruptivas da prescrição.
b.4) Interrupções por atos inequívocos de apuração dos fatos:
6.34.	No regime da Lei 9.873/1999, a prescrição se interrompe "por qualquer ato inequívoco, que importe apuração do fato" (art. 2º, II) . 
6.35.	Importante mencionar que diversos são os atos que interrompem a prescrição intercorrente, atos estes que têm em sua gênese e objetivo dar impulso ao processo e a solução do feito. Podem ser citadas, sem a pretensão de exauri-las, as hipóteses capazes de impedir o alcance da prescrição intercorrente, quais sejam:
	a) qualquer ato legal ou regulamentar que impulsione o processo à tomada de decisão, tais como o requerimento para a produção de provas necessárias à apuração do feito, notificação da parte interessada para apresentar defesa ou alegações finais;
	b) decisão que julgue pedido da parte interessada;
	c) informes que consolidem a apuração do fato e informes que sirvam de fundamento para decisão de autoridade ou colegiado, notas e pareceres técnicos, pareceres jurídicos;
	d) decisões de autoridades ou colegiados;
	e) aditamento da inicial, entre outros.    
6.36.	Com esses fundamentos, é possível verificar que a prescrição foi interrompida:
 (1) em 2/6/2006, (TC Processo 007.138/2006-4, peça 1, p.16) , em razão do Ofício TCU que encaminha à Infraero o relatório de levantamento sobre processos de contratação de obras, incluso o Contrato 057-EG/2004;   
 (2) em 2/8/2007, (TC Processo 005.782/2007-4, peça 3, p.2) , em razão da Portaria de Fiscalização desta Corte que determina auditoria no contrato firmado para realização de reformas na pista principal do aeroporto de Congonhas/SP;
 (3) em 2/9/2009, (TC Processo 005.782/2007-4, peça 8, p. 57) , em razão de instrução e parecer de unidade técnica desta Corte;
 (4) em 13/12/2011, (TC Processo 005.782/2007-4, peça 124, p. 34) , em razão de Instrução de Unidade Técnica desta Corte;
 (5) em 23/5/2012, (peça 3) , em razão do Acórdão 1240/2012-TCU-Plenário;
 (6) em 10/3/2015 (peças 98-100) , em razão de instrução e pareceres de unidade técnica desta Corte;
 (7) em 10/3/2015 (peças 98-100) , em razão de instrução e pareceres de unidade técnica desta Corte;
 (8) em 6/2/2017 (peças 133-135) , em razão de instrução e pareceres de unidade técnica desta Corte;
 (9) em 29/8/2018, (peça 154) , em razão do Acórdão 2010/2018-TCU-Plenário.
b.5) Interrupções pela citação dos responsáveis nesta Corte:
6.37.	A prescrição também é interrompida "pela notificação ou citação do indiciado ou acusado, inclusive por meio de edital", nos termos do art. 2º, I, da Lei 9.873/1999. E, no regime dessa lei, a interrupção se dá pela citação propriamente dita, e não pelo despacho que a ordena. Com esse fundamento, houve nova interrupção em decorrência da citação desta Corte de Contas para a apresentação das alegações de defesa: 
 (1)	em 9/11/2012 (peça 81) , citação realizada por esta Corte de Contas. 
6.38.	Cabe destacar, por oportuno, que, em se tratando de devedores solidários, a interrupção da prescrição feita a um prejudica aos demais. Incide, nesse caso, regra própria da teoria geral das obrigações, segundo a qual "a interrupção efetuada contra o devedor solidário envolve os demais" (art. 204, § 1º, do Código Civil) . São consequências próprias da solidariedade (a exemplo da regra de que o credor pode demandar qualquer dos devedores, art. 275 do Código Civil) , que não precisam ser repetidas em cada diploma legal específico.
b.6) Interrupção pela decisão condenatória recorrível:
6.39.	Por fim, a prescrição também se interrompe "pela decisão condenatória recorrível" (art. 2º, III, da Lei 9.873/1999) . Com esse fundamento, houve a interrupção em 29/8/2018, (peça 154) , data da sessão em que foi proferido o acórdão condenatório (peça 68) . Essa interrupção é relevante, por estabelecer prazo para julgamento do recurso.
b.7) Exame do caso concreto:
6.40.	Especificamente quanto a esta TCE, as próprias causas de interrupção enumeradas acima permitem evidenciar que o processo teve andamento regular, não se operando a prescrição intercorrente. 
6.41.	Desde o termo inicial (01/10/2004, considerada a data mais favorável à possível ocorrência da prescrição) até o julgamento do mérito por esta Corte em nenhum momento as causas interruptivas, do art. 2º, ultrapassaram os três anos. 
6.42.	Logo, há informações suficientes nos autos para evidenciar o regular andamento do feito, não se verificando a prescrição intercorrente prevista na Lei 9.873/1999.
b.8) Conclusão:
6.43.	Independentemente da existência de outras causas interruptivas não enumeradas acima (notas técnicas, pareceres, instruções de auditores nesta Corte, manifestação do MP-TCU) , cujo levantamento não se fez necessário, observa-se, pelos eventos indicados, que em nenhum momento transcorreu prazo suficiente para se operar a prescrição (nem mesmo se se considerasse o prazo geral de cinco anos) , tomando-se por referência a Lei 9.873/1999, tida pelo STF como norma regente da prescrição da pretensão punitiva pelo TCU.
6.44.	Partindo-se da premissa de que a pretensão reparatória segue as mesmas balizas, enquanto não houver norma específica a respeito, a demonstração de que não se operou a prescrição punitiva impõe, como consequência, a conclusão de que também é viável a condenação ao ressarcimento do prejuízo apurado nos autos.   
7.	Da comprovação da entrega dos equipamentos eletroeletrônicos 
7.1.	Defende-se no recurso que o laudo pericial produzido por perito judicial (peça 153) , no âmbito da ação 00265551-16.2009.4.03.6100, Justiça Federal de São Paulo, comprova a entrega dos equipamentos eletroeletrônicos atestados pela recorrente, não havendo que se falar, portanto, em superfaturamento por quantidades.  
7.2.	Argumenta, em síntese, em relação aos itens 06.01.710 e 06.01.720 que:  
	a) "os elementos probatórios careados aos autos" neste recurso conferem "alto valor probatório, na medida em que as fotografias e indicações da efetiva existência dos quantitativos eletrônicos medidos por Maria Cristina Ponchon da Silva foram certificadas no próprio aeroporto de Congonhas por profissional isento e nomeado pela Justiça Federal do Estado de São Paulo"; 
	b) o mencionado laudo pericial "confronta as conclusões exaradas pelos laudos policiais que ampararam a presente Tomada de Contas Especial" e comprova o afirmado pela recorrente em relação aos itens 06.01.710 e 06.01.720, no sentido de que os equipamentos foram entregues e instalados no aeroporto;
	c) o equívoco mais evidente resultou da inspeção visual da Polícia Federal sobre os aparelhos de no-Breaks, no relatório da PF ocorreu grave erro conceitual consistente na contagem dos aparelhos de no-Breaks aos pares como se fossem uma única unidade, o que ocasionou a indevida responsabilização da fiscal;    
	d) foi colacionado aos autos documentação que comprova a exata localização dos equipamentos e os seus números de série, contudo, não é possível a recorrente juntar documentos fiscais, pois, na condição de particular, "jamais deteve a guarda desses elementos fiscais, mas ainda assim empreendeu todos os esforços que estavam ao seu alcance para comprovar que todos os itens medidos foram efetivamente realizados no aeroporto de Congonhas/SP".
7.3.	Sobre os quadros de distribuição, alega que:
	a) teria ocorrido mais um erro crasso, no laudo da PF 392/2009-INC/DITC/DPF, pois houve a indicação da existência de somente "1 (um) quadro QDG 04/C3-T, ao passo que a Recorrente teria atestado indevidamente a existência de 02 (dois) quadros", ignorou-se, entretanto, "a existência de 3 (três) quadros de força, devidamente medidos e certificados no item 06.01.303.01.36" (medições 13, 14, 22, 25, 26 28 e 35) , atestados e efetivamente instalados; 
	b) dois conjuntos dos quadros de força não foram computados nem mencionados pela perícia da PF, os três conjuntos de quadros estariam localizados no aeroporto de Congonhas conforme identificados no recurso (peça 159, p. 13-16) ;
	c) a existência de todos os quadros de baixa tensão foi atestada pela perícia judicial que comprovou a entrega do item 06.01.303.01.36.
Análise:
7.4.	Previamente ao exame de mérito, é importante elucidar os fatos que ensejaram a condenação da recorrente.
7.5.	Veja o que dispôs o voto do acórdão, verbis:
32. Analisando as medições, observo que a única fiscal que atestou a execução dos serviços 06.01.710.01, 06.01.720.02 e 06.13.105 foi Maria Cristina Ponchon da Silva. Portanto, resta assente que ela foi a responsável pelo débito referente a esses itens, em solidariedade com o consórcio contratado, cujos quantitativos indevidamente atestados totalizam R$ 770.536,71 (valores originais, extraídos da tabela à peça 141, p. 7, do TC Processo 005.782/2007-4) .
 (...) 
35. Por fim, especificamente no que diz respeito ao serviço de "concreto fck > 35 Mpa (...) para estacas", acolho as análises empreendidas pela unidade instrutora, e as incorporo às minhas razões de decidir. De fato, há indícios de que a perda inicialmente estimada pela Secob, de 10%, tenha sido subestimada, conforme caderno técnico disponibilizado pela Caixa a partir do endereço eletrônico do Sinapi (vide relatório) . O percentual de perda considerado pela Caixa, variando de 29% a 36%, seria suficiente para elidir a parcela do débito relativa ao superfaturamento desse serviço.
36. O débito com relação a esse item deve, portanto, ser reduzido para R$ 13.310,35 (valores originais) , correspondente a um erro nas medições, admitido pela própria fiscal, mantendo-se a responsabilidade solidária entre Maria Cristina Ponchon da Silva e o Consórcio OAS/Camargo Corrêa/Galvão.
7.6.	Dessa forma, o débito atribuído à Sra. Maria Cristina Ponchon da Silva foi assim especificado na parte dispositiva: 
	Valor original (R$) 
	Data da ocorrência

	13.310,35
	20/6/2008

	770.536,71
	20/6/2008

7.7.	O valor de R$13.310,35 se refere ao quantitativo a maior medido para o serviço o serviço de "concreto fck > 35 Mpa (...) para estacas" (item 03.02.103.04) . Observa-se, ainda, que na nova avaliação da unidade especializada desta Corte não houve alteração no preço paradigma do serviço (peça 251, p. 8) , assim por não haver nas razões recursais argumentos contrários à medição, não há o que se examinar em relação a este valor, devendo-se manter o débito.
7.8.	No tocante aos valores originais extraídos da tabela à peça 141, p. 7, do TC Processo 005.782/2007-4, é possível consolidar o montante conforme Tabela 1, abaixo: 
Tabela 1

7.9.	Da Tabela 1 verifica-se que o item 06.13.105 não foi objeto de questionamento nas razões recursais, também, não se verificou menção a ele no laudo pericial da peça 153, logo não há como excluir o débito deste item. 
7.10.	No tocante aos argumentos dos quadros de forças (item 06.01.303.01.36) entende-se dispensáveis quaisquer considerações, pois não foram objeto da condenação nesta Corte de Contas.
7.11.	Por fim, em relação aos itens 06.01.710 e 06.01.720, a perícia judicial assim destacou (peça 153, p. 42) , verbis:
6.4.1 - Responder qual a quantidade de "No Breaks" prevista nos itens 06.01.710 e 06.01.720 da planilha contratual. 
Constam quatro (4) conjuntos de "No Breaks" tipo NB-06/C3-T (item 06.01.710.02) que como constatado em visita técnica ocorrida em 26 Fev. 2018, os painéis efetivamente instalados e operacionais.
7.12.	Entende-se que a controvérsia se resolve mediante a valoração das provas. Esta Corte de Contas entendeu que o relatório produzido pela Polícia Federal se afigurou robusto o suficiente para apenar a recorrente pelo atesto de serviços entregues a menor.
7.13.	Neste momento, colaciona-se aos autos perícia judicial, na qual o perito nomeado por juízo competente comprova as alegações da recorrente no sentido de que os quatro conjuntos de no-breaks (itens 06.01.710 e 06.01.720) foram efetivamente entregues.
7.14.	No sistema processual brasileiro, o artigo 371 do NCPC estabelece que "o juiz apreciará a prova constante dos autos, independentemente do sujeito que a tiver promovido, e indicará na decisão as razões da formação do seu convencimento".
7.15.	No caso em questão, entende-se que os fatos atestados na perícia judicial possuem valor probatório que superam a inspeção realizada pela Polícia Federal. 
7.16.	O procedimento policial é inquisitório, unilateral e não envolve a participação do investigado, trata-se, portanto, de inspeção feita em "mão única". Ainda que dotado de fé-pública as provas produzidas no inquérito policial devem ser repetidas em juízo, por isso, não se desconsidera a sua validade, mas devem ser examinadas com maior parcimônia.
7.17.	Por sua vez, a perícia judicial trata-se de ato judicial, solene, realizada em contraditório, no qual as partes podem elaborar questões a serem respondidas por perito isento e sob a supervisão do juízo competente. Dessa forma, entende-se que os fatos apontados na perícia judicial possuem maior valor probante e devem se sobrepor ao constatado pela Polícia Federal.
7.18.	Ante o maior valor probatório da perícia judicial e por ela ter atestado a existência dos quatro conjuntos de no-breaks deve ser o valor do débito, referente aos itens 06.01.710 e 06.01.720 de responsabilidade da Sra. Maria Cristina Ponchon da Silva, afastado.
7.19.	Verifica-se que os argumentos trazidos pela recorrente aproveitam ao consórcio construtor apenado no item 9.2.2. Logo, em razão da presença de circunstâncias objetivas os efeitos do provimento do recurso devem ser estendidos ao outro responsabilizado, nos termos do art. 281 do Regimento Interno. 
7.20.	Em razão do exposto, entende-se que a composição do débito do item 9.2.2 deve ser a seguinte:
	Valor original (R$) 
	Data da ocorrência

	13.310,35
	20/6/2008

	21.546,40
	20/6/2008

7.21.	Por se entender elidido parte do débito, cabem algumas considerações com relação à multa aplicada ao gestor. Nota-se que a multa teve como fundamento o art. 57, da Lei 8.443/92, logo o seu montante foi estabelecido de forma proporcional ao débito. Nesta instrução recursal, entende-se adequado reduzir a multa, haja vista a proposta de redução do débito.
8.	Da sentença penal absolutória 
8.1.	Defende-se nas razões complementares ao recurso (peça 232) a existência de sentença penal absolutória transitada em julgado (peça 233) que absolveu a Sra. Maria Cristina Ponchon da Silva ao julgar improcedente o processo fundado na mesma casuística fática discutida na presente TCE. 
8.2.	Em síntese alega que a independência das instâncias não é absoluta, nos termos do artigo 66 do Código de Processo Penal, a sentença absolutória na esfera criminal faz coisa julgada no civil e administrativo quando nega a existência do próprio fato (v.g STF: MS 33214 AgR, Relator (a) : Min. GILMAR MENDES, Segunda Turma, julgado em 28/06/2019; STJ: Resp. 678.143 - MG. Rel. Ministro Raul Araújo. 22.05.2012) .
8.3.	Discorre que na Ação Penal 158-50.2015.4.01.3400 - 12ª DF, sobreveio Sentença Absolutória por não haver prova da existência do fato, qual seja o superfaturamento no contrato discutido.
Análise:
8.4.	Acerca do uso da sentença penal absolutória, vale dizer que vigora no ordenamento jurídico brasileiro o princípio da independência das instâncias, em razão do qual podem ocorrer condenações simultâneas nas diferentes esferas jurídicas - cível, criminal e administrativa. Contudo, a independência das instâncias não é absoluta, há situações nas quais a decisão da esfera penal se sobrepõe as demais instâncias, seja civil, seja administrativa.
8.5.	É o que se extrai do art. 935, da Lei 10.406/2002 (Código Civil) : 
Art. 935. A responsabilidade civil é independente da criminal, não se podendo questionar mais sobre a existência do fato, ou sobre quem seja o seu autor, quando estas questões se acharem decididas no juízo criminal. 
8.6.	Observa-se que o juízo criminal vincula o juízo civil e administrativo se decidido sobre a existência do fato e de quem seja seu autor. Se no juízo criminal se decidir pela existência do fato e reconhecida sua autoria, não há margem para que se decida de forma diversa no âmbito administrativo. 
8.7.	Na mesma linha de raciocínio, é possível constatar que se há negativa de fato ou de autoria no juízo criminal, não se pode condenar no âmbito administrativo. 
8.8.	Por outro lado, se a sentença penal absolutória decorrer dos outros incisos do art. 386, do CPP prevalecerá a independência das instâncias.
8.9.	Observa-se que o fundamento da condenação da recorrente nesta Corte, conforme já detalhes já discutidos em item antecedente desta instrução, foi a medição a maior de serviços e o atesto de equipamentos não localizados.
8.10.	Dessa forma, uma vez que a recorrente junta sentença penal absolutória, há que se verificar se os seus termos afastam a autoria ou os fatos que levaram a apenação nesta Corte.
8.11.	Do exposto na sentença penal, colacionada aos autos (peça 233, p.1) , narra o juízo que a denúncia apresentou os seguintes fatos típicos, verbis:
 (...) entre agosto de 2003 e abril de 2007, teriam os (réus) , mediante ajuste e combinação frustrado/fraudado o caráter competitivo da Concorrência n. 001/DAAG/SBSP/2004 - Aeroporto de Congonhas - São Paulo, promovida pela Empresa Brasileira de Infraestrutura Aeroportuária - INFRAERO, com o intuito de obter para si e para outrem vantagem decorrente da adjudicação do objeto da licitação (Art. 90, da Lei 8.666/93 c/c Art. 29 do CPB) . 	  
8.12.	Verifica-se que da sentença (peça 233, p.1) que descreve a denúncia que se trata de fatos diversos dos quais a recorrente foi responsabilizada nesta Corte. 
8.13.	Logo, o decidido na sentença colacionada aos autos não tem o condão de afastar a independência das instâncias, uma vez que os fatos tratados nos processos judicial (fraude à licitação) , da qual a recorrente foi absolvida, e de controle externo (recebimentos a maior de itens contratuais) pelo qual a recorrente foi responsabilizada são diversos.    
8.14.	Desta forma, entende-se que não qualquer fundamento que vincule esta Corte ao decidido na esfera penal, devendo ser rejeitadas as razões recursais.
9.	Da alteração do equilíbrio econômico-financeiro do contrato e da exclusão dos valores do BDI das alíquotas do IRPJ e CSLL
9.1.	De forma geral, defende-se no recurso a inaplicabilidade retrospectiva do direito, entende o recorrente que a mudança de interpretação (sem modificação de texto legal) não tem eficácia retroativa e, nesse sentido, a exegese normativa que enrijece critérios de análise não pode servir de fundamento para apenação de jurisdicionados que pautaram sua conduta e atuação conforme o entendimento da época.
9.2.	Dessa forma, nos termos do art. 24, da LINDB, deve-se levar em conta as orientações gerais da época da prática dos atos, e, portanto, não se pode aplicar de forma retroativa interpretações recentes, "sem vulnerar o mandamento de irretroatividade e o princípio do devido processo legal".
9.3.	De maneira específica, defende-se que a exclusão dos valores de IRPJ e CSLL do BDI contratual e a aplicação da alíquota de 31,34% ao invés de 35% (BDI contratual) altera a equação econômico-financeira do contrato e impõe prejuízo ao consórcio construtor.
9.4.	Argumenta que:
	a) nos termos do Acórdão 1591/2008-TCU-Plenário, não se aplicaria o entendimento de excluir os valores pagos, a título de IRPJ e CSLL, às situações já constituídas, pois alterariam o equilíbrio financeiro do contrato, porque não é dada à empresa a possibilidade de considerar esses custos como componentes do lucro, anteriormente cotado no BDI;
	b) os tributos precisam ser pagos independentes de constar como previsão específica (dentro do BDI) ou como incremento das taxas de lucro sem comprometer a lucratividade do negócio;
	c) "em 2008, esse Eg. TCU definiu que o BDI deveria excluir IRPJ e CSLL, bem como a Administração Local e os custos de canteiro e mobilização/desmobilização, e essa decisão foi utilizada pela área técnica como justificativa para fixar os valores paradigmas a partir de um BDI que excluísse tais valores, o que acarretou uma significativa redução do BDI aceito pelo Tribunal de 35% para 31,34%", contudo, a própria jurisprudência desta Corte (v.g. Acórdão 1591/2008-TCU-Plenário) entende que "a indicação em destacado na composição do BDI do imposto de renda pessoa jurídica e da contribuição social sobre o lucro líquido não acarreta, por si só, prejuízos ao erário, pois é legítimo que as empresas considerem esses tributos quando do cálculo da equação econômico- financeira de sua proposta";
	d) o laudo da Polícia Federal reconheceu que não há elementos para considerar excessivo o valor de 35% referente ao BDI contratual;
	e) não haveria sentido nos fundamentos adotados pelo decisum condenatório para a exclusão do IRPJ e CSLL, alegando a inaplicabilidade do Acórdão 1591/2008-TCU-Plenário, ante a existência de sobrepreços nos itens contratuais, pois foi proposta a redução destes sobrepreços com a imputação do débito, dessa forma, caso se mantenha a exclusão haverá duplicidade na apenação imposta;
	f) a exclusão dos valores implicaria aplicação retroativa da exegese firmada por esta Corte somente em 2007.   
Análise:
9.5.	Por oportuno, entende-se válido rememorar os fundamentos para a exclusão das alíquotas de IRPJ e CSLL contida nas peças 98 e 133, utilizados nas razões de decidir do Ministro-Relator.
9.6.	Assim restou fundamentado na peça 98, verbis:
43. Nesse aspecto, é oportuno citar trecho do sumário do Acórdão 1551/2008-TCU-Plenário:
9. Não se admite a impugnação da taxa de BDI consagrada em processo licitatório plenamente válido sem que esteja cabalmente demonstrado que os demais componentes dos preços finais estejam superestimados, resultando em preços unitários completamente dissociados do padrão de mercado. Na avaliação financeira de contratos de obras públicas, o controle deve incidir sobre o preço unitário final e não sobre cada uma de suas parcelas individualmente. (...) 
 44. Dessa forma, de acordo com a jurisprudência predominante desta Corte de Contas, a simples discriminação do IRPJ e da CSLL no BDI não caracteriza sobrepreço, a não ser que o preço do serviço avaliado se encontre injustificadamente acima do preço de mercado.
45. Ocorre que, no caso em exame, há elevada superestimativa nos custos diretos, o que faz com que os tributos ilegalmente incluídos no BDI contribuam para incrementar o sobrepreço, o que justifica a exclusão desses tributos do BDI de referência.
46. Observa-se, portanto, que o BDI paradigma efetivamente utilizado na análise (31,34%) , já excluídos o IRPJ e a CSLL, encontra-se acima de todos os parâmetros de referência de BDI já produzidos nos estudos realizados pelo TCU sobre o assunto (Acórdãos 325/2007, 2.369/2011 e 2.622/2013, todos do Plenário) , demonstrando ser um parâmetro extremamente conservador e favorável aos responsáveis. O BDI utilizado como paradigma pelo TCU também ficou superior ao utilizado pela Polícia Federal (30,71%, conforme laudo 402/2009-INC/DITEC/DPF) .
47. O argumento sobre o suposto desequilíbrio econômico-financeiro do contrato, oriundo da exclusão do IRPJ e da CSLL, só seria admissível se os valores contratados não estivessem eivados de ilegalidade (sobrepreço) , o que não é o caso em análise.
9.7.	Por sua vez, à peça 133, discorreu sobre a composição do BDI e arrematou, verbis:
80. Ou seja, o simples fato de o Tribunal não ter apontado determinada irregularidade não a elide ou mesmo faz com que os casos futuros tenham seu mérito pré-definidos. Além disso, cabe observar que há decisão anterior a 2008 que determina a não inclusão do IRPJ e da CSLL na composição do BDI, como pode ser observado no subitem 9.5.11 do Acórdão 1595/2006-TCU-Plenário.
81. O terceiro ponto a ser esclarecido diz respeito à jurisprudência trazida pelo defendente, com texto do Acórdão 1591/2008-TCU-Plenário. Cabe transcrever o Sumário de tal Acórdão:
 (...) 
82. O Acórdão 1591/2008-TCU-Plenário tratava de irregularidade apontada somente na composição do BDI. Diferentemente, no presente caso concreto, houve superfaturamento devido à inclusão do IRPJ e da CSLL na composição da taxa de BDI, conforme item 9.2.1.2 do Acórdão 1240/2012-TCU-Plenário. A leitura do trecho transcrito permite verificar que o referido acórdão não pode ser utilizado no caso em tela neste processo, visto que há existência de superfaturamento. 
83. O subitem 9.2.1.2 do Acórdão remete à tabela constante do item VII do relatório precedente (TC Processo 005.782/2007-4, peça 124, p. 24) , que detalha o superfaturamento relacionado à taxa de BDI de acordo com a origem:
 (...) 
84. Dessa forma, caso não houvesse superfaturamento apontado para o item, entende-se que não seria o caso de apontamento de irregularidade na composição do BDI, conforme preconiza o Acórdão 1591/2008-TCU-Plenário. Contudo, a existência do débito indicado não permite o afastamento da irregularidade. 
85. Em outras palavras, a inclusão do IRPJ e da CSLL, além de ser prática tecnicamente incorreta e irregular, causou prejuízo ao erário. Portanto, entende-se que o valor de R$ 2.901.134,41 devido ao superfaturamento pela inclusão de IRPJ e CSLL deve ser mantido no débito.
9.8.	Em primeiro lugar é pertinente destacar que o total do superfaturamento pelo BDI foi dividido em: (a) Superfaturamento pelo BDI não diferenciado (item B) , no valor de R$ 3.889.736,38 e (b) Superfaturamento pela inclusão IRPJ e CSLL (item C) , no valor de R$ 2.901.134,41, totalizando R$ 6.790.870,80.
9.9.	Neste momento discute-se o superfaturamento da alínea "b", acima citada, no valor de R$ 2.901.134,41. 
9.10.	O valor de R$ 2.901.134,41 foi calculado conforme descrito na peça 98, p.12. Num primeiro passo identificou-se o valor contratado de R$ 188.509.409,00. Do total do valor do contrato foram excluídos os seguintes valores:
	a) "Total dos serviços especializados subcontratados (com preços contratados) " = R$ 41.610.779,87;
	b) "Superfaturamento no contrato por preços excessivos/serviços não executados (parte civil) " = R$ 35.291.315,01;
	c) "Superfaturamento no contrato por preços excessivos/serviços não executados dos itens das instalações elétricas/eletrônicas não subcontratados" = R$ 4.598.257,88
9.11.	Após a exclusão descrita no parágrafo acima encontrou-se a "Parcela contratada, sem serviços especializados subcontratados (com BDI já diferenciado de 15%) e sem superfaturamento por preços excessivos/serviços não executados da parte civil e dos itens das instalações elétricas/eletrônicas não subcontratados (sem BDI de 35%) " cujo montante foi de R$107.009.056,24.  O valor encontrado foi dividido por 1,35 para se encontrar o montante sem o BDI o que correspondeu a R$79.265.967,58.
9.12.	A partir deste montante aplicou-se a alíquota de 3,66% que seria "os percentuais relacionados ao IRPJ e à CSLL" pagos de forma indevida. Após aplicar a alíquota de 3,66% sobre o montante de R$ 79.265.967,58 encontrou-se o superfaturamento de R$2.901.134,41.
9.13.	A Tabela abaixo demonstra a fórmula de cálculo:

9.14.	Descrita a fórmula como calculado o superfaturamento examina-se as razões recursais. 
9.15.	Entende-se que se razão houver ao recorrente, basta excluir o valor de R$ 2.901.134,41 do débito.
9.16.	Acerca da aplicação retroativa da interpretação da exclusão das alíquotas do tributo, entende-se que não assiste razão ao recorrente pelo exposto nas instruções e pelo consolidado pela jurisprudência desta Corte e abordado no Acórdão 1591/2008-TCU-Plenário.
9.17.	A jurisprudência desta Corte se consolidou no sentido de que as composições dos BDIs não devem abarcar os tributos ora discutidos. Em 2007, determinou-se ao Ministério do Planejamento, Orçamento e Gestão que instruísse os órgãos integrantes do Sistema de Serviços Gerais da Administração Federal a se absterem de incluir, nas planilhas de orçamentos básicos das licitações, as parcelas relativas ao IRPJ e a CSLL (Acórdão 950/2007-TCU-Plenário) . 
9.18.	Na ausência de previsão legal, foi estabelecida pelo TCU a padronização de procedimentos com o intuito de dar maior transparência na execução dos gastos públicos, contudo, tal forma de elaborar as planilhas não influi nos custos do contrato, exatamente nos termos dispostos no Acórdão 1591/2008-TCU-Plenário, verbis: 
De se ver contudo que a exclusão do IRPJ ou CSSL na composição do BDI não significa que os preços para as obras licitados serão menores. Trata-se apenas de uma regra orçamentária sem repercussões econômicas. Isso porque, as licitantes, ao elaborarem suas propostas, sabem da incidência desses tributos e os considerarão quando do cálculo dos custos e rentabilidade do empreendimento. Quando se exclui tais tributos do BDI, o lucro constante dessa composição será um lucro bruto, ou seja, antes da dedução dos impostos. Quando se permite a cotação dos tributos de forma autônoma no BDI, o lucro indicado será um lucro líquido, ou seja, após a dedução dos impostos.
Em suma, como não poderia deixar de ser, as regras para apresentação das propostas dos licitantes não influenciam na equação econômico-financeira das empresas, as quais elaboram suas propostas tendo em contas os custos efetivos e o retorno desejado do investimento. Exemplifico. De acordo com a lógica econômica, é de se esperar que, caso a empresa entenda adequado que na composição do BDI conste uma taxa de 8% para o lucro e outra de 2% para o IRPJ e CSSL, e, em havendo a proibição de constar em destacado tais tributos, a taxa de lucro indicada (agora lucro bruto) passe a ser de 10%. A metodologia de apresentação não alteraria a equação econômico-financeiro e não traria, sob esse aspecto, vantagens para a Administração.
 (...) 
Ante essas considerações, não parece ser adequado considerar que houve prejuízos ao erário pelo fato de constar em destacado o imposto de renda e a contribuição social sobre o lucro líquido na composição do BDI. 
De se ver ainda que se está a impugnar contratação cuja proposta foi elaborada de acordo com o edital licitatório, o qual previa expressamente a possibilidade de constar em destacado do BDI o imposto de renda e, de forma genérica, outros tributos (fl. 104, anexo 1) . Fixou-se assim, de acordo com as regras do certame, a equação econômico-financeira do proponente. Desta feita, alterar de forma unilateral e impositiva os termos de tal proposta, sem estar evidenciado que se está a tratar de contratação antieconômica, poderia atentar com o princípio da segurança jurídica.
9.19.	Assim, entende-se que não há, no caso concreto, aplicação retrospectiva de entendimento, mas discussões acerca da forma pela qual deveria ser elaborada a proposta da contratante.
9.20.	Por outro lado, a exclusão dos valores dos tributos (CSLL e IRPJ) do contrato, de fato, a nosso sentir e em consonância com a jurisprudência desta Corte não deve subsistir.
9.21.	Em primeiro lugar, não houve discussão pormenorizada da alíquota de 35% no contrato em questão, pois tal parâmetro foi reduzido e imputado superfaturamento tão somente em razão da existência nesta composição de IRPJ e CSLL e do BDI diferenciado. Dessa forma, entende-se que se afastados os argumentos para a exclusão do IRPJ e CSLL, não há outros fundamentos, além do BDI não diferenciado, discutido em item específico desta instrução, para a redução do BDI contratual.
9.22.	Extrai-se das peças instrutórias, já citadas acima, que para afastar a incidência do Acórdão 1591/2008-TCU-Plenário, desenvolveu-se o raciocínio de que se os demais componentes dos preços estiverem superestimados deve-se excluir os tributos, se constantes do BDI.
9.23.	A interpretação, com o devido respeito, não condiz com a exegese sistemática dada pelo Acórdão 1591/2008-TCU-Plenário, verbis:  
 (...) 
2. A indicação em destacado na composição do BDI do imposto de renda pessoa jurídica e da contribuição social sobre o lucro líquido não acarreta, por si só, prejuízos ao erário, pois é legítimo que as empresas considerem esses tributos quando do cálculo da equação econômico-financeira de sua proposta.
3. A evolução da jurisprudência do Tribunal não deve impactar as relações jurídicas já constituídas, salvo se comprovada a existência de sobrepreço.
9.24.	Não há como interpretar, data maxima venia, a exceção contida na parte final do item 3 da ementa para afastar o afirmado no item 2, como se fez no acórdão ora recorrido. A exceção, como não podia deixar de ser, é cristalina ao permitir a intervenção desta Corte na relação jurídica desbalanceada, mas não conduz à exclusão das parcelas de IRPJ e da CSLL.
9.25.	A jurisprudência desta Corte se consolidou e estabeleceu a interpretação, em tese, a ser dada a questão por ocasião de consulta formulada pela Defensoria Pública da União no Acórdão 205/2018-TCU-Plenário. Por oportuno transcreve-se o enunciado constante da pesquisa selecionada no Portal do TCU e a resposta ao consulente, verbis:
Enunciado
Os contratos firmados até a data de publicação do Acórdão 950/2007-TCU-Plenário (DOU de 28/5/2007) que tenham previsto IRPJ e CSLL nas planilhas de preços, como item específico (custo direto) ou no BDI, podem manter as condições à época de suas celebrações, o que implica a desnecessidade de serem cobrados das contratadas quaisquer ressarcimentos a esse título, em atenção ao princípio da segurança jurídica e às ressalvas constantes do Acórdão 1591/2008-TCU-Plenário, sem prejuízo da aferição de eventual sobrepreço.
 (...) 
9.2.1.1. responder ao consulente que para os contratos firmados até a data de publicação do Acórdão 950/2007-TCU-Plenário no D.O.U., 28/5/2007, em atenção ao princípio da segurança jurídica e às ressalvas constantes do Acórdão 1591/2008-TCU-Plenário, podem ser mantidas as condições à época de suas celebrações, caso tenham sido previstos o IRPJ e a CSLL nas planilhas de preços, como item específico (custo direto) ou no BDI, o que implica em desnecessidade de ser cobrado das contratadas quaisquer ressarcimentos a esse título, sem prejuízo da aferição de eventual sobrepreço;
9.26.	Nota-se que o entendimento mais atual desta Corte é no sentido de que os contratos firmados até a data de publicação do Acórdão 950/2007-TCU-Plenário (DOU de 28/5/2007) não deverão ter os valores previstos no IRPJ e CSLL ressarcidos.
9.27.	É o caso do Contrato 057-EG/2004/0024 firmado entre a Empresa Brasileira de Infraestrutura Aeroportuária (Infraero) e o Consórcio OAS/Camargo Corrêa/Galvão, cujo valor chegou a R$ 188 milhões após aditivos (data-base: julho/2004) , que foi pactuado em 2004.
9.28.	Entende-se, portanto, inexistir dúvidas acerca de não ser devido promover a exclusão dos tributos no presente caso. Tal constatação deriva também do fato de ter havido a imputação de débito relativo à integralidade do BDI (35%) sobre a parcela superfaturado do empreendimento. 
9.29.	Dessa forma, propõe-se excluir o valor de R$ 2.901.134,41 do débito apurado.
10.	Do superfaturamento do BDI não diferenciado.
10.1.	Defende-se que a aplicação do BDI diferenciado se trata de uma intervenção indevida que altera o equilíbrio econômico-financeiro do contrato, a partir do conceito equivocado de que a taxa de BDI, por si, constitui sobrepreço.
10.2.	Argumenta que:
	a) "todos os componentes remunerados por BDI também poderiam ser cotados a partir de preços definidos em valores monetários, em vez de valores percentuais, (...) , assim se o BDI fosse extinto, elas se adequariam e ofereceriam valores monetários definidos para cada item. Se o BDI fosse expandido, elas fariam projeções convertendo valores fixos em percentuais dos valores unitários dos bens contratados";
	b) a aplicação retrospectiva da Súmula 253 é juridicamente inaceitável, uma vez que o disposto na mencionada súmula "não é capaz de gerar propostas mais baratas: esse tipo de definição apenas desloca os custos de uma previsão para outra. No caso de uma limitação do BDI para tais equipamentos, as empresas não farão apenas uma redução do BDI referente a instalações por terceiros, mas também farão também um incremento do BDI das demais operações, para equilibrar os custos";
	c) "viola o devido processo legal" imputar débito aos jurisdicionados que obedeceram aos deveres e obrigações reconhecidos à época, no presente caso, o questionamento, em essência, "decorre da aplicação a 2004 de uma jurisprudência que foi consolidada nesse Eg. TCU apenas 10 anos depois, o que certamente é inadequado";
	d) somente a partir de 2005, o TCU passou a questionar a possibilidade da aplicação do BDI único, por "considerar que seria mais adequado licitar segregadamente esses tipos de objeto, para viabilizar um BDI mais baixo no que toca à supervisão da instalação de serviços contratados por terceiros", O novel posicionamento significava uma ruptura com a posição anterior que estabelecia a necessidade da incidência linear da taxa obtida para o BDI sobre todos os custos unitários (v.g Acórdão 1542/2003, item 9.2.1, colegiado não informado) ;
	e) o presente contrato foi celebrado antes da mudança de entendimento, assim a imposição a posteriori "de limites ao BDI é uma proposta que não tem sentido econômico", pois "as empresas calcularam os seus custos e suas perspectivas de lucro e definiram uma porcentagem aplicável a todo o valor contratual, para poder cobrir todas as despesas projetadas". Assim, "ao reduzir a base de cálculo do BDI depois da celebração do contrato, esse Eg. TCU reduz a lucratividade da empresa de modo completamente injustificado, causando novamente uma distorção inaceitável: a definição de um valor contratual abaixo do valor de mercado".
Análise:
10.3.	Importante destacar que neste item se trata do Superfaturamento pelo BDI não diferenciado (item A) , no valor de R$ 3.889.736,38. 
10.4.	Entende-se que a condenação combatida pelas razões recursais encontra contornos objetivos. O que se discute é se o fato da aplicação de BDI não diferenciado para alguns itens de custo implica ou não em sobrepreço do contrato.
10.5.	Em primeiro lugar, novamente se afasta as alegações de aplicação de direito retrospectivo. Embora assista razão ao recorrente ao afirmar que o tema somente foi sumulado em 2010, não significa ser indevido o uso da correta exegese a ser dada ao assunto. Nota-se que não houve alteração de texto nas normas ou regras, mas consolidação, por meio da súmula, do direito aplicável. 
10.6.	A pacificação da jurisprudência não significa que a aplicação a casos anteriores ao disposto seja retroação do direito. A retroatividade se caracterizaria se emergisse novo texto legal e se aplicasse a nova regra a casos passados. Não é o que aqui se verifica. A partir do momento em que se verifica a aplicação sistemática de técnica que possibilita a existência de superfaturamento, o que desequilibra a equação em desfavor da Administração Pública, ainda que o entendimento somente se consolide posteriormente, não há retroação, mas há a incidência do direito que deveria desde sempre ter sido aplicado.
10.7.	Dessa forma, a nosso sentir, não há como acatar a tese acerca da aplicação retroativa do direito, conforme alega o recorrente.
10.8.	Em relação à aplicação do BDI, a jurisprudência desta Corte (Súmula/TCU 253) é firme no sentido de que se deve aplicar alíquotas diferenciadas do BDI, verbis: 
Comprovada a inviabilidade técnico-econômica de parcelamento do objeto da licitação, nos termos da legislação em vigor, os itens de fornecimento de materiais e equipamentos de natureza específica que possam ser fornecidos por empresas com especialidades próprias e diversas e que representem percentual significativo do preço global da obra devem apresentar incidência de taxa de Bonificação e Despesas Indiretas - BDI reduzida em relação à taxa aplicável aos demais itens.
10.9.	O Acórdão 7308/2013-TCU-1ªCâmara c/c o Acórdão 720/2008-TCU-Plenário, nos permite bem entender a situação de superfaturamento e a aplicação do BDI diferenciado.  
10.10.	O Acórdão 720/2008-TCU-Plenário (enunciado extraído da jurisprudência consolidada no portal deste Tribunal) , dispôs que somente a partir da análise do caso concreto, pode-se definir adequadamente se o BDI será único ou diferenciado para obras e materiais e equipamentos, evitando-se privilegiar determinada fórmula pré-estabelecida quando da definição da medida mais apropriada a cada situação. 
10.11.	Por sua vez, restou decidido no Acórdão 7308/2013-TCU-1ªCâmara (Enunciado extraído da jurisprudência selecionada do Portal do TCU) , verbis:  
A exigência de BDI reduzido para o fornecimento de materiais e equipamentos, em contratos de obras, é aplicável apenas nas situações em que, comprovada a inviabilidade técnico-econômica de parcelamento do objeto da licitação, as seguintes condições preconizadas pela Súmula TCU 253/2010 estejam atendidas simultaneamente: (i) fornecimento de materiais e equipamentos de natureza específica; (ii) empresas fornecedoras com especialidades próprias e diversas; e (iii) percentual de cada item representativo em relação ao preço global. 
10.12.	Dessa forma, entende-se que nos termos dos precedentes e da jurisprudência pacificada nesta Corte, não há como acatar os argumentos genéricos, aqui entendido como genérico a argumentação sintética e não analítica no sentido da inaplicabilidade acerca do BDI diferenciado. 
10.13.	Ao se examinar o Acórdão 7308/2013-TCU-1ªCâmara c/c o Acórdão 720/2008-TCU-Plenário e com a Súmula/TCU 253 verifica-se que esta Corte admite discutir item a item a aplicação ou inaplicação do BDI diferenciado. Nas razões recursais não foram apresentadas alegações no sentido de se discutir a incidência do BDI diferenciado a cada item, mas tão somente a discussão generalizada sobre a inaplicabilidade do BDI diferenciado, o que afronta a já consolidada jurisprudência desta Corte.
10.14.	Dessa forma, não se enxerga nas razões recursais força suficiente para alteração da já pacificada jurisprudência e, por isto, neste exame recursal, entende-se que não há como propor alteração do decisum condenatório centrado nas alegações trazidas.
11.	Da solidariedade do consórcio construtor.
11.1.	Defende-se, em síntese, que, nos termos da Lei 8.443/92, não há previsão para a imputação de responsabilidade solidária do consórcio construtor. 
11.2.	Argumenta que: 
	a) o artigo 16 da Lei 8.443/92 somente autorizaria a imputação da responsabilidade solidária ao contratado da Administração Pública se ele houvesse  concorrido para o cometimento do dano, assim, a "responsabilidade solidária do Consórcio não depende apenas da fixação de que houve dano ao erário, pois a lei exige a comprovação de que o terceiro contratante 'haja concorrido para o cometimento do dano'".
	b) o exíguo prazo de execução das obras exige incrementos nos custos, assim a escolha administrativa da Infraero de realizar a obra no prazo determinado por ela, cujo valor de execução é majorado não pode servir de fundamento para condenação do consórcio, pois não se pode comparar os valores das obras que necessitam ser realizadas em curto lapso temporal com aquelas que seriam executados no prazo mais adequado;
	c) houve extrapolação da competência desta Corte ao se imputar a responsabilidade solidária ao consórcio, uma vez que não há autorização legal para isto, nem se pode atribuir interpretação ampliativa/extensiva ao disposto no art. 16, da Lei 8.443/92;
d) "não se pode simplesmente condenar solidariamente toda empresa que contrata com a Administração Pública, pelo simples fato de que esse Eg. Tribunal identifica que a atuação do próprio poder público acarretou danos ao erário. A lei permite a condenação dos administradores públicos pela simples identificação do sobrepreço, mas a Lei Orgânica exige explicitamente que a condenação de terceiros contratados seja feita apenas quando existe prova de que os terceiros "concorreram para a prática do dano";
e) a condenação do consórcio, nos termos da lei, exigiria a comprovação da concorrência ao cometimento do ato danoso. Seria "preciso haver alguma comprovação de que ele atuou juntamente com a Infraero, no sentido de definir preços acima do valor de mercado ou de estabelecer algum direcionamento da licitação ou da prática de qualquer irregularidade que o tornasse de alguma forma corresponsável pela fixação de parâmetros inadequados para a licitação";
	f) "é preciso diferenciar claramente a responsabilidade dos agentes públicos da eventual responsabilidade solidária de agentes privados, pois a legislação regula essas responsabilidades de modo diverso";
	g) "a existência de danos ao erário não implica qualquer benefício para a empresa. Vários dos supostos prejuízos apontados foram caracterizados como a utilização de técnicas construtivas desnecessariamente onerosas ou quantitativos reputados desnecessários, e nenhum desses elementos reverte para os contratantes";
	h) a escolha equivocada ou mais onerosa adotada pela Infraero não pode recair sobre o consórcio construtor, assim não haveria qualquer justificativa para a condenação solidária do consórcio construtor por quaisquer irregularidades decorrente da atuação exclusiva da Infraero;
11.3.	Por fim, pede a "anulação da condenação solidária do Consórcio, tendo em vista que não houve minimamente a caracterização da forma como ele teria concorrido para o cometimento do dano".
Análise:
11.4.	O terceiro contratado para execução de obras, nos processos de controle externo submetidos a este Tribunal, pode ser responsabilizado solidariamente nos termos do art. 16, §2º, "b", da Lei 8.443/1992. É o que dispõe o art. 16, §2º, "b", da Lei 8.443/1992. 
Art. 16. As contas serão julgadas:
 (...) 
III - irregulares, quando comprovada qualquer das seguintes ocorrências:
 (...) 
c) dano ao Erário decorrente de ato de gestão ilegítimo ao antieconômico;
d) desfalque ou desvio de dinheiros, bens ou valores públicos.
 (...) 
§ 2° Nas hipóteses do inciso III, alíneas c e d deste artigo, o Tribunal, ao julgar irregulares as contas, fixará a responsabilidade solidária:
 (...) 
b) do terceiro que, como contratante ou parte interessada na prática do mesmo ato, de qualquer modo haja concorrido para o cometimento do dano apurado.
11.5.	A hermenêutica do dispositivo legal foi muito bem exposta no relatório do voto condutor do Acórdão 6101/2013-TCU-Segunda Câmara, o qual permite-se reproduzir e adotar como razões de convicção, pois, a nosso sentir, inexistem reparos:
7.10 A respeito deste dispositivo, aplicado especificamente ao caso sub examine, cumpre tecer alguns comentários e, em seguida, retirar algumas conclusões: 
7.10.1 É importante dizer que a norma se aplica ao caso concreto e se deve atentar para o fato de que trata-se de comando imperativo, e não meramente facultativo, para o TCU. Isto porque o verbo utilizado no dispositivo é "fixará", denotando claramente seu caráter impositivo para esta Corte de Contas. Aliás, não poderia mesmo ser diferente, posto que cabe a esta Casa, por dever de ofício derivado de mandamento constitucional, reprimir toda e qualquer conduta, praticada por quem quer que seja, que cause dano aos cofres públicos federais, a teor do inc. II, do art. 71, da vigente Constituição. Sendo assim, nada mais fez esta Corte, ao citar a empresa, do que cumprir e fazer cumprir a Constituição, bem como sua Lei Orgânica. Por fim, deve-se atentar, especificamente, para a dicção da supramencionada alínea 'b' e observar como a empresa e sua conduta se subsumem, com perfeição, ao tipo ali previsto:
7.10.1.1 A norma fala em "terceiro, como parte interessada na prática do mesmo ato", condição exatamente ostentada pela empresa, que não mantinha qualquer vínculo com a Administração Pública, mas que foi contratada pela Sedurb para executar o Convênio 65/2001 em determinados municípios, mediante o Contrato 10/2002 (cláusula décima quarta, § 1º) , o que evidencia seu interesse na prática do ato. Fala ainda em "de qualquer modo haja concorrido para o cometimento do dano apurado", vê-se que a expressão posta em negrito foi, propositadamente, redigida pelo legislador de maneira que pudesse abarcar o maior número possível de casos, não deixando impune ninguém que cause dano ao erário. Portanto, resta patente que as irregularidades envolvem as empresas executoras e o Sr. Paulo Elcídio Chaves Nogueira, gestor da Sedurb à época. 
7.11 Destaque-se que estes argumentos para não acatar as alegações da Empresa Mape quanto à alegação de incapacidade para constar do polo passivo da presente Tomada de Contas Especial serão utilizados, no mesmo sentido, em relação às demais empresas para as alegações idênticas. 
7.12 Nem mesmo a alegação da empresa de que não tinha ciência dos problemas e complicações do Convênio 65/2001 entre a Funasa e a Sedurb, tem o condão de lhe socorrer. Sobre este ponto, há as esclarecedoras lições desta Casa em recentes decisões a respeito: 
'Para configurar a responsabilidade pela indenização ao erário (pagamento solidário do débito) , basta que o terceiro tenha auferido benefícios a partir da conduta do responsável. Não é necessário demonstrar que esse terceiro tinha ciência da conduta irregular do agente público. Nesse sentido, por exemplo, ver Acórdão 553/2004-TCU-Plenário.'
11.6.	É notório, de acordo com a jurisprudência desta Corte, que basta ao terceiro ter auferido benefício para ser responsabilizado, pois ao obter o benefício concorre ao dano.
11.7.	Dessa forma, se caracterizada a eventual existência de sobrepreço nas obras, por certo que quem auferiu o resultado obteve o benefício indevido, o que provoca o consequente dever de ressarcir.
11.8.	Logo, nos termos dos precedentes desta Corte, a correta interpretação do art. 16 da Lei 8.443/92, sem ampliação do seu sentido, permite a responsabilização solidária daquele que obtiver benefício indevido em detrimento do erário.   
12.	Da ausência de sobrepreço, da conformidade dos preços com a Tabela Pini e da ausência de adequações as peculiaridades da obra.
12.1.	Defende-se, em síntese, no recurso do consórcio construtor a ausência de superfaturamento no Contrato 057-EG/2004/0024. Sustenta-se a tese fundada em três conjuntos de argumentos que serão enumerados:
12.2.	O primeiro conjunto de argumentos refere-se à obediência do valor do contrato aos preços de mercado e de ser ônus do TCU comprovar o superfaturamento. Sintetiza-se as alegações:
	a) a disputa no processo concorrencial deve ser entendida como o valor de mercado da obra e eventual acusação de sobrepreço ou superfaturamento deve ter comprovação rigorosa, uma vez que "o valor de mercado de uma obra aeroportuária é normalmente superior à média, especialmente quando se trata de aeroportos de alto fluxo e com localização central em sua cidade";
	b) não haveria significativas divergências sobre os fatos, mas em relação à metodologia e ao método utilizado para se definir o preço de mercado da obra, dessa forma não haveria presunção de veracidade nas afirmações interpretativas da administração pública;
	c) a imputação de sobrepreço não seria uma afirmação de fato, mas uma qualificação jurídica, logo qualquer sobrepreço imputado pressupõe o ônus probatório da acusação, no caso, do Tribunal de Contas da União;
	d) há equivoco interpretativo desta Corte em relação à presunção de veracidade das suas afirmações, visto que a interpretação dada de que há sobrepreço impossibilita qualquer prova em contrário, pois não há como fazer prova contra o entendimento. Assim, o direito brasileiro não comportaria "presunção de validade de presunções administrativas";
	e) as condenações não decorreram "de uma avaliação dos fatos, mas da escolha de certas metodologias de mensuração de danos, que realizam uma série de presunções. Tais presunções não são afirmações sobre fatos, mas são inferências, são construções interpretativas, e sobre tais interpretações é absurdo invocar a proteção da presunção de validade e legitimidade";
12.3.	O segundo conjunto de argumentos consiste na tese de que o valor de mercado deveria ser obtido utilizando como referência os valores da Tabela Pini e não do Sicro ou Sinapi. Nestes termos argumenta que:
	a) em 2004 não havia primazia dos Sistemas Sicro ou Sinapi, tendo em vista que a diretriz foi consolidada somente em 2010, ano em que se estabeleceu que tais sistemas teriam relativa presunção de veracidade;
	b) não pode ser considerado como dano ao erário os preços fixados, à época da licitação, que seguiam uma métrica tradicional e comumente utilizada no setor brasileiro de construção civil;
	c) em 2004, "a jurisprudência utilizava a TCPO da Pini como parâmetro para a avaliação de sobrepreços (Acórdão 1856/2003-TCU-Plenário) e, inclusive, ainda em 2005, demonstrava preferência pela tabela PINI para obras de construção civil de grande porte" (v.g. Acórdão 554-2005-TCU-Plenário) ;
	d) não devem ser considerados como sobrepreço os preços contratuais que estejam em consonância com os valores obtidos na tabela Pini correspondente. Dessa forma, como os valores definidos no projeto básico da Infraero e os constantes do contrato firmado são compatíveis com a tabela Pini, não há como atribuir sobrepreço ou superfaturamento ao pacto celebrado.
12.4.	O terceiro conjunto de argumentos do consórcio construtor está centrado na ausência de adequação dos preços padrões às peculiaridades da obra. Alega que:
	a)  não foram aplicados, no contrato sob discussão, os ajustes preconizados e reiterados pela jurisprudência desta Corte de Contas aos valores do Sicro e Sinapi de forma a respeitar as especificidades da obra (v.g. Acórdãos 1.616/2006 e 2350/2007, ambos do Plenário) ;
	b) se desconsiderou os motivos pelos quais a Infraero utilizou preferencialmente a tabela Pini, e aduz que "todos os valores pagos eram devidamente justificados pelas peculiaridades da obra aeroportuária, que envolve uma série de gastos que superam o valor de obras similares, por uma série de fatores, especialmente pela (i) especial complexidade de algumas obras e (ii) pelos desafios logísticos de realizar intervenções de construção civil que não comprometam o devido funcionamento dos serviços aeroportuários";
	c) "no Aeroporto de Congonhas, a situação é ainda mais especifica, pois a localização no centro de São Paulo gera uma série de condições peculiares: por exemplo, salários mais altos, limitações de poluição sonora que limitam o trabalho noturno, inexistência de espaços adequados para canteiros de obra, necessidade de adequar os trabalhos com a manutenção das atividades do Aeroporto";
	d) a atividade aeroportuária impôs prazo exíguo, o que acarretou necessidade de contratação e uso de mão de obra mais concentrado, mais intensa e onerosa, o que incrementa os custos diferenciando de outras obras abarcadas nos sistemas de preços referência;
	e) "o prazo diminuto exige uma atuação mais intensiva, exige a alocação de mais máquinas e mão de obra, e tende a gerar uma redução substancial nos índices de eficiência", sendo que a queda de eficiência não pode ser entendida como elemento de superfaturamento, mas decorrência da escolha da administração de dar celeridade;
	f) as peculiaridades foram recorrentemente negadas pelos órgãos de controle (PF e TCU) , contudo admitidas por perito judicial nomeado pelo Juízo da 25ª Vara Cível da Comarca de São Paulo, ao admitir que o "Sicro e o Sinapi não são parâmetros adequados para avaliar uma obra aeroportuária";
	g) de acordo com a perícia judicial, "as tabelas SINAPI e SICRO não são plenamente adequadas, justamente por não considerarem os níveis de segurança, de tecnologia e ritmo de trabalhos exigidos em um aeroporto especialmente em operação";
	h) no caso de Congonhas, os desafios logísticos aparecem "em toda a sua intensidade: o fluxo aeronáutico é tão intenso que pequenas paralisações têm grandes efeitos sistêmicos, o que gera incrementos diretos nos custos, pois é preciso trabalhar nos interstícios, não podendo haver suspensão de atividades em vários locais e é preciso utilizar o trabalho noturno com especial intensidade, além de haver uma necessidade de maiores gastos com o gerenciamento do pessoal"; 
	i) o suposto superfaturamento decorreria, de fato, "dos elementos que são peculiares em uma obra de reforma de um aeroporto de tráfego aéreo intenso" e a "simples incidência de taxas de administração que remuneravam as complexidades técnicas e logísticas das obras licitadas";
Análise
12.5.	Entende-se que os três conjuntos de argumentos comportam uma única análise, pois se inter-relacionam. Ao se analisar o primeiro conjunto de argumentos já se enfrenta parte substancial do segundo e do terceiro conjuntos argumentativos apresentados.
12.6.	Acerca dos preços de referência utilizados nesta Corte de Contas, uma parcela das alegações apresentadas deve ser acatada (necessidade de adaptações das composições dos preços unitários as peculiaridades da obra) e serão utilizadas como referência nesta instrução, pois se mostra consentânea a jurisprudência deste Tribunal.
12.7.	Por outro lado, a nosso sentir, há equívocos em parte dos argumentos apresentados pelo recorrente. Para o deslinde da controvérsia, o primeiro ponto a ser enfrentado refere-se a qual deve ser o parâmetro de referência, Sicro/Sinapi com adaptações ou a Tabela Pini.
12.8.	A utilização do Sistema Nacional de Pesquisa de Custos e Índices da Construção Civil (Sinapi) , mantido pela Caixa Econômica Federal, ou tabelas de referência formalmente aprovadas por órgão ou entidade da administração pública federal, a exemplo do Sistema de Custos de Obras Rodoviárias (Sicro) , do Departamento Nacional de Infraestrutura de Transportes não é somente admitida como imposta pela legislação desde a LDO de 2003.
12.9.	A partir da Lei 10.524/2002 - Lei de Diretrizes Orçamentárias (LDO) do exercício de 2003 - foi determinado, legalmente, o uso do Sinapi como referência oficial de aferição da razoabilidade dos custos das obras públicas executadas com recursos dos orçamentos da União. Dessa forma, em obras custeadas com recursos federais os sistemas (Sinapi e Sicro-2) a partir de 2002 são obrigatórios. 
12.10.	No tocante, especificamente, as obras aeroportuárias, a jurisprudência desta Corte também já se firmou no sentido de que os sistemas de referência aplicados devem ser o Sicro e Sinapi (v.g. Acórdãos 1891/2018 e 1497/2017, ambos do Plenário) .  
12.11.	Nos termos dos julgados acima citados, admite-se a utilização do Sistema Sicro como critério de definição dos preços unitários de referência para a contratação de obras rodoviárias e, com as adequações necessárias, de obras aeroportuárias (não podendo ser descartado, até por uma determinação legal) , antes mesmo de sua incorporação às leis de diretrizes orçamentárias como requisito essencial de aferição da economicidade na contratação de obras públicas.
12.12.	Os julgados deixam assentado, ainda, que os Sistemas Sicro e Sinapi servem como referenciais de preços para obras aeroportuárias, devendo em cada situação, caso necessário, promover os ajustes pertinentes devidamente justificados.
12.13.	Esta Corte de Contas inclusive já determinou à Infraero que se deve observar os preceitos legais das Leis de Diretrizes Orçamentárias de cada ano no que concerne à adoção do SINAPI e do SICRO como referencial de preços para o orçamento das obras a serem contratadas, justificando-se os custos unitários que, em função de condições especiais, ultrapassarem o respectivo referencial adotado, os quais deverão ser aprovados pela autoridade competente, em relatório técnico circunstanciado.
12.14.	Entende-se, portanto, que nas obras e serviços de engenharia custeados com recursos federais, a Administração contratante deve obedecer às disposições das Leis de Diretrizes Orçamentárias da União, em especial no tocante aos preços de referência que deverão ser utilizados.
12.15.	A Tabela Pini até poderia ser utilizada, de forma supletiva e complementar e devidamente justificada. Assim, os precedentes citados pelo recorrente nos quais eventualmente se utilizou os valores da tabela Pini não afastam o uso dos sistemas oficiais de referência, mas acatam o uso da tabela em casos específicos, justificados e nos quais não se poderia utilizar os parâmetros estabelecidos em lei.
12.16.	Esclareça-se que a obrigatoriedade dos sistemas oficiais remonta à Lei 10.524/2002 - Lei de Diretrizes Orçamentárias (LDO) do exercício de 2003 e não a 2010 conforme alegado. Nesse sentido, deve ser aplicado os Sistemas Sicro-Sinapi com as adaptações devidamente justificadas e não a tabela Pini. 
12.17.	Logo, não assiste razão ao recorrente ao requerer que sejam acatados os valores da tabela Pini em sua integralidade, mas há razão ao afirmar que a peculiaridade das obras merece ser examinada.     
12.18.	O afirmado pelo recorrente é reconhecido pelo TCU que admite a possibilidade de se praticar preços unitários acima daqueles parametrizados pelos sistemas de referência. Entretanto, é necessário que tal fato esteja devidamente fundamentado. Nesse sentido são os Acórdãos 150/2013 e 267/2003, ambos do Plenário.
12.19.	Em síntese, não se exige a observação intransigente dos sistemas de referência, a exemplo do Sinapi, pois aceita-se valores de preços unitários superiores aos sistemas, desde que a motivação para os preços esteja erigida sob forte argumento técnico, capaz de comprovar a plausibilidade dos valores apresentados. 
12.20.	Diversos são os precedentes desta Corte no sentido de que eventuais contestações acerca dos valores dispostos no Sinapi, no Sicro e em outros sistemas oficiais de custos utilizados pelo TCU como parâmetro de verificação da economicidade da contratação somente são possíveis de serem aceitas mediante a apresentação de justificativas técnicas adequadas e fundamentadas que demonstrem particularidades da obra que não estejam contempladas naqueles sistemas.
12.21.	Dessa forma, reconhece-se a possibilidade de se praticar preços unitários acima daqueles parametrizados pelos sistemas de referência. Entretanto, é necessário que tal fato esteja devidamente fundamentado. Nesse sentido são os Acórdãos 296/2017, 2056/2015, 150/2013 e 267/2003, todos do Plenário, Acórdão 2654/2015, 2ª Câmara.
12.22.	Entende-se que as eventuais peculiaridades de uma obra, que possam requerer preços superiores aos normais de mercado ou aos referenciais, devem ser justificadas com minúcias e se apresentadas nas razões recursais devem ser enfrentadas, contudo, alegações genéricas não serviriam à desconstituição do acórdão, ante a existência do ônus da impugnação especificada dos fatos previsto no CPC.
12.23.	A realização de adaptações em composições de preços unitários advindas de sistemas oficiais de referência de custos é aceita por esta Corte, mas afastada se vier sem a correspondente demonstração objetiva de sua imprescindibilidade (v.g. Acórdãos 296/2017 e 595/2017, ambos do Plenário) .
12.24.	Nota-se que não se trata de inversão do ônus da prova. A regra para o parâmetro de preço são os sistemas oficiais definidos em lei. Caso se apresente composições de preços unitários com demonstração objetiva da sua necessidade, cabe a esta Corte desconstituir e demonstrar a inadequação do valor. Uma vez desconstituídas as justificativas para o preço, por óbvio que de forma fundamentada, caberia ao jurisdicionado contra-argumentar e demonstrar a aplicabilidade do valor recebido ou pago. Não se enxerga inversão do ônus da prova, mas tão somente do contraditório que será submetido ao julgador. 
12.25.	Assim, entende-se que todos os argumentos em relação às composições de custos específicas devem ser enfrentados. No caso concreto, verifica-se que o recorrente, além das alegações genéricas sobre a aplicação da tabela Pini, já devidamente afastadas, apresenta argumentos específicos em relação à questão do adicional noturno, a impossibilidade de uso de notas fiscais para avaliar valor de mercado e questões relacionadas à mobilização e desmobilização, o que enseja o exame específico que será realizado em itens subsequentes desta instrução. 
12.26.	Ante o exposto e por ser a jurisprudência desta Corte firme no sentido de que os sistemas oficiais, com as adaptações necessárias às peculiaridades das obras, se sobrepõem a Tabela Pini e por se entender não existir nem inversão do ônus da prova, nem presunção de veracidade sobre as interpretações, não há como, sem o exame específico dos argumentos objetivos sobre as composições, até aqui, propor a alteração do decisum condenatório.
13.	Da glosa do adicional noturno
13.1.	Defende-se no recurso a regularidade do pagamento do adicional de 20% do trabalho noturno, indevidamente, imputado como gastos não ocorridos.
13.2.	Argumenta que:
	a) embora se reconheça o uso intensivo do trabalho noturno, tratou-se como regra a exceção prevista na CLT. No caso concreto, não teria ocorrido a situação excepcional que dispensa o pagamento do adicional noturno no caso de revezamento quinzenal ou semanal, pois o regime de revezamento seria incompatível com a necessidade do serviço e implicaria aumento de custos;
	b) inverteu-se de forma inconstitucional o ônus da prova para que se pudesse imputar o débito referente ao adicional de 20% do trabalho noturno. O ônus de demonstrar que houve o revezamento caberia ao TCU e não ao consórcio demonstrar que não ocorreu a situação excepcional;
	c) a acusação imputada não possui presunção de legitimidade, pois se assim fosse haveria uma completa inversão do ônus da prova. Dessa forma, "o consórcio não pode ser condenado pelo fato de que, embora reconhecida a inexistência de provas da irregularidade, o TCU considera que 'no atual estágio processual', seria necessário que o recorrente comprovasse a sua inocência, em uma exigência que afronta gravemente a presunção de inocência".
Análise
13.3.	Entende-se oportuno colacionar o exame das alegações de defesa do consórcio para rememorar o que discutido acerca do adicional noturno (peça 133, p. 17, itens 113 a 119) , verbis:
113. Para o adicional noturno, a defesa alega que os serviços foram devidamente prestados em horário noturno, pois, em sua opinião, seria impossível executar as obras em período diurno. Além disso, questiona o argumento de materialidade inexpressiva apontado pela unidade técnica. 
114. Verifica-se que não foram juntados novos elementos aos autos, mas apenas se contestou a análise realizada em instrução anterior (peça 98, p. 22, parágrafos 70 a 72) .
115. Nesse ponto, convém mencionar o caráter protelatório dos novos elementos carreados aos autos pelo Consórcio, haja vista que, não obstante soubesse da necessidade de juntar elementos comprobatórios de suas afirmativas, considerando que possuía ciência do que havia sido concluído pela unidade técnica, limitou-se a alegar que a prova mais robusta de que os serviços foram realizados em horários noturnos é a impossibilidade de executá-los em período diurno, devido a restrições descritas.
116. Trata-se de mais uma alegação que não está lastreada em elementos de prova robustos. 
117. Acerca da necessidade de juntar elementos comprobatórios de suas alegações, o Acórdão 3.061/2011-TCU-Plenário é claro no sentido de que uma empresa contratada para executar obra pública tem meios de demonstrar in concreto o que foi efetivamente gasto, por meio de notas e livros fiscais, com a apresentação da RAIS, GFIP e com a disponibilização de outros documentos obrigatórios. Percebe-se que, em seus novos elementos, o defendente se absteve de juntar essa documentação, preferindo apresentar ilações in abstrato.
118. Portanto, não foram juntados aos autos elementos que demonstrem, de forma cabal, que o consórcio incorreu efetivamente na alegada despesa. Além disso, esta sequer foi quantificada, a fim de se avaliar possível impacto no sobrepreço. Assim, ante a falta de elementos comprobatórios para a ponderação sobre a razoabilidade da alegação, não se pode acolher o argumento.
119. Dessa forma, mantém-se o entendimento proferido à instrução anterior, de que, no atual estágio processual, considera-se não ser cabível a revisão do dano apurado sem elementos comprobatórios mais robustos. (grifos acrescidos) 
13.4.	Nota-se dos exames desta Corte de Contas que não se considerou a exceção sobre o adicional noturno para imputação do sobrepreço. Dessa forma, ainda que assistisse razão ao recorrente, não haveria impacto no débito imputado.
13.5.	Na peça 93, assim se manifestou esta Corte de Contas, verbis:
70. Com relação à alegação de que o TCU desconsiderou a jurisprudência do TST e do STF sobre o adicional de trabalho noturno, é oportuno esclarecer que o TCU apenas acolheu, na íntegra, manifestação anterior do consórcio quanto a esse ponto, conforme demonstram vários trechos da peça 120 do TC-Processo 005.782/2007-4. Admitiu, inclusive, um acréscimo de 25% no preço de fornecimento do concreto. 
71. Na ocasião, com base no art. 73 da CLT, que prevê o pagamento do adicional de 20% apenas nos casos em que não exista revezamento semanal ou quinzenal, entendeu-se que seria cabível apenas o acréscimo percentual de 14,28% sobre a mão de obra (decorrente do fato da hora noturna ser computada como de 52 minutos e 30 segundos.) .
13.6.	Conforme já afirmado, o TCU não considerou a exceção acerca do adicional noturno para cálculo do débito e conforme demonstra o trecho acima, inclusive, acatou os argumentos da alíquota de 25% para o adicional noturno. 
13.7.	Dessa forma, entende-se que as razões recursais deveriam esclarecer em qual item da composição de custos a exceção do adicional noturno foi aplicada e qual o montante do débito imputado. Como não há qualquer alegação neste sentido, restringindo-se a afirmar de forma genérica a inadequação do uso pelo TCU do adicional noturno, não há como avaliar se assiste ou não razão ao recorrente.
13.8.	Ademais, há evidências expostas nas instruções que fundamentaram o acórdão que o tema adicional noturno não foi considerado para cálculo de sobrepreço nas composições específicas de custos, sendo, inclusive, aceitas as ponderações dos jurisdicionados. Assim, não há razões para alteração do julgado.     
14.	Do uso de notas fiscais como prova de sobrepreço 
14.1.	Defende-se no recurso do consórcio construtor a impossibilidade do uso da nota fiscal de aquisição da ponte de embarque tipo nose loader como prova do valor de mercado do item adquirido.
14.2.	Argumenta que:
	a) de forma diversa dos demais itens, esse sobrepreço não comparado com preço de referência, mas com o valor da nota fiscal, o que se mostra inadequado, pois o valor da nota fiscal é impactado por diversos fatores "que simplesmente não se aplicam à relação contratual estabelecida pela empreitada", tais como "questões contratuais entre o fornecedor e o comprador, que se relacionam tanto com a escala das compras quanto com as estratégias tributárias de ambos os contratantes, que seguem uma dinâmica própria e que nada têm a ver com o contrato de empreitada";
	b) "existem negócios de ocasião, em que a existência de conveniências peculiares permite que ambas as partes fixem um valor abaixo do preço de mercado. Portanto, o valor da nota fiscal não é um indicador adequado para definir o valor de mercado";
	c) "o valor constante da nota fiscal é evidentemente inferior ao valor de mercado e, por isso, as notas fiscais não são instrumentos minimamente hábeis para serem usados como paradigma, o que mostra que a metodologia de fixação do sobrepreço é inconsistente";
	d) em razão de as notas fiscais não refletirem o valor de mercado, caberia ao TCU levantar os valores de mercado, ademais a tese jurídica predominante é a de que não existe vinculação dos custos apresentados na proposta licitatória, assim, a mera indicação de divergência na nota fiscal de aquisição pelo consórcio e o valor cobrado da Administração não é suficiente para condenar por sobrepreço;
	e) "novamente", inverte-se o ônus da prova ao exigir que o contratado comprove o valor de mercado do bem, quando o correto deveria ser a "pesquisa de preços, realizando cotações capazes de indicar o valor de mercado do bem".
Análise
14.3.	Com o devido respeito aos argumentos recursais, entende-se que as razões não merecem prosperar. A inversão do ônus da prova está disciplinada no artigo 373, I e II, do CPC que trouxe idêntico teor ao disciplinado no CPC/73. O ônus da prova incumbe ao autor, quanto ao fato constitutivo de seu direito, e ao réu, quanto à existência de fato impeditivo, modificativo ou extintivo do direito do autor.
14.4.	De acordo Fredie Didier Jr., Paula Sarno Braga e Rafael Alexandria de Oliveira (in: Curso de direito processual civil: teoria da prova, direito probatório, ações probatórias, decisão, precedente, coisa julgada e antecipação dos efeitos da tutela. v.2. 10ª ed. Salvador: Ed. Jus Podivm, 2015. pág. 106) , ônus é o encargo cuja inobservância pode colocar o sujeito numa situação de desvantagem, é o encargo que se atribui a um sujeito para demonstrar determinadas alegações de fato.
14.5.	O ônus da prova milita em desfavor daquele que alega, mas não demonstra o fato. É importante ter em mente que não é somente o sujeito processual que invoca que tem a obrigação de demonstrar o fato. 
14.6.	No sistema processual estabelecido pelo CPC até mesmo o juiz pode determinar a produção de prova para que se alcance o fato ocorrido, é o que dispõe o art. 370, do CPC, verbis:  
Art. 370. Caberá ao juiz, de ofício ou a requerimento da parte, determinar as provas necessárias ao julgamento do mérito.
14.7.	Novamente, aproveita-se das lições de Fredie Didier Jr., Paula Sarno Braga e Rafael Alexandria de Oliveira (in: Curso de direito processual civil: teoria da prova, direito probatório, ações probatórias, decisão, precedente, coisa julgada e antecipação dos efeitos da tutela. v.2. 10ª ed. Salvador: Ed. Jus Podivm, 2015. pág. 90) , verbis:
Não se pode esquecer que, embora não seja finalidade do processo revelar a verdade, constitui imposição ética buscá-la, a fim de que a decisão seja a mais justa possível. As regras de ônus da prova têm aplicação subsidiária: esgotadas as atividades probatórias - inclusive, se for o caso, a oficial-, aí sim elas terão lugar.
14.8.	Nota-se que a produção de prova para o juízo está alinhada a outro princípio processual, bastante destacado pelo NCPC, o princípio da cooperação, insculpido no art. 6º, verbis:
Art. 6º: Todos os sujeitos do processo devem cooperar entre si para que se obtenha, em tempo razoável, decisão de mérito justa e efetiva
14.9.	Não é difícil perceber que ônus da prova e sua inversão disciplinados pelo código de processo tem por objetivo a distribuição do encargo à parte que tem melhor condições técnicas ou facilidade na sua produção.
14.10.	Examinado o ônus da prova cumulativamente com o princípio da cooperação no âmbito desta Corte não se verifica razão as alegações dos recorrentes pelo que se passa a expor.
14.11.	O art. 369 do CPC dispõe, verbis:  
Art. 369. As partes têm o direito de empregar todos os meios legais, bem como os moralmente legítimos, ainda que não especificados neste Código, para provar a verdade dos fatos em que se funda o pedido ou a defesa e influir eficazmente na convicção do juiz.
14.12.	No caso concreto, é importante mencionar que, de fato, em relação à ponte de embarque tipo nose loader não houve comparação com valor paradigma constante dos sistemas oficiais de referência e tal cotejamento não foi realizado porque trata-se de objeto singular, diferenciado, que não é adquirido de forma ordinária pela Administração Pública. Dessa forma, nada mais natural de que se utilize de outros meios lícitos para a obtenção do valor de mercado praticado.
14.13.	De forma lícita, o TCU teve acesso a nota e utilizou o preço constante do documento fiscal e identificou o valor de mercado praticado para a ponte de embarque tipo nose loader. De plano, não se verifica qualquer inconsistência ou ilicitude no método adotado para a obtenção da prova e do valor de mercado. 
14.14.	Alega o recorrente que o método utilizado não é adequado para expressar o valor de mercado e que deveria o TCU pesquisar no mercado os valores da ponte de embarque tipo nose loader e se não o fez não há como dizer que há sobrepreço.
14.15.	Ao se dizer que o consórcio não propôs outra forma para cálculo do valor de mercado do item, o que se quer dizer é que o recorrente não utilizou e nem colacionou aos autos outra metodologia acompanhada das provas que sustentariam o afirmado. Não se trata de inverter o ônus da prova, mas de distribuição do ônus de demonstrar o fato. Foi demonstrado por meio de determinado meio lícito o valor de mercado e não foi confrontado, com documentos ou outro meio de prova, qual seria de fato o valor do item (ponte de embarque nose loader) .
14.16.	Esta Corte propôs a apuração do preço do item por meio lícito e demonstrou o provável valor de mercado, qual seja, o uso da nota fiscal correspondente àquela ponte de embarque nose loader. O recorrente quer que se adote outro meio para avaliar, mas não faz prova do fato, qual seja, o valor de mercado da ponte de embarque nose loader. Ora, se restou provado (prova lícita) por determinado método o valor de mercado do item, não há inversão do ônus da prova. O ônus de desconstruir, inclusive demonstrando qual seria o valor adequado, e de mostrar a adequação de metodologia diversa seria de quem alega o fato impeditivo ou modificativo. Dessa forma, caberia ao recorrente, sem que houvesse inversão do ônus da prova, demonstrar que o valor de mercado da ponte de embarque nose loader não seria aquele constante da própria nota fiscal.
14.17.	Percebe-se que em nome da verdade material, da lealdade contratual e de forma a demonstrar a boa-fé das recorrentes, poderiam as empresas, atuantes nas reformas de ampliações de aeroportos, colacionar aos autos documentos, ainda que emitidos em datas subsequentes à licitação sob exame, que demonstrassem a real estrutura de custo para a aquisição do equipamento. Não se está a transferir o ônus da prova, mas a chamar a parte para ajudar na elucidação do fato, qual seja, qual é o valor real da ponte de embarque nose loader.
14.18.	A cooperação entre jurisdicionado e o TCU estaria em perfeita consonância com os princípios do sistema processual estabelecido pelo CPC. Trata-se de valorização do princípio do contraditório e da busca da verdade material. Logo, o dever de cooperação, instituído pelo novo código, por certo que não tem por fim a colaboração entre as próprias partes, mas sim entre estas e o juízo. No âmbito desta Corte significaria a colaboração do jurisdicionado com esta Corte para de fato verificar qual o valor de mercado do item.
14.19.	Não se percebeu a firme vontade de colaboração do consórcio, pois conforme já dito, o recorrente ou mesmo as empresas do consórcio bem poderiam colacionar notas fiscais de fornecedores do item adquiridos para outras obras. Ao não colacionar tis documentos, sujeita-se a ter o meio lícito e válido encontrado por este Tribunal para demonstrar o sobrepreço.    
14.20.	Assim, como o recorrente, de fato, não trouxe aos autos prova contrária à existente (valor de mercado da nota fiscal) não há como acatar seus argumentos.
15.	Da mobilização e da desmobilização 
15.1.	Defende-se que a composição de custos disponibilizada pelo consórcio construtor para o item 02.06.100 (terceiro na lista do §12, peça 98) apresentou uma discriminação minuciosa dos valores de mobilização e desmobilização, tanto de bens como de pessoal, inclusive com as previsões do número de viagens necessárias para concretizar essa parte do contrato.
15.2.	Argumenta que:
	a) a composição foi rejeitada porque a PF considerou que tais elementos não eram desnecessários nem superfaturados, mas por entender que essa movimentação seria dispensável caso o Consórcio optasse por contratar mão de obra local, sem discutir minimamente a viabilidade dessa proposta;
	b) a comparação dos serviços para a obra aeroportuária com os custos de mobilização/desmobilização para obras rodoviárias do DNER, realizada pela PF, se mostra completamente inadequada, também se mostrou arbitrário e indevido o custo de desmobilização definido pela PF, utilizado pela Dersa para o que se denominou obras de grande porte;
	c) a PF utilizou o custo de desmobilização de equipamentos (e não de pessoal) de uma obra de R$ 5.000.000,00 e não de quase R$ 200.000.000,00 e depois multiplicou por 2 chegando a um valor percentual completamente arbitrário de 0,25% do valor original do contrato;
15.3.	Por fim, conclui que por se tratar de metodologia inepta a condenação não merece prosperar.  
Análise
15.4.	Ao se examinar a Tabela 1 (peça 98, p. 6) , verifica-se que foi calculado o valor de R$ 5.186.546,05 de superfaturamento para o item 02.06.100 (terceiro na lista do §12 da peça 98) .
15.5.	Por sua vez o §12 da instrução (peça 98, p.6) deixa expresso que, verbis:
12. Desse valor, R$ 55,2 milhões decorrem do exame de aproximadamente 77% dos serviços contratados, realizado tanto por auditores deste Tribunal quanto por peritos criminais do Departamento de Polícia Federal, em que foram observados tanto preços acima dos referenciais como serviços não executados. O demonstrativo dessa parcela de superfaturamento, extraído do voto condutor do Acórdão 1240/2012-TCU-Plenário, onde constam os preços contratados e os preços de referência adotados pelos auditores deste Tribunal e/ou pelos peritos do DPF, encontra-se nas tabelas seguintes: 
15.6.	O Acórdão 1240/2012-TCU-Plenário, citado, consta do TC Processo 005.782/2007-4 (peças 152-154) . No voto restou registrado, verbis:
10. Outro preço considerado expressivo por aqueles peritos foi o de mobilização/desmobilização de mão de obra e equipamentos, R$ 5,5 milhões, aproximadamente 5,1% dos custos diretos da obra. Ponderaram que nas obras do Aeroporto Santos Dumont (RJ) , muito semelhante à presente, este serviço foi estimado em aproximadamente R$ 1,17 milhões, e que na primeira fase de Congonhas, executado pela OAS, esse valor chegou a R$ 218,7 mil. Consideraram, então, como aplicável ao caso sob foco os parâmetros adotados pelo DERSA para obras de grande porte, acima de R$ 5 milhões, chegando ao valor de R$ 764.228,33, ressaltando que "que essas considerações superestimam exageradamente o preço da mobilização e desmobilização e não devem ser utilizadas para fins de orçamentação de novas obras e servem apenas ao propósito de comprovar a prática de superfaturamento por preços elevados.".
15.7.	Após compulsar os autos, verifica-se que na peça 120, p.3, do TC Processo 005.782/2007-4 discutiu-se especificamente o item 02.06.100. 
15.8.	É importante mencionar que na peça 120, p.3, do TC Processo 005.782/2007-4 ("ANÁLISE DE PREÇOS E QUANTIDADES DO CONTRATO 057-EG/2004/0024") registrou-se que o Consórcio apresentou composição de preço unitário (peça 57, p. 15, do TC Processo 005.782/2007-4) constituída por quatro verbas (mobilização e desmobilização de equipamentos, mobilização e desmobilização de pessoal) , identificadas na composição auxiliar (peça 61, p.47-50, do TC Processo 005.782/2007-4) .
15.9.	Em relação a este item, entende-se assistir razão ao recorrente, pois observa-se que não houve utilização de qualquer composição de preço unitário de sistema de referência oficial com as adaptações necessárias, nos termos definidos pela pacífica jurisprudência desta Corte e discutida especificamente no item 10 desta instrução.
15.10.	Em que pese haver considerações sobre a inadequabilidade da composição apresentada pelo Consórcio, em nenhum momento foi definida a composição adequada, questionou-se os dados apresentados pelo Consórcio nos seguintes termos, verbis:
23. Primeiramente, cabe destacar que a origem dos números de viagens estabelecidos na composição auxiliar não foi demonstrada, ou seja, não se pode aferir o levantamento de cada um desses itens, como por exemplo, cento e oitenta e cinco viagens de "auto transportável pesado" e cento e cinquenta e cinco viagens de "caminhão de mudança". 
24. Importante salientar ainda, especificamente em relação à mobilização e desmobilização de mão de obra, que os números de viagens de caminhão de mudança (155) , bem como os de transporte aéreo (92 viagens) e de transporte terrestre (603 viagens) , apresentam-se elevados ao considerar que a obra é localizada na cidade de São Paulo, onde há oferta de mão de obra para a construção civil.
25. Ante o exposto, a composição principal e a correspondente auxiliar, apresentadas para justificar a verba contratada no valor de R$ 5.549.987,78, não serão acatadas.
15.11.	E a partir daí apurou-se o preço referência (R$ 363.441,73) da seguinte forma (peça 120, p.3, do TC Processo 005.782/2007-4) , verbis: 
29. Consideraram, por fim, os dados da tabela apresentada pelo DERSA (Departamento de Estrada de Rodagem do Estado de São Paulo) , a qual informa que o custo de desmobilização de uma obra de grande porte (acima de R$ 5 milhões) é de 0,125%. Diante disso, assumiram serem iguais os custos de mobilização e desmobilização, justificando que "o custo para levar deve ser igual ao de levar embora". Adotaram, então, de forma conservadora, o percentual de 0,25% sobre o valor original do contrato (reduzido da parcela de mobilização/desmobilização) , chegando-se ao total de R$ 363.441,73.
15.12.	Após determinar o preço de referência, conforme descrito acima, subtraiu-se do valor do item do contrato (R$ 5.549.987,78) e encontrou-se o superfaturamento de R$ 5.186.546,05.
15.13.	No presente caso o que de fato se fez foi adotar critério utilizado pela perícia da polícia federal e atribuir o superfaturamento, mas não se determinou qual seria a composição de custo adequada para o item. Nota-se que a tabela do DERSA (Departamento de Estrada de Rodagem do Estado de São Paulo) define um percentual sobre o total da obra sem definir a composição, o que não é o critério usual e aceito pelos precedentes deste tribunal. 
15.14.	Ainda que possa causar estranheza os números apresentados pelo Consórcio na composição peça 61, p.47-50, do TC Processo 005.782/2007-4 haveria que se apurar o que seria o correto, a exemplo da verificação do diário de obras, requisição de notas fiscais que demonstrassem as viagens e outros meios lícitos, e não utilizar critério inusual que não demonstra o fato (custo do item de mobilização e desmobilização) . 
15.15.	Corrobora, ainda, a inadequação do critério utilizado a própria transcrição da conclusão da perícia da Polícia Federal contida no exame que comparou com os custos do item para o aeroporto de Santos Dumont (peça 120, p.4) , verbis: 
 (...) 
A título ilustrativo para o contrato TC Processo 009.571/2006-0 (Santos Dumont) está sendo estimado o valor de aproximadamente R$1.171.062,25 para obra muito semelhante a de Congonhas (terminal de passageiros e sistema de pátio e pista) , com mesma data-base, na já conservadora estimativa de deslocamento de aproximadamente 100 caminhões de 10 m³ com equipamentos e passagens áreas TAM para equipe de engenheiros, consultores e coordenadores, tudo vindo de São Paulo. E para não restar dúvida, o valor estimado pelos Peritos é superior a mobilização e desmobilização de Congonhas Fase I (R$218.700,00 a preços de data de reajustamento de abril de 2002) , sendo essa a primeira instalação da construtora OAS no aeroporto numa sequência de pelo menos 3 grandes contratos.
15.16.	Veja que se no aeroporto Santos Dumont o valor correspondeu à R$ 1.171.062,25, por que em Congonhas seria de R$ 363.441,73? Não se está a dizer nesta instrução que o valor de R$ 5.549.987,78 para o item 02.06.100 (Mobilização e desmobilização) é adequado ou inadequado, mas que não foi demonstrado qual seria o valor adequado em conformidade com os precedentes desta Corte. Dessa forma, se não se demonstra a composição de preço unitário adequada para o item e diz que o Consórcio, embora tenha apresentado a sua composição, não provou a sua adequação, de fato, inverte-se o ônus da prova de forma inadequada.  
15.17.	 Milita, ainda a favor do recorrente, a existência à época dos fatos da INSTRUÇÃO DE SERVIÇO DG/DNIT 01/2004, de 26 de Maio de 2004 (peça 216 obtida no endereço eletrônico :http://www.dnit.gov.br/instrucoes-normativas/instrucoes-de-servicos/instrucoes-de-servico-por-ano/2004/is_dg-no-01-de-26-de-maio-de-2004.pdf - Acesso em 7/8/2019) que dispõe ser de 2,66% o percentual para "cobrir despesas com mobilização e desmobilização de equipamentos" (peça 216, p. 11) e não 0,25% conforme utilizado no acórdão recorrido.
15.18.	Conforme já discutido nesta instrução e utilizado para afastar os argumentos do recorrente no sentido da aplicação da Tabela Pini, entende-se que a composição de custo específica apresentada deveria ter sido enfrentada e demonstrada a sua inaplicabilidade, bem como qual seria a composição adequada àquela obra específica, tendo como marco o valor definido na INSTRUÇÃO DE SERVIÇO DG/DNIT 01/2004, de 26 de Maio de 2004, por ser o critério usualmente definido e utilizado no TCU. 
15.19.	Não foi o que ocorreu em relação a este item, pois da mesma forma que não cabe ao Consórcio alegações genéricas sobre a aplicação da tabela Pini, devidamente afastadas nesta instrução, não pode se condenar utilizando alegação genérica e arbitrando o uso de determinado índice de determinado sistema de referência que não é usual nesta Corte sem especificar e detalhar toda a composição para o serviço.
15.20.	Ante o exposto, entende-se que não restou demonstrado por meio do uso de sistemas oficiais de referência com as adaptações às peculiaridades da obra de qual seria a composição de preço unitária para o item 02.06.100, não se mostrando, portanto, consentânea a jurisprudência desta Corte a forma como se definiu o superfaturamento para tal item.
15.21.	Logo, o ideal seria o retorno dos autos à unidade técnica de origem para a determinação do preço de referência correto. Contudo, nesta etapa recursal tal providência encontra óbices processuais, pois não se está a visualizar nulidade para o retorno ao Relator a quo, o que, no entanto, não impede que, uma vez expurgada tal parcela do débito, os autos sejam remetidos ao Relator a quo, para que adote as providências que entender cabíveis para a correta apuração do débito em discussão.
15.22.	Embora não se acate como adequado, nem como inadequado o valor de R$ 5.549.987,78 para o item 02.06.100 (Mobilização e desmobilização) , não restou demonstrado, nos termos dos precedentes desta Corte, qual seria o valor de referência adequado para o serviço, assim, não subsiste fundamento para a manutenção do débito em relação ao item.
15.23.	Dessa forma, para que não exista atraso decisório em relação às demais questões discutidas e por se tratar de montante relevante,  propõe-se, caso se julgue adequado, apartar dos presentes autos os documentos acerca do superfaturamento em relação ao item 02.06.100 (Mobilização e desmobilização) e encaminhe a unidade técnica de origem para que instaure nova TCE específica determinando a composição de preço unitária para o mencionado item e a eventual existência de sobrepreço, por meio do uso de sistemas oficiais de referência com as adaptações às peculiaridades da obra.    
16.	Da aplicação do Sinapi Aeroportuário 
16.1.	Defende-se, nas razões complementares ao recurso, a singularidade das obras aeroportuárias, a aplicação do Sistema denominado Sinapi Aeroportuário e a utilização do fator de eficiência E = 0,41 definido no sistema.
16.2.	Em relação à singularidade das obras aeroportuárias e suas diferenças em relação às obras rodoviárias, alega a existência das seguintes peculiaridades:
	a) controles de acessos às áreas restritas do Aeroporto;
	b) controles de horários para execução dos serviços;
	c) restrição de velocidade de tráfego dos diversos equipamentos, observando o limite máximo de 20 km/h dentro do sítio aeroportuário, bem como a obrigatoriedade da utilização de veículo batedor para segurança nos deslocamentos; 
	d) dificuldades no recebimento de suprimentos em função do volume de tráfego nas vias de acesso e horários permitidos ao Aeroporto situado no centro da cidade de São Paulo, bem como o transporte de materiais para bota-fora;
	e) as velocidades médias praticadas/permitidas em cada tipo de acesso e para cada tipo de veículo, inclusive os transportadores de materiais provenientes de jazidas, concreteiras ou asfalto, fora e dentro do sítio aeroportuário são diferentes; 
	f) regime de execução diferenciado, por exemplo, para serviços de demolição, terraplenagem e fresagem evitando a suspensão de partículas no ar; 
	g) serviços realizados de forma descontínua em função das paralisações e cuidados necessários com o Aeroporto em operação;
	h) diversas mobilizações e desmobilizações de equipamentos nas frentes de serviços por questões de segurança em função da operação do Aeroporto;
	i) limpeza permanente devido à operação do Aeroporto; Trabalhos realizados obrigatoriamente em jornadas extras e períodos noturnos;
	j) salários de pessoal atrelado ao Sindicato da Construção Pesada, que são mais elevados que os salários da construção civil;
	k) índices pluviométricos na região das obras; refazimento de serviços em função dos índices pluviométricos; 
	l) para cada tipo de serviço (terraplenagem, pavimentação, drenagem, etc.) , as horas trabalháveis mensalmente, considerando, além da pluviosidade, o tipo e características do material a ser trabalhado;
	m) apresentam necessidade de detalhamento aprofundado, para o seu planejamento;
	n) os processos construtivos adequados são conhecidos, mas permanentemente expostos a contingências e/ou mudanças por inovações tecnológicas; 
	o) são obras geralmente contratadas, a partir do Projeto Básico e de informações técnicas, com características preliminares ou a serem definidas; 
	p) apresentam grau de definição a ser alcançado pela realização (pós contratação) de estudos, levantamentos técnicos e Projeto Executivo, com consequências para o risco do construtor, para a exposição a contingências e para o processo de formação do preço, na fase de contratação; 
	q) pode-se esperar distorção, entre o preço contratado e o preço final, quando os preços são formados a partir do Projeto Básico e informações preliminares; 
	r) são obras que exigem definições contratuais, sobre obrigações e responsabilidades do construtor, e que necessitam de instrumentos de gestão e conciliação entre as partes, frente às contingências.
16.3.	No que concerne à aplicação do Sinapi Aeroportuário e, especificamente, do fator de eficiência, argumenta que:
	a) em atendimento "às recomendações do TCU, no caso de obras aeroportuárias, a INFRAERO  e a CEF  - Caixa Econômica Federal reconhecem as inúmeras contingências existentes na execução dessas obras e viabilizaram a elaboração de composições específicas para o segmento denominado de SINAPI Aeroportuário";
	b) conforme informado pela Infraero, em janeiro de 2013, iniciou-se a criação e a implantação do Sistema e que etapa importante já teria sido concluída que consistia na "aferição das composições unitárias e elaboração dos Cadernos de Encargos baseados em pesquisa de campo (coleta de dados em diversos aeroportos do Brasil) , estudo bibliográfico, pesquisa de manuais técnicos e de informações junto à fabricantes". Acrescenta, ainda, informações provenientes da estatal que "O trabalho visou o dimensionamento da produtividade da mão de obra, consumo de materiais e eficiência de equipamentos para a execução de cada um dos serviços estudados";
	c) ainda de acordo com a estatal, a "aferição foi realizada pela Fundação Casimiro Montenegro Filho - FCMF, vinculada ao Instituto Tecnológico de Aeronáutica/ITA e acompanhada pela Caixa Econômica Federal";
	d) o Sinapi Aeroportuário encontrou Fatores de eficiência diversos dos fatores de eficiência do Sicro-2 e do Sinapi, exatamente, em razão das peculiaridades das obras aeroportuárias, pois nas composições elaboradas pela "Fundação Casimiro Montenegro Filho - FCMF para o SINAPI Aeroportuário se observa que o Fator de Eficiência aferido em campo varia entre E= 0,41 a E= 0,73 (...) , sem influência dos índices pluviométricos",
	e) acrescenta que "o Fator de Eficiência ou Rendimento para obras aeroportuárias de 0,73 foi determinado com base em observações de campo para jornada de trabalho de oito horas e realização de serviços sem restrição operacional e o Fator de Eficiência para obras aeroportuárias de 0,41 foi determinado com base em observações de campo para "janela" de trabalho de 5 horas com restrição operacional;
	f) por sua vez, as "composições do sistema referencial SICRO-2/DNIT para obras rodoviárias, utilizadas nas análises da Unidade Técnica, considera o Fator de Eficiência E=0,83 para os serviços de construção rodoviária e E=0,75 para obras de restauração rodoviária". Dessa forma, as análises desta Corte ao utilizar nas composições de serviços, "o Fator de Eficiência E=0,83 ou, no máximo, E=0,75 adotado no SICRO/DNIT, efetivamente, não está considerando peculiaridades e contingências das obras aeroportuárias". Exemplifica as divergências ao citar o serviço de "Escavação de solos" - Tabelas 2.1.14 a 2.1.2, no qual "a produção das equipes mecânicas são muito diferentes entre obras aeroportuárias (49 m³ - E=0,73) e obras rodoviárias (173 m³ - E=0,75  ou 192 m³ - E=0,83) para serviços de restauração e construção, respectivamente". Explica que as diferenças ocorrem  "não somente pela diferença no Fator de Eficiência, mas porque os tempos de ciclo dos equipamentos e, a depender da composição da equipe mecânica, as velocidades de transporte também são distintas para os tipos de obras consideradas";
g) devido a "operação do aeroporto, muitos serviços foram necessariamente executados no período noturno compreendido entre 24:00h e 5:00h. Portanto, o Fator de Eficiência a ser utilizado nas composições de preços, segundo as aferições realizadas em campo pelo ITA é de E=0,41";
h) "nas obras de reforma e ampliação do Aeroporto de Congonhas, em operação, todos os serviços executados possuem restrição operacional devido às contingências descritas anteriormente, demonstrando a real necessidade de ajustes importantes e significativos nos coeficientes de consumo das composições de preços das tabelas de custo padrão utilizadas como referência, seja SICRO/DNIT, SINAPI/CEF ou TCPO/PINI, como restou demonstrado nas pesquisas de campo efetuadas pelo ITA, pelo Laudo do perito judicial e especialista em Infraestrutura Aeronáutica - Eng. Marcos André Silva Costa (peça 221, p. 74-109)  e pelo Parecer técnico da PINI, entre outros documentos acostados ao processo";
i) o perito judicial e especialista em lnfraestrutura Aeronáutica - Eng. Marcos André Silva Costa, designado pelo Juiz de Direito da 25ª Vara Cível da Comarca de São Paulo, do processo judicial (Processo 00265551-16.2009.4.03.6100) , sobre o Aeroporto de Congonhas, concluiu no mesmo sentido defendido pelo recorrente acerca da grande distinção das obras aeroportuárias em relação às obras rodoviárias, acrescentando a necessidade de respeito aos: (i) parâmetros técnicos preconizados para pela Associação Brasileira de Normas Técnicas (ABNT) ; (ii) padrões regidos pela Diretoria de Engenharia da Aeronáutica (DIRENG) do Comando da Aeronáutica (COMAER) preconizado em diversas Normas (1CA INSTRUÇÃO DO COMANDO DA AERONÁUTICA, NSCA NORMA DE SERVIÇO DO COMADO DA AERONÁUTICA) ; (iii) padrões regidos pela Agência Nacional de Aviação Civil (ANAC) , como descritos no RBAC REGULAMENTO BRASILEIRO DA AVIAÇÃO CIVIL 154 - Projetos de Aeródromos e que todas as Normas, Instruções e Regulamentos são baseados por Acordo Internacional em Normas Internacionais elaboradas pela Organização Internacional de Aviação Civil (ICAO) .
Análise:
16.4.	Extrai-se que o recorrente requer a utilização dos fatores de eficiência do Sinapi Aeroportuário para todos os serviços das obras do aeroporto de Congonhas, o que implicaria novo cálculo de todo o superfaturamento imputado ao consórcio vencedor. 
16.5.	Em razão de a discussão sobre a aplicação das Composições Analíticas de Preços Unitários (CAPUs) , desenvolvidas no âmbito do Projeto Sinapi Aeroportuário, aparentemente, ter se mostrado inédita nesta Corte, embora as tratativas acerca da implantação do mencionado sistema não fossem recentes, entendeu-se oportuno remeter os autos a unidade técnica especializada desta Corte de Contas, a fim de que fossem analisadas as alegações de ordem técnica do recorrente.
16.6.	Ato contínuo, a Ministra-Relatora (peça 229) acolheu a proposta da Serur e determinou a remessa dos autos à SeinfraRodoviaAviação, para avaliação, em especial, dos quesitos formulados, verbis:
a) no débito imputado pelo Acórdão 2010/2018-TCU-Plenário (peça 154) , há serviços cujas Composições Analíticas de Preços Unitários (CAPUs) , desenvolvidas pela Fundação Casimiro de Montenegro Filho/ITA constam do Sinapi Aeroportuário, já disponível à Infraero? Quais seriam? 
b) caso existam, as Composições Analíticas de Preços Unitários (CAPUs) , desenvolvidas pela Fundação Casimiro de Montenegro Filho/ITA, no âmbito do Sinapi Aeroportuário podem ser validadas por esta Corte como adequadas para refletir a realidade das obras de reforma e ampliação do terminal de passageiros e da pista auxiliar do Aeroporto de Congonhas/SP ou merecem reparos que as descredenciam para utilização no presente processo? 
c) em razão das análises decorrentes das questões anteriores, na eventualidade de se mostrarem necessárias alterações nos cálculos apontados no Acórdão 2010/2018-TCU-Plenário, remanesce superfaturamento no presente processo? Nessa hipótese, quais os valores totais de superfaturamento remanescente?
d) outras considerações pertinentes, como por exemplo relacionadas à perda de precisão do referencial mais específico quando retroagido à data-base do contrato em análise.
16.7.	Após as pertinentes diligências, a unidade técnica especializada se manifestou conforme os pareceres constantes às peças 251 a 253. 
16.8.	A unidade técnica, de forma conclusiva, registrou que (peça 251, p. 12-14) , verbis: 
40. O valor do débito desses serviços calculado pelo Acórdão 2010/2018-TCU-Plenário foi R$ 39.291.658,86, ante a R$ 41.694.478,50 com a adoção das composições do Sinapi Aeroportuário e fazendo as adaptações descritas anteriormente. Assim, essa substituição das composições resultou em um acréscimo de R$ 2.402.819,64 no débito anteriormente calculado, valores para a data base de julho/2004, não se demonstrando vantajoso para os responsáveis.
 (...) 
CONCLUSÃO 
48. A presente instrução teve como objetivo responder aos seguintes quesitos formulados pela Ministra Relatora em seu despacho (peça 229) :
 (...) 
49. Em relação ao item "a", a tabela 1 desta instrução destaca em negrito e em realce na cor cinza os serviços que constam no Sinapi Aeroportuário. 
50. Acerca do item "b", foram efetuados ajustes nas composições de forma a comparar com os preços contratados à época. Para tanto, adotou-se os custos horários dos equipamentos do Sicro e implementou-se as modificações nas composições tal qual realizado por ocasião do cálculo do débito imputado pelo Acórdão 2010/2018-TCU-Plenário.
51. Sobre o item "c", efetuando os ajustes mencionados nositens 17 a 39, obteve-se o sobrepreço de R$ 41.694.478,50 para os serviços analisados isoladamente. O valor do sobrepreço calculado originalmente foi de R$ 39.291.658,86, o que representa um acréscimo no sobrepreço de R$ 2.402.819,64 (valores de julho/2004) .
52. Por fim, quanto ao item "d", considera-se que não foi prejudicada a análise com adoção do novo referencial.
16.9.	Observa-se que a unidade técnica especializada concluiu que a utilização do Sinapi-Aeroportuário não resultaria em débito inferior ao encontrado no acórdão recorrido. 
16.10.	Por se entender que o pedido formulado pela Ministra-Relatora assemelha-se ao pedido de perícia ao perito pelo juízo, não cabe a esta unidade técnica imiscuir-se nos cálculos realizados e, portanto, adota-se o parecer do especialista (SeinfraRodoviaAviação) para o encaminhamento dos presentes autos.
16.11.	Em razão de ter a unidade técnica especializada concluído que a adoção do Sinapi-Aeroportuário se mostra mais gravosa ao recorrente não procedem os argumentos recursais no sentido de redução ou exclusão do débito apontado.    
17.	Do efeito das chuvas e dos índices pluviométricos 
17.1.	Defende-se que a forma proposta para aferição dos índices pluviométricos no Acórdão 2010/2018-TCU-Plenário se mostra equivocada, uma vez que "a formação dos preços dos serviços das empresas licitantes é realizada por ocasião da Licitação e não no decorrer da obra, ou seja, não há como se aferir as ocorrências e eventualmente rever preços de serviços após a licitação".
17.2.	Argumenta que:
	a) na licitação, para a formação de seus preços, "as empresas proponentes necessitam incorporar aos custos a parcela de improdutividade das equipes mecânicas devido às chuvas e como não é possível se prever o futuro, são utilizados dados históricos da pluviometria da região das obras, conforme metodologia, por exemplo, apresentada no livro 'Manual Prático de Escavação, Terraplenagem e Escavação de Rocha'";
	b) "a realização de obras e serviços de engenharia são diretamente afetados pela meteorologia, sendo a intensidade e o índice pluviométrico das chuvas na região das obras o fator determinante na redução do fator de eficiência das equipes mecânicas", o TCU utiliza "como referência as tabelas de custo padrão do SICRO/DNIT e SINAPI/CEF, que não contemplam a improdutividade devido aos índices pluviométricos" e disponham a necessidade de incorporação de tais índices de improdutividade nas composições dos preços unitários, ademais, conforme já abordado, o efeito das condições climáticas deve ser considerado na fase de orçamento;
	c) na "revisão do Manual de Custos de lnfraestrutura de Transportes do DNIT - 2017, dada à importância de se considerar a influência negativa das chuvas na execução dos serviços, foi introduzida a metodologia para cálculo do Fator de Influência de Chuvas - FIC, nos seguintes termos:
Em face de sua natureza essencialmente linear, o conhecimento das condições climáticas regionais constitui fator fundamental para o planejamento de uma obra de infraestrutura de transportes. Por meio do tratamento da série histórica de centenas de estações pluviométricas do país, o SICRO propõe a utilização de um Fator de Influência de Chuvas - FIC a ser aplicado sobre o custo unitário de execução dos serviços que sofram influência das chuvas em sua produção.
	d) o uso do fator de eficiência de 0,75 e não 0,83 e a aplicação do Fator de Influência das Chuvas - FIC se mostra adequado e em conformidade com os estudos de campo realizados por fundação vinculada ao ITA, a metodologia utilizada pelo consórcio para o cálculo (fator de eficiência considerando o FIC) pelo consórcio tem fundamento na literatura especializada (in: Manual Prático de Escavação. Terraplenagem e Escavação de Rochas" eng. Hélio de Souza Ricardo e eng. Guilherme Catalani - 3ª Edição, Editora PINI Ltda., pg. 136) , sendo necessário a realização de ajustes "em todas as composições de preços unitários das tabelas de custo padrão quando utilizadas como referência para obras aeroportuárias".
Análise:
17.3.	Acerca do uso dos índices pluviométricos a questão não é inédita nesta Corte, o recente Acórdão 1929/2019-TCU-Plenário deixou registrado o entendimento vigente. Assim, registrou-se no voto condutor, verbis:  
Restou demonstrado que os manuais de custos de obras rodoviárias não permitem alteração dos fatores de eficiência devido às paralisações causadas por chuvas, pois nesses períodos, incluindo as horas subsequentes, em que não há condições de trabalho, os equipamentos ficam parados. Não há produção, não há eficiência produtiva.
Ademais, o Tribunal, mediante os Acórdãos 2.061/2006, 1.537/2010 e 1.637/2016, todos do Plenário, concluiu que o impacto das chuvas no custo unitário dos serviços, em função do aumento da mão-de-obra improdutiva é ínfimo e que não devem ser aplicados ao Sicro fatores redutores de produtividade, devido às chuvas, quando não contrabalançados por outros fatores que o sistema não considera e contribuiriam para a diminuição dos preços, como fator de barganha e fator de escala para compra dos insumos, valor residual subestimado no cálculo das depreciações dos equipamentos e produtividades ultrapassadas.
17.4.	Também no Acórdão 173/2019-TCU-Plenário decidiu esta Corte com base no voto condutor que se transcreve:
22. Ao enfrentar idêntico argumento no âmbito do TC Processo 014.361/2015-9, que trata da apuração do superfaturamento no lote 2 da Ferrovia Norte-Sul, que também estava a cargo da Constran, teci as seguintes considerações no voto condutor do Acórdão 2.751/2018-Plenário (grifos acrescidos) :
 (...) 
72. A empresa também pretende incorporar às referências o fator de chuvas criado pelo novo Sicro, que recentemente substituiu o Sistema Sicro-2. Creio que este Tribunal ainda se debruçará sobre a pertinência das adequações realizadas pelo Dnit em seu referencial de custos. Reconheço que o novel sistema pode ter trazido aprimoramentos em relação ao sistema anterior, mas a questão do impacto das chuvas nos orçamentos ainda deve ser vista com cautela. Ao relatar o Acórdão 1.637/2016-Plenário, exarei as seguintes considerações sobre o tema:
"78. Recentemente, no âmbito do Acórdão 2.514/2015-Plenário, de minha relatoria, o TCU acolheu a tese de que não é aceitável a inclusão do "fator chuva" nos orçamentos de obras rodoviárias, pois a precipitação de chuvas ordinárias não repercute de modo significativo sobre os custos dos empreendimentos, além de ser contrabalanceada por fatores não considerados pelo Sicro na formação do preço de referência, como fator de barganha, economia de escala, valor residual subestimado no cálculo das depreciações dos equipamentos, produtividades ultrapassadas, entre outros. Na ocasião, assinalei que "desde a prolação do Acórdão 2.061/2006-Plenário, em 8/11/2006, o Tribunal passou a rejeitar a inclusão do 'fator chuva' nos orçamentos de obras rodoviárias". Esse entendimento baseou-se no fato de que a mera ocorrência de chuvas ordinárias não deveria repercutir sobre os custos consignados no Sicro, "porque a influência das precipitações seria pouca sobre o total contratado e seria contrabalançada por outros fatores não considerados pelo sistema orçamentário (fator de barganha e fator de escala para compra dos insumos, valor residual subestimado no cálculo das depreciações dos equipamentos, produtividades ultrapassadas, etc.) ".
 (...) 
79. Ainda que fosse admitida a incidência de tal fator, seu cálculo não deveria jamais ocorrer segundo a metodologia propugnada pela empreiteira, que acabou sendo acolhida pelo Acórdão 1.329/2009-Plenário, pois as chuvas não podem repercutir no fator de eficiência e, consequentemente, na produtividade das equipes mecânicas. As precipitações causam aumento apenas dos custos improdutivos dos equipamentos em virtude os períodos ociosos."
17.5.	Nota-se que tanto os precedentes citados, como outros julgados desta Corte (Acórdãos 1929/2019, 2.061/2006, 1.537/2010 e 1.637/2016, todos do Plenário) , não admitem a aplicação de fatores redutores de eficiência, exclusivamente decorrente do impacto de chuvas ordinárias.
17.6.	Dessa forma, como as razões complementares ao recurso não identificaram exatamente em quais serviços constantes do débito e como o efeito das chuvas afetariam o item e ainda considerando o entendimento prevalecente desta Corte, não há como acatar os argumentos apresentados.
18.	Dos custos horários de equipamentos
18.1.	Defende-se no recurso que "a metodologia utilizada pelo Dnit no sistema Sicro-2 (2003) para o cálculo dos custos horários de equipamentos é frontalmente contrária às boas práticas da engenharia, aviltando os reais valores desses custos".
18.2.	Argumenta especificamente que:
	a) "no sistema SICRO2 a parcela do custo referente aos Juros do Capital ou Custo de Oportunidade do Capital empregado na aquisição do equipamento não é considerada na composição dos custos horários", divergindo da metodologia descrita "nas literaturas técnicas e softwares disponíveis no mercado e cujos procedimentos também são utilizados rotineiramente pelas empresas Construtoras, inclusive pelas empresas que formaram o Consórcio";
	b) "não se pode admitir que a parcela referente à margem de lucro seja responsável pela remuneração do custo do capital investido na aquisição de equipamento de construção, uma vez que o Custo de Oportunidade do Capital é parte integrante do cálculo do custo direto do equipamento";
	c) A metodologia adotada pelo sistema SICRO2 para o cálculo dos custos horários improdutivos dos equipamentos é frontalmente contrária a todos os procedimentos de cálculo recomendados nas literaturas técnicas (Manuais de produção das empresas fabricantes Caterpillar; Komatsu; Fiat-Hitachi, Livro TCPO - Tabelas de Composições de Preços para Orçamentos, Editora Pini Ltda.; Livro Orçamento e Custos na Construção Civil - eng. Salvador E. Giammusso, Editora Pini Ltda.; Livro Caderno de Encargos - Terraplenagem Vol. I Terraplenagem - eng. Chaim Mudrik, Editora Edgard Blucher Ltda.; Livro Como Preparar Orçamentos de Obras - eng. Aldo Dorea Mattos, Editora Pini Ltda., Livro Manual Prático de Escavação - eng. Hélio de Souza Ricardo e Guilherme Catalani, Editora Pini Ltda., Software Volare/Pini, Software ConstruOffice, entre outros) , uma vez que o Sicro-2 considera que "custo horário improdutivo é igual ao custo horário da mão de obra" desconsiderando completamente o custo de propriedade dos equipamentos (depreciação e juros) ;
	d) "a depreciação não se relaciona apenas com o desgaste, podendo ser definida como a diminuição do valor contábil do ativo". Nesse sentido, ainda que o equipamento esteja parado sem que  sofra desgaste, "deprecia-se naturalmente, pela idade, obsolescência, oxidação, etc.", não sendo difícil "perceber que um equipamento novo que foi adquirido e mobilizado para realizar determinada obra que, por motivos alheios à vontade da empresa, teve sua execução postergada por 1 (um) ano, não possui o mesmo valor de mercado de quando foi comprado, não obstante ainda não tenha sido utilizado";
	e) na revisão do Manual de Custos de lnfraestrutura de Transportes do DNIT - 2017 (Manual de Custos Rodoviários DNIT - Metodologia e Conceitos 2003, página 7) houve alteração na Metodologia de Cálculo do Custo Horário dos Equipamentos (item 3.7) , verbis:
Em consonância à revisão do SINAPI e às discussões do Comitê de Estudo Especial da ABNT responsável pela elaboração da norma técnica de orçamentos e formação de preços de obras públicas, o SICRO apresenta nova metodologia de cálculo do custo horário dos equipamentos. As principais inovações desta metodologia referem-se à revisão dos parâmetros de vida útil e de valor residual dos equipamentos e a inclusão de parcela de oportunidade do capital no custo horário produtivo e dos custos de propriedade no custo horário improdutivo dos equipamentos. 
4.2.3. Tempo Produtivo e Tempo Improdutivo Em consequência desses conceitos, o custo horário produtivo consiste no somatório de todas as parcelas envolvidas com a operação dos equipamentos, a saber: custo de propriedade, de manutenção e de operação. Já o custo horário improdutivo é constituído, além do custo da mão de obra, por parcelas referentes à depreciação do equipamento e à remuneração do capital.
Análise:
18.3.	Novamente, as razões complementares não apontam quais seriam os serviços impactados pelo suposto equívoco no cálculo dos custos horários de equipamentos.
18.4.	De toda forma, não há como concordar com a tese exposta pelo recorrente. 
18.5.	No relatório do Acórdão 2224/2019-TCU-Plenário, bem se definiu como o Manual do Sicro-2 tratou o custo de oportunidade, verbis:
127. De acordo com esse manual, tem-se a definição do custo de oportunidade de capital, qual seja:
'Dentre os diferentes itens tradicionais que compõem a estrutura de custos de construção encontram-se os juros sobre o capital imobilizado para o desenvolvimento da atividade. Eles representam o custo, incorrido pelo empresário, pelo fato de aplicar, num negócio específico, seu capital próprio ou o capital captado de terceiros. No que diz respeito aos juros relativos ao capital aplicado em equipamentos, existem duas alternativas de imputação. Tradicionalmente, eles são imputados diretamente no cálculo do custo horário do equipamento. Outra forma de fazê-lo, seria computar seu valor agregado ao resultado da operação global, ou seja, remetê-los ao LDI. Embora a forma tradicional de cálculo apresente algumas vantagens, dentre as quais a principal é a maneira simples como se efetua seu cálculo, optou-se a, daqui por diante, por incluir essa parcela de custo no LDI, ou seja, a margem de lucro prevista é que deve remunerar o custo do capital investido em equipamento de construção.'
18.6.	Observa-se que a forma definida no Sicro-2 previa a remuneração do custo de oportunidade do capital no BDI. Não há que se falar, portanto, em acrescentar o "custo de oportunidade do capital" aos custos de produção, pois, à época dos fatos, por previsão legal, (aplicabilidade dos sistemas de referência às obras contratadas pela Administração Pública Federal) o valor das obras não previa a inclusão do custo de oportunidade do capital nos custos diretos dos serviços, mas a ser abarcado pelo BDI.
18.7.	Entende-se que o disposto já seria suficiente para afastar os argumentos constantes do parecer técnico, qual seja, in casu, a plena aplicação do Sicro-2 com a consequente remuneração do custo de oportunidade do capital inserto no BDI. 
18.8.	A nosso sentir, não se trata de incorreção do sistema de custeio, mas de decisão gerencial do órgão contratante. O Dnit não deve e não pode se vincular a literaturas elaboradas por engenheiros de custos que atuam, geralmente, no mercado e a serviço das empresas contratadas, tampouco se balizar em parâmetros de softwares desenvolvidos para o uso e no interesse das empresas que serão contratadas pela autarquia federal. 
18.9.	Há, sim, que estudar tais parâmetros e desenvolver o seu sistema de custos que melhor atenda o interesse público e que seja capaz de viabilizar as obras com lucro legítimo para as contratadas, mas isentos de custos indevidos que venha a superfaturar obras públicas. Neste ponto há divergência sobre como alocar o custo de oportunidade do capital.
18.10.	Não é incomum encontrar o termo "custo de oportunidade" nos livros pertinentes a atividades específicas de empresas que atuam no mercado, em especial na literatura referente à administração financeira e nos de contabilidade financeira e gerencial, bem como nos de contabilidade de custos. Também é comum verificar que a contabilidade, entendida como "a ciência que estuda, interpreta e registra os fenômenos que afetam o patrimônio de uma entidade", (https://www.fea.usp.br/contabilidade-e-atuaria/graduacao/o-que-e-contabilidade) , pode ser segregada em contabilidade financeira e gerencial, as quais utilizam as informações contábeis e se destinam a públicos diferentes, logo, cada uma possui a sua peculiaridade.
18.11.	Não é objetivo deste trabalho esmiuçar a diferença entre contabilidade gerencial e financeira, mas tão somente esclarecer que a depender do público alvo pode-se ou não adotar determinado critério de alocação do custo.
18.12.	Destaca-se entre as características da contabilidade gerencial não ser limitada pelas regras da contabilidade financeira. Dessa forma, a contabilidade gerencial tem como propósito servir aos gestores das empresas para tomada de decisão. Ao contrário da contabilidade financeira, não possui regras e convenções específicas, não se submete, por exemplo, as disposições do Imposto de Renda sobre a Pessoa Jurídica - IRPJ. Por sua vez, a Contabilidade Financeira é rígida, tem regras e convenções para registro de operações nos seus livros de contas.     
18.13.	Vê-se, portanto, que a alocação do custo de oportunidade depende do objetivo a que se propõe o fornecimento da informação contábil; se o objetivo é fornecer informações para a tomada de decisão pela empresa é razoável que seus gestores trabalhem com suas planilhas internas de modo a computar o custo de oportunidade. Por outro lado, se o foco for o da autarquia contratante e, conforme bem trouxe o Sicro-2, não deve a entidade inserir nos custos de serviços o "custo de oportunidade do capital". Perceba-se que, a rigor, caso se trate de custo nem mesmo incidiria o imposto de renda sobre tal fração.  
18.14.	A avaliação sobre a renúncia a outra oportunidade mais rentável há que ser feita pela empresa a ser contratada e não fazer parte da composição dos custos de serviços da obra a ser executada. 
18.15.	Dessa forma, entende-se não assistir razão ao recorrente que requer a inserção do custo de oportunidade do capital para o cálculo dos custos horários de equipamentos, ao invés de considerá-lo no BDI. 
18.16.	No tocante ao argumento relacionado a revisão do Manual de Custos de lnfraestrutura de Transportes do DNIT - 2017 que trouxe alteração na Metodologia de Cálculo do Custo Horário dos Equipamentos, socorre-se do já discutido no Acórdão 1.194/2018-TCU-Plenário, reproduzido abaixo, e também adotado no Acórdão 173/2019-TCU-Plenário, verbis:
 51. Em conclusão, os referenciais do controle devem ser condizentes com aqueles existentes no período em que ocorreram os fatos objeto do controle. Assim não cabe o uso de novas referências, tal como o Novo Sicro, fazendo-o retroagir a situações anteriores, em que outras referências, como o Sicro-2 e, eventualmente, o Sinctran, balizavam os orçamentos elaborados para contratação de obras públicas. Não fosse assim, haveria a oportunidade para que custos anteriormente não previstos nos sistemas referenciais, mas que eram de conhecimento do particular e, de alguma forma, compensados em suas propostas, viessem a ser admitidos como custo adicional em razão de o novo sistema de referência vir a explicitá-los, beneficiando indevidamente o particular.
52. Vale lembrar que o Dnit, em sua publicação Informativo Sicro 1/2017, fez constar a seguinte ressalva quanto a utilização de diferentes sistemas, como o Novo Sicro e o Sicro-2, para a elaboração de orçamentos:
'É imprescindível destacar que os novos orçamentos a serem elaborados, a partir da divulgação do mês-base de janeiro de 2017, não devem utilizar, sob nenhuma circunstância, composições de custos e parâmetros de sistemas diferentes, ou seja, Sicro 2 ou novo Sicro, sob risco de ocorrência de graves distorções em função dos tratamentos diferenciados dados aos custos diretos e indiretos nos referidos sistemas.' (grifei) 
53. Assim, da mesma forma que não deve haver a utilização simultânea de diferentes sistemas de custos para a preparação de orçamentos, entendo que também não deve haver utilização simultânea desses sistemas para efeito de controle, sob risco de se incorrer nas graves distorções mencionadas.
54. Ademais, querer rever a metodologia então existente, como propõe a unidade técnica, cria um precedente de grande repercussão no controle exercido por este Tribunal. Por um lado, ensejaria que a mesma revisão fosse realizada em todos os processos em andamento que envolvem a apuração de sobrepreços calculados com base nos custos referenciais do Sicro-2 ou do Sinctran; por outro, daria aso para que, nas tomadas de contas especiais já julgadas em que foram imputados débitos decorrentes de superfaturamentos com referência naqueles sistemas, fossem interpostos recursos de revisão pleiteando a reanálise em confronto com o Novo Sicro. Se fosse o caso de se rever uma injustiça, não haveria como o Tribunal se furtar a encarar essa tarefa. Penso não haver, entretanto, fundamentos para essa revisão, ante os motivos que alinhei acima.
55. Por essas razões deixo de acolher a redução no valor do sobrepreço, calculada com base no Novo Sicro."
74. Assim, não tenho dúvidas de que, em face da proximidade temporal, a utilização do Sicro-2 com data mais próxima da data-base do contrato é a referência mais escorreita, por ser o critério que se presta melhor a avaliar o aspecto subjetivo das condutas dos responsáveis, visto que o exame que se exigiria de um agente público seria a comparação dos preços orçados com os vigentes em sistemas referenciais contemporâneos da contratação.
18.17.	O trecho do voto condutor Acórdão 1.194/2018-TCU-Plenário, reproduzido acima, em boa medida sintetiza o entendimento desta Corte e serve como fundamento para a rejeição do argumento de defesa apresentados pelo Consórcio no presente feito relacionado ao uso do Novo Sicro. 
19.	Da mão de obra alocada nas obras do aeroporto
19.1.	Defende-se no recurso que "nas obras do Aeroporto de Congonhas, os salários de pessoal estão atrelados ao Sindicato da Indústria da Construção Pesada, que são mais elevados que os salários da construção civil" e que em relação à mão de obra o Acórdão 2010/2018-TCU-Plenário teria admitido a aplicação dos valores, contudo afirma que ao consultar a peça 124 do TC 005.782/2007-não conseguiu "identificar no processo todas as composições de preços referenciais recalculadas com os valores salariais corretos, para a imputação do suposto débito".
19.2.	Dessa forma, requer que "todas as composições de preços unitários referenciais do SINAPI utilizadas nas análises da Unidade Técnica do TCU precisam ser ajustadas com salários regidos pelo Sindicato da Indústria da Construção Pesada do Estado de São Paulo, observando que nas análises do DPF esses ajustes não foram realizados, acarretando valores de mão de obra inferiores aos praticados nas obras do Aeroporto". 
Análise:
19.3.	Discute-se nas razões recursais que as composições dos preços unitários referenciais deveriam ser ajustadas com salários regidos pelo Sindicato da Indústria da Construção Pesada do Estado de São Paulo e que esta Corte de Contas acatou tais argumentos, conforme reconhecido por ele mesmo, contudo não se verifica nos argumentos em qual (is) item (ns) do débito tal fato não teria sido observado.
19.4.	Não há como, portanto, examinar qual seria a inadequação do débito imputado uma vez que o recorrente reconhece a aceitação de seus argumentos pelo TCU e não aponta em qual ponto estaria a suposta incorreção da condenação.
19.5.	Vale lembrar requisito recursal que embora não expresso na Lei Orgânica deste Tribunal, encontra-se disciplinado na Lei 13.105/2015 (Código de Processo Civil - CPC) , aplicável de forma subsidiaria nesta Corte.
19.6.	Dispõe a Lei 13.105/2015 (art. 341) , ainda na fase inicial, que cabe ao responsável o ônus de produzir defesa especificada, sob pena de presumirem-se verdadeiras as alegações de fato não impugnadas. 
19.7.	Eventual defesa genérica apresentada produz efeitos semelhantes ao da revelia (art. 344) , excetua-se, apenas, desta presunção de veracidade as situações descritas no art. 345 do CPC. Neste sentido já decidiu esta Corte de Contas (v.g Acórdão 3890/2017 - TCU - Primeira Câmara) . 
19.8.	Não difere a obrigação do agora recorrente, anteriormente responsável, em impugnar de forma específica a decisão proferida por esta Corte. Entende-se que, mutatis mutandis, é plenamente adequado observar nesta Corte de Contas a disciplina do art. 1.010, II e III, do NCPC, verbis:
Art. 1.010.  A apelação, interposta por petição dirigida ao juízo de primeiro grau, conterá:
 (...) 
II - a exposição do fato e do direito;
III - as razões do pedido de reforma ou de decretação de nulidade;
19.9.	Logo, a impugnação do julgado, sob pena de inépcia, deve trazer os fundamentos de fato e direito, a narração dos fatos deve ser inteligível, a fim de enquadrar os fundamentos jurídicos ao menos em tese, e não de forma insuficiente, vaga e abstrata. 
19.10.	Nesse sentido, ainda na vigência do antigo CPC, já decidiu o STJ, a exemplo do REsp 1.320.527-RS
PROCESSUAL CIVIL. RECURSO ESPECIAL. AÇÃO REVISIONAL. APELAÇÃO. FUNDAMENTOS DA SENTENÇA NÃO IMPUGNADOS. INÉPCIA.
 (...) 
- A petição de apelo tece alegações demasiado genéricas, sem demonstrar qualquer equívoco na sentença, seguidas de mera afirmação de que o apelante "se reporta" aos termos da petição inicial.
- É inepta a apelação quando o recorrente deixa de demonstrar os fundamentos de fato e de direito que impunham a reforma pleiteada ou de impugnar, ainda que em tese, os argumentos da sentença.
- Recurso especial não provido
19.11.	Dessa forma, em sede de recurso de reconsideração, a impugnação de fato e direito deve ser especificada e a exposição individualizada dos eventos tidos por irregulares pelo Tribunal. Há que se ter impugnação direta aos fundamentos de fato e direito do acórdão.
19.12.	Em outras palavras, os recursos no TCU devem impugnar os fundamentos (fatos e direito) da decisão recorrida, trazendo as razões pelas quais entende o recorrente que a mesma merece ser reformada, sob pena de inépcia da peça recursal e não se ter o que examinar.
19.13.	Dessa forma, entende-se que as razões recursais deveriam esclarecer em quais itens que compuseram o débito os salários de pessoal atrelados ao Sindicato da Indústria da Construção Pesada não foram aplicados. Como não há menção neste sentido, não há como avaliar se houve inadequação do débito encontrado e, portanto, por este argumento, não há que se reformar o acórdão recorrido.
20.	Da mão de obra de encarregados e cabos de turma
20.1.	Defende-se no recurso o que as categorias profissionais de "Encarregado" e "Cabo-de-turma/Feitor", a exemplo  das composições de custo padrão do sistema do Sicro-2, estão, na estrutura do consórcio, alocadas na produção (custo direto) e não no BDI, e que "portanto, tais categorias não podem ser glosadas dos serviços e devem compor as composições de preços unitários dos serviços, conforme a estrutura organizacional que possibilitou o Consórcio se sair vencedor do certame pelo menor preço global".
Análise:
20.2.	De maneira semelhante ao observado na discussão sobre os salários de pessoal atrelados ao Sindicato da Indústria da Construção Pesada não se verifica nos argumentos em qual (is) item (ns) haveria incorreção na imputação do débito.
20.3.	O recorrente não aponta qual serviço teria desconsiderado de forma indevida o fato ("Encarregado" e "Cabo-de-turma/Feitor" como custo direto) , não sendo, portanto, possível examinar qual seria a inadequação do débito imputado.
20.4.	Nesse sentido, tal como exposto no item precedente, e considerando inexistir a impugnação especificada do fato a que faz alusão o CPC (art. 341 c/c 1010, III) , não há como avaliar se houve inadequação do débito encontrado e, portanto, por este argumento, não há que se reformar o acórdão recorrido.
21.	Do adicional noturno
21.1.	Defende-se no recurso "a inclusão do Adicional Noturno de 20% em todos os salários das categorias profissionais cujos serviços foram realizados em período noturno".
21.2.	Argumenta que:
a) "é praxe das empresas fornecedoras de concreto e CBUQ, que inclusive se reflete em cláusula contratual, o pagamento de sobretaxa que varia entre 20% e 30% sobre o valor base do fornecimento de concreto e CBUQ, para todos os carregamentos ocorridos após as 18h, tendo em vista os custos adicionais incorridos em horário não comercial, suplementar à jornada diária", ou seja "o Consórcio efetivamente pagou este adicional de preços às empresas fornecedoras dos serviços, fato este que não tem qualquer relação com o pagamento de adicional noturno devido aos funcionários da produção para trabalhos realizados no turno da noite";
b) "a necessidade da execução desses serviços exclusivamente em período noturno, inclusive, impedia o revezamento semanal ou quinzenal, acarretando, portanto, o pagamento com acréscimo de 20% de adicional noturno, conforme previsto no art. 73 da CLT";
c) "independentemente de esses serviços utilizarem mão de obra pouco intensiva segundo a Unidade Técnica, no caso da execução do CBUQ, o mesmo é relevante, pois comparece em quarto lugar na Curva ABC";
d) "a prova mais robusta de que tais serviços foram realizados em horário noturno é a própria planilha de medições e pagamentos, bem como os diários de obra, documentos atestados e aprovados pela Fiscalização".
Análise:
21.3.	Sobre a forma geral como o recorrente requisitou o incremento do adicional noturno ratifica-se o exame já realizado na peça 228 p. 24-25, itens 11.3 a 11.8. Por oportuno se permite reproduzir a conclusão, verbis:  
11.6. Conforme já afirmado, o TCU não considerou a exceção acerca do adicional noturno para cálculo do débito e conforme demonstra o trecho acima, inclusive, acatou os argumentos da alíquota de 25% para o adicional noturno.
11.7. Dessa forma, entende-se que as razões recursais deveriam esclarecer em qual item da composição de custos a exceção do adicional noturno foi aplicada e qual o montante do débito imputado. Como não há qualquer alegação neste sentido, restringindo-se a afirmar de forma genérica a inadequação do uso pelo TCU do adicional noturno. 
11.8. Ademais, há evidências expostas nas instruções que fundamentaram o acórdão que o tema adicional noturno não foi considerado para cálculo de sobrepreço nas composições específicas de custos, sendo, inclusive, aceitas as ponderações dos jurisdicionados. Assim, não há razões para alteração do julgado.
21.4.	Assim, na mesma linha defendida, entende-se não haver razões para alteração do julgado. Com relação a afirmação específica do impacto do adicional noturno na execução do CBUQ e do "pagamento de sobretaxa que varia entre 20% e 30% sobre o valor base do fornecimento de concreto e CBUQ, para todos os carregamentos ocorridos após as 18h, tendo em vista os custos adicionais incorridos em horário não comercial, suplementar à jornada diária", custos, supostamente a maior, pagos pelo Consórcio efetivamente às empresas fornecedoras dos serviços em razão de adicional noturno, vale dizer que bastaria ao consórcio apresentar as notas fiscais de pagamento feitos às empresas fornecedoras para demonstrar que de fato não haveria superfaturamento em relação ao fornecimento e, desse modo, comprovar que os preços praticados foram compatíveis com os preços de mercado. 
21.5.	Registra-se que o recorrente não juntou nenhuma comprovação do valor exato que pagou aos fornecedores e que poderiam demonstrar a inexistência do sobrepreço imputado. Dessa forma, tal como já invocado nesta instrução e ainda em linha com o defendido na peça 228, não se verificou a firme disposição do consórcio em cooperar com esta Corte de Contas na busca da verdade material. 
21.6.	Ante o exposto, rejeita-se os argumentos do recorrente relacionados ao incremento do adicional noturno na execução do CBUQ. 
22.	Da discussão do BDI  
22.1.	Defende-se no recurso a adequação da taxa de BDI de 35% e que não deveria ser aplicada a adoção da taxa de BDI diferenciado.
22.2.	Argumenta ainda que "a taxa de Administração Local contratual de 8,34% também não pode ser considerada excessiva uma vez que no Acórdão 2622/2013 - Plenário, para obras de rodovias e ferrovias, o percentual sugerido varia entre 6,99% (médio) e 10,68% (3° quartil) e para obras de construção de edifícios, varia entre 6,23% (médio) e 8,87% (3° quartil) . No Acórdão não há referências para obras Aeroportuárias".
Análise:
22.3.	Entende-se que os exames acerca do BDI contidos na peça 218, p. 10-17 exaurem a discussão sobre o tema.
22.4.	Nota-se que na peça 218 discutiu-se a alteração do equilíbrio econômico-financeiro do contrato e a exclusão dos valores do BDI das alíquotas do IRPJ e CSLL e o superfaturamento do BDI não diferenciado.
22.5.	Em relação à alteração do equilíbrio econômico-financeiro do contrato e a exclusão dos valores do BDI das alíquotas do IRPJ e CSLL acatou-se os argumentos do recorrente e identificou-se que ao excluir do débito os valores referentes a estes tributos a taxa do BDI foi exatamente de 35%, o que é agora tratado como devido pelos argumentos novos colacionados. Vê-se, portanto, que, a exceção do superfaturamento do BDI não diferenciado, não subsiste controvérsia e aplicada a taxa de BDI de 35%.
22.6.	No tocante ao superfaturamento do BDI não diferenciado, ratifica-se o exame da peça 218, p.15-17 que concluiu no sentido de que a jurisprudência desta Corte é firme no sentido de se exigir a aplicação do BDI diferenciado para o fornecimento de materiais e equipamentos, em contratos de obras, admitindo-se a discussão sobre a inaplicabilidade a cada item específico, o que não se verificou nas razões recursais, devendo, portanto, prevalecer o decidido no acórdão recorrido.
22.7.	Dessa forma, entende-se que a discussão realizada (218, p.15-17) exaure a questão novamente posta pelo recorrente.   
23.	Dos Critérios de Medição e Pagamento 
23.1.	Defende-se, em síntese, a glosa indevida de determinados insumos e serviços auxiliares necessários à completa execução e remuneração do serviço principal nas composições referenciais de preços unitários.   
23.2.	De forma específica argumenta que:
	a)  há "necessidade de serviços de carga, descarga e transporte de insumos diversos não previstos em itens específicos da planilha contratual, por exemplo, blocos de concreto, entre o canteiro de obras e o local de aplicação, conforme consta no processo (peça 87) , pelos seguintes motivos:
	a.1) "restrições impostas pela segurança aeroportuária, que não permitia o estoque de insumos junto às frentes de serviço, o transporte dos mesmos em quantidades pré-definidas era um procedimento obrigatório entre os locais dos estoques ou centrais de fabricação dos insumos/serviços (almoxarifado central, central de armação, central de forma, estoque de agregados) até o local de manuseio, aplicação e execução dos serviços";
	a.2) "logística de implantação do canteiro, que se situava dentro do sítio aeroportuário, porém, com entrada e saída pela Avenida Bandeirantes, o trajeto compreendia a saída dos caminhões carregados do canteiro, utilizando as avenidas no entorno do aeroporto, cujo tráfego intenso na região também prejudicava a operação, ocorrendo ainda parada obrigatória nas guaritas de entrada do sítio aeroportuário para vistoria e liberação dos veículos até o local de execução dos serviços com a descarga dos insumos oriundos das centrais de fabricação e/ou estoques";
	Assim, "devido às contingências de canteiro, os serviços auxiliares de carga, descarga e transporte desses insumos e serviços precisam ser alocados na produção em função das quantidades definidas para a execução do serviço principal, por exemplo, Alvenaria de Blocos de Concreto, e não poderiam ser previstos na administração local da obra";
	b) "nas composições de preços para execução dos serviços de Alvenarias, Revestimentos e Pinturas, há a necessidade de remunerar a montagem, desmontagem e utilização dos andaimes, uma vez que o Critério de Medição e Pagamento do serviço assim determina e evidentemente o insumo é parte integrante do serviço principal", cita os itens 04.01.100 Paredes e 04.01.500 Revestimentos. Dessa forma, resta claro que o item 'andaimes' deve ser considerado nas composições de preços unitários - produção e não na administração local da obra.
	A seguir justifica a necessidade do uso de andaimes nos seguintes termos, verbis:
Com relação ao parágrafo 433 acima, deve-se observar que até 1,50m de altura, de fato, não há necessidade da utilização de andaimes, porém, os serviços de alvenaria com blocos de concreto referem-se a Alvenarias Estruturais, considerando pé direito bastante elevado, necessitando dessa forma, a utilização de andaimes. Da mesma forma, ocorre com os serviços de revestimentos e pinturas, conforme está definido no Critério de Medição e Pagamento. Portanto, tais serviços não estão alocados na administração local da obra.
Análise:
23.3.	De forma geral, percebe-se que o recorrente questiona a metodologia utilizada por esta Corte que consistiu no uso do Sicro-2 com adaptações às peculiaridades da obra, metodologia esta já exaustivamente tratada nesta instrução e na peça 228.
23.4.	Uma vez mais, não se verifica a impugnação especificada, pelo parecerista contratado pelo consórcio. Exceção deve ser feita aos serviços principais, quais sejam: (a) 04.01.100 Paredes e (b) 04.01.500 Revestimentos.
23.5.	Nota-se que o recorrente afirma que há itens específicos (a exemplo de serviços de carga, descarga e transporte de insumos diversos) não previstos na planilha contratual. Após exemplificar o transporte dos blocos de concreto, entre o canteiro de obras e o local de aplicação, o recorrente não identifica exatamente qual o serviço constante do débito que deveria ter tal transporte considerado e qual o valor a ser acrescentado à composição analítica de preço unitária que serviu de referência para o cálculo do sobrepreço.
23.6.	Observa-se que o recorrente se limita a dizer que tais serviços deveriam ser considerados, mas não aponta em quais itens do débito, em que quantidade e qual o valor, impedindo um exame aprofundado da razoabilidade do argumento.
23.7.	Não é diferente em relação ao argumento relacionado aos andaimes, pois embora o recorrente (perecer contratado) afirme a necessidade do uso do andaime nos serviços 04.01.100 Paredes e 04.01.500 Revestimentos não indica o quantum a ser considerado e como o uso impactaria no serviço principal. Enfim, não se propõe uma composição analítica de preço unitária com o valor do andaime e o impacto no preço de referência, o que não permite o confronto com as referências utilizadas para determinação do débito no acórdão.
23.8.	Pelo exposto, e ainda em razão do disposto na instrução de peça 228, sobre a necessidade de justificativa minuciosa de adaptações em composições de preços unitários advindas de sistemas oficiais de referência de custos, inclusive em relação o quantum, entende-se que os argumentos genéricos não servem de fundamento para a alteração do julgado.
CONCLUSÃO
24.	Das análises anteriores, conclui-se que:
	a) No tocante à prescrição do débito: 
	a.1) em decorrência do sentido e alcance do art. 37, § 5º, da Constituição Federal, definidos pelo STF no julgamento do Recurso Extraordinário 636.886, é prescritível a pretensão reparatória exercida pelo tribunal de contas. Os fundamentos da decisão e a ausência de ressalvas na enunciação da tese permitem concluir que a ação de ressarcimento pode se desenvolver a qualquer tempo, na hipótese de condutas dolosas, apenas no âmbito judicial, sujeitando-se à prescrição na esfera administrativa;
	a.2) até que sobrevenha norma específica para disciplinar a prescrição relativa à atuação do tribunal de contas, entende-se aplicável o regime previsto na Lei 9.873/1999. Referida lei contempla parâmetros que preponderam no conjunto de normas de direito público e que são compatíveis com o rito do processo de controle externo, e já é utilizada pelo STF para estabelecer limitação temporal ao exercício da pretensão punitiva pelo TCU;
	a.3) aplicando-se os parâmetros tanto do Acórdão 1441/2016-TCU-Plenário, quanto da Lei 9.873/1999 à situação em exame, verifica-se que não se operou a prescrição a análise.
	b) a perícia judicial possui maior valor probatório que a inspeção policial, assim, em razão de o documento pericial ter atestado a existência de quatro conjuntos de no-breaks o débito referente a estes equipamentos (itens 06.01.710 e 06.01.720) , no valor de R$ 748.990,31, atribuído à Sra. Maria Cristina Ponchon da Silva e ao consórcio construtor deve ser afastado;
	c) a sentença absolutória penal colacionada aos presentes autos não vincula esta Corte de Contas, pois os fatos tratados no processo penal diferem dos fatos pelas quais a Sra. Maria Cristina Ponchon da Silva foi responsabilizada nesta Corte; 
	d) os contratos firmados até a data de publicação do Acórdão 950/2007-TCU-Plenário (DOU de 28/5/2007) não deverão ter os valores previstos de IRPJ e CSLL ressarcidos, o que se amolda ao contrato em discussão. Dessa forma, o débito referente a estes tributos deve ser excluído da condenação imposta ao recorrente;
	e) a jurisprudência desta Corte é firme no sentido de se exigir a aplicação do BDI diferenciado para o fornecimento de materiais e equipamentos, em contratos de obras, admitindo-se a discussão sobre a inaplicabilidade a cada item específico, o que não se verificou nas razões recursais, devendo, portanto, prevalecer o decidido no acórdão recorrido;
	f) de acordo com a jurisprudência desta Corte, basta ao terceiro ter auferido benefício para ser responsabilizado, pois ao obter o benefício concorre ao dano. Dessa forma, se caracterizada a eventual existência de sobrepreço nas obras, por certo que quem auferiu o resultado obteve o benefício indevido, o que provoca o consequente dever de ressarcir ao consórcio construtor;
	g) a jurisprudência desta Corte é firme no sentido de que os sistemas oficiais (Sicro-Sinapi) , com as adaptações necessárias às peculiaridades das obras, se sobrepõem a Tabela Pini, logo, os argumentos manejados de forma genérica não são suficientes para afastar o débito;
	h) nas razões recursais não restou identificado em qual item da composição de custos a exceção do adicional noturno foi aplicada e qual foi o montante do débito imputado, ademais, há evidências expostas nas instruções que fundamentaram o acórdão de que o tema adicional noturno não foi considerado para cálculo de sobrepreço nas composições específicas de custos, assim, não há razão para a alteração do acórdão;
	i) o uso de nota fiscal é meio lícito e idôneo para demonstrar o valor de mercado da ponte de embarque nose loader e, portanto, na ausência de prova em contrário, é suficiente para a manutenção do débito em relação ao item constante da condenação; 
	j) não restou demonstrado, nos termos dos precedentes desta Corte, qual seria o valor de referência adequado para o serviço de mobilização e desmobilização, o que impossibilita a manutenção do débito, por isso, necessário apartar dos presentes autos os documentos acerca do superfaturamento em relação ao item 02.06.100 (Mobilização e desmobilização) e o encaminhamento à unidade técnica de origem para que instaure nova TCE específica sobre o item para se determinar a composição de preço unitária para e a eventual existência de sobrepreço, por meio do uso de sistemas oficiais de referência com as adaptações às peculiaridades da obra.    
	k) após o uso do Sinapi Aeroportuário, a unidade técnica especializada concluiu que sua adoção, no caso concreto, se mostra mais gravosa ao recorrente, logo, afasta-se a aplicação do sistema de referência pela proibição insculpida no princípio do reformation in pejus;
	l) as razões complementares ao recurso não identificaram exatamente em quais serviços constantes do débito e como o efeito das chuvas afetariam as Composições Analíticas de Preços Unitários (CAPUs) referenciais do item e ainda considerando o entendimento prevalecente desta Corte, não há como acatar os argumentos gerais apresentados;
	m) não há incorreção na metodologia utilizada pelo Dnit no sistema Sicro-2 (2003) para o cálculo dos custos horários de equipamentos, devendo o custo de oportunidade do capital ser considerado no BDI;
	n) não há impugnação especificada das composições analíticas dos preços unitários referenciais que, supostamente, deveriam refletir os salários regidos pelo Sindicato da Indústria da Construção Pesada do Estado de São Paulo para a mão de obra alocada nas obras do aeroporto, o que impede a reforma do superfaturamento constatado; 
	o) não há questionamento especificado das composições analíticas dos preços unitários referenciais e quais os serviços teriam desconsiderado de forma indevida o suposto fato de que o "Encarregado" e o "Cabo-de-turma/Feitor" foram tratados como custo direto, o que impede a reforma do superfaturamento constatado;
	p) não houve imputação de débito em relação ao adicional noturno questionado nas razões recursais; 
	q) a instrução de peça 218 já mencionada nesta instrução já exauriu a questão acerca da taxa de BDI de 35% e da aplicação do BDI diferenciado;
	r) não há questionamento específico e determinado de quais seriam as composições analíticas dos preços unitários referenciais a descaracterizar a metodologia utilizada por esta Corte que consistiu no uso do Sicro-2, logo, ante a necessidade de justificativa minuciosa de adaptações em composições de preços unitários advindas de sistemas oficiais de referência de custos, inclusive em relação o quantum, os argumentos genéricos não servem de fundamento para a alteração do julgado.
24.1.	 Com base nessas conclusões, propõe-se dar provimento parcial aos recursos interpostos conforme proposta a seguir detalhada.
DOS CÁLCULOS DOS NOVOS DÉBITOS E DAS INFORMAÇÕES ADICIONAIS
24.2.	Em razão do exposto no item 7 desta instrução, entende-se a composição do débito do item 9.2.2 deve ser a seguinte:
	Valor original (R$) 
	Data da ocorrência

	13.310,35
	20/6/2008

	21.546,40
	20/6/2008

24.3.	A exclusão do montante de R$ 748.990,31 se deve as questões discutidas nesta instrução e concluídas na alínea "b" do tópico Conclusão, as quais se referem a existência de perícia judicial que certificou a existência dos equipamentos entregues à Infraero.
24.4.	Na mesma linha de raciocínio e em virtude das conclusões acima expostas, entende-se que nesta etapa processual devem ser afastados do débito do consórcio construtor, além do já identificado em conjunto com a fiscal do contrato (item 9.2.2) os valores de R$ 2.901.134,41 (não exclusão das alíquotas do IRPJ e CSLL do BDI) e R$ 5.549.987,78 (para o item 02.06.100 - Mobilização e desmobilização) , logo, entende-se que a composição do débito do item 9.2.1 deve ser a seguinte:
	Valor original (R$) 
	Data da ocorrência

	42.998.554,15
	20/6/2008

	213.970,44
	20/6/2008

	967.328,50
	20/6/2008

	3.889.736,38 
	20/6/2008

24.5.	Por se entender elidido parte do débito, cabem algumas considerações com relação à multa aplicada ao gestor. Nota-se que a multa teve como fundamento o art. 57, da Lei 8.443/92, logo o seu montante foi estabelecido de forma proporcional ao débito. Nesta instrução recursal, entende-se adequado reduzir a multa, haja vista a proposta de redução do débito.
24.6.	Por fim, registra-se que os argumentos trazidos pelo recorrente aproveitam ao gestor apenado no item 9.2.1. Logo, em razão da presença de circunstâncias objetivas os efeitos do provimento do recurso devem ser estendidos ao outro responsabilizado, nos termos do art. 281 do Regimento Interno.
PROPOSTA DE ENCAMINHAMENTO
25.	Ante o exposto, com fundamento nos arts. 32, I e 33, da Lei 8.443/92 c/c o art. 285, caput, do RI-TCU, submetem-se os autos à consideração superior, propondo-se:
	a) conhecer do recurso e, no mérito, dar-lhe parcial provimento para excluir do débito de que trata o item 9.2.1 e 9.2.2 do acórdão recorrido as despesas comprovadas na fase recursal, indicadas na fundamentação, atribuindo-se a seguinte composição à dívida remanescente:
Item 9.2.1
	Valor original (R$) 
	Data da ocorrência

	42.998.554,15
	20/6/2008

	23.970,44
	20/6/2008

	967.328,50
	20/6/2008

	3.889.736,38 
	20/6/2008

Item 9.2.2
	Valor original (R$) 
	Data da ocorrência

	13.310,35
	20/6/2008

	21.546,40
	20/6/2008

	b) reduzir a multa aplicada no item 9.3 de forma proporcional a redução do débito;
	c) por se tratar de montante relevante (R$ 5.549.987,78) , apartar dos presentes autos os documentos acerca do superfaturamento em relação ao item 02.06.100 (Mobilização e desmobilização) e encaminhar a unidade técnica de origem para que instaure nova TCE específica sobre o item, determinando a sua composição de preço unitária e a eventual existência de sobrepreço, por meio do uso de sistemas oficiais de referência com as adaptações às peculiaridades da obra;
	d) informar ao (s) recorrente (s) e demais interessados do acórdão a ser proferido, destacando que o relatório e o voto que o fundamentam podem ser acessados por meio do endereço eletrônico www.tcu.gov.br/acordaos." 
2.	O Ministério Público junto ao TCU (MPTCU) manifestou-se, no essencial, na forma do excerto a seguir transcrito:
	"No mérito, apesar de concordarmos, no essencial, com os fundamentos da proposta de encaminhamento da SERUR (peça 260) , pedimos vênias para sugerir a preliminar que passamos a fundamentar.
	Primeiramente, conforme demonstrado na análise, justifica-se a exclusão do débito referente aos itens 06.01.710 e 06.01.720, haja vista a comprovação da entrega de equipamentos eletroeletrônicos confirmada em perícia judicial (peça 153) , portanto, restando insubsistente o superfaturamento por quantidades.
	Também se justifica a exclusão do débito alusivo à inclusão do IRPJ e da CSSL no BDI. Conforme ressaltado na instrução, o entendimento mais atual do Tribunal é que os contratos firmados até a publicação do paradigma Acórdão 950/2007-TCU-Plenário - como é o caso desse Contrato 057-EG/2004/0024, firmado em meados de 2004) no sentido de ser descabido o ressarcimento dos valores previstos no IRPJ e CSLL ressarcidos, justificando a exclusão de R$ 2.901.134,41 do débito imputado. Nesse sentido, o Acórdão 205/2018-TCU-Plenário, que deliberou sobre consulta a respeito da matéria.
	Diferentemente, quanto aos itens de superfaturamento por sobrepreço apurados, a responsabilidade solidária do consórcio construtor se caracteriza no enriquecimento sem causa por superfaturamento, não se sustentando as alegações de ausência de sobrepreço, de aplicabilidade da tabela Pini e de não adequação às peculiaridades das obras.
	A adoção do parâmetro Sicro/Sinapi é imposta pela legislação desde a Lei de Diretrizes Orçamentárias de 2003 (Lei 10.524/2002) , sendo a sua aplicabilidade respaldada pela jurisprudência do TCU (Acórdãos 1.497/2017 e 1.891/2018, ambos do Plenário) , estabelecendo critério de definição de preços unitários de referência para a contratação de obras aeroportuárias, com as adequações necessárias e devidamente justificadas, requisito essencial de aferição da economicidade da contratação.
	Não prospera a alegação de aplicabilidade do Sinapi Aeroportuário com ajuste no fator de eficiência para todos os serviços sob a alegação de singularidade das obras, haja vista a análise no sentido de que a utilização desse referencial não reduziria o débito imputado (peça 251) .
	Também improcedente o argumento genérico de que o BDI diferenciado caracteriza intervenção indevida que altera o equilíbrio econômico-financeiro. Nesse sentido, seria admissível discutir a aplicabilidade do BDI diferenciado, contanto comprovada a sua inaplicabilidade com relação a cada item questionado, conforme se depreende da leitura do Acórdão 7.308/2013 - 1ª Câmara c/c o Acórdão 720/2008-TCU-Plenário e a Súmula/TCU 253, o que, todavia, não ocorreu.
	A propósito, não se prestam à reforma da deliberação alegações genéricas, as quais não especificam e nem demonstram quais serviços deveriam ter custos diferenciados. Preços unitários superiores seriam aceitáveis, desde que devidamente justificados, como ressaltado pela unidade instrutiva ao mencionar os Acórdãos 296/2017, 2056/2015, 150/2013 e 267/2003, todos do Plenário.
	Com efeito, sobressai a necessidade de que as adaptações nas composições de preços unitários dos sistemas oficiais de referência sejam justificadas, especificando quais serviços sofreriam o impacto e justificando o preço praticado.
Análise da metodologia de apuração do superfaturamento do item 02.06.100 (Mobilização e desmobilização) :
	Entre as poucas ocorrências de superfaturamento por sobrepreço sobre as quais foram apresentados argumentos específicos, a única que se encontra melhor fundamentada concerne ao superfaturamento do item 02.06.100 (Mobilização e desmobilização) . Conforme análise da SERUR, os valores de referência do Tribunal não foram demonstrados em conformidade com a metodologia adotada para os demais itens do contrato, mas simplesmente reproduzidas conclusões do Departamento de Polícia Federal (DPF) que discrepam da metodologia consagrada na jurisprudência do TCU.
	Como observado na instrução, na composição de custos (peça 98, item 12) apresentada pelo consórcio construtor para o item 02.06.100 (Mobilização e desmobilização) houve detalhamento minucioso quanto a bens e pessoal, inclusive a quantidade de viagens necessárias. Todavia, referida composição foi rejeitada porquanto perícia realizada do DPF a considerou dispensável caso o consórcio optasse por contratar mão de obra local, entretanto, sem discutir a viabilidade dessa alternativa.
	Nessas condições, a comparação com obras rodoviárias realizada pelo DPF e adotada pelo TCU mostra-se, a nosso ver, inadequada, assim como injustificado o custo correspondente obtido mediante utilização do índice da tabela do Departamento de Estrada de Rodagem do Estado de São Paulo (DERSA) para obras de grande porte, por desconsiderar as peculiaridades da obra aeroportuária e adotar metodologia que considera a desmobilização de equipamentos - mas não de pessoal - em obra de grande porte com valor acima de R$ 5 milhões (0,125%) multiplicada por dois, alcançando um percentual arbitrário de 0,25% do valor original da contratação, mas não de uma obra de quase R$ 200 milhões, como no caso concreto.
	Como observado pela SERUR, o item 02.06.100 foi discutido especificamente no TC Processo 005.782/2007-4 (peça 120, p.3) , registrando-se que o consórcio construtor apresentou composição de preço unitário (peça 57, p. 15, daquele) constituída por quatro parcelas (mobilização e desmobilização de equipamentos, mobilização e desmobilização de pessoal) , identificadas na composição auxiliar (peça 61, p. 47-50 daqueles autos) .
	Nesse sentido, apesar de a análise ter questionado a adequação da composição elaborada pelo consórcio construtor, não foi definida na tomada de contas especial uma composição paradigma como se verifica na jurisprudência do Tribunal. Apenas foram impugnadas as quantidades de viagens e os respectivos valores estabelecidos nas composições do consórcio construtor a pretexto de não terem sido demonstradas a necessidade e a adequação dos custos, considerando que a obra estava localizada na cidade de São Paulo, que dispõe de vasta oferta de mão de obra.
	Nessas premissas, foi adotado na análise um preço de referência de R$ 363.441,73 com base nos mencionados dados da tabela do DERSA (peça 120, p. 3, do TC Processo 005.782/2007-4) , resultando na glosa da composição do consórcio construtor no montante de R$ 5.549.987,78 e sendo apurado um superfaturamento de R$ 5.186.546,05 para o referido item.
	Com efeito, sem afirmar a adequação, ou não, da composição apresentada pelo consórcio construtor, forçoso reconhecer que a tabela do DERSA utilizada como critério pelo DPF define um percentual sobre o total da obra sem definir a composição, o que destoa do critério adotado na jurisprudência do TCU e que não demonstra o valor referencial para os serviços em questão.
	Como bem observado na instrução, uma leitura das próprias conclusões da perícia do DPF (peça 120, p. 4) expõe a inadequação do critério utilizado, haja vista a apuração de um preço de referência de R$ 363.441,73 para as obras do aeroporto de Congonhas/SP e de R$ 1.171.062,25 para obras semelhantes no aeroporto Santos Dumont/RJ. Além disso, a unidade instrutiva menciona instrução de serviço DG/DNIT 01/2004, de 26/5/2004 (peça 216) , vigente à época das obras, dispondo ser de 2,66% o percentual para despesas com mobilização e desmobilização de equipamentos, e não de 0,25% como considerado na deliberação recorrida.
	A composição de custos especificamente apresentada pelo consórcio construtor deveria ter sido enfrentada na tomada de contas especial e demonstrado o seu descabimento, contrapondo-a com uma CPU paradigma elaborada em conformidade com a jurisprudência do TCU e com a utilização dos referenciais de preços dos sistemas oficiais com as adequações necessárias. Com efeito, não se sustenta uma condenação com base em alegação genérica e adotando injustificadamente índice de sistema referencial (DERSA) que não é usual nos trabalhos da Corte de Contas e que destoa da metodologia de apuração dos demais itens desta TCE.
	Dessa forma, partilhamos da conclusão da unidade instrutiva no sentido de que ser necessária uma melhor apuração do débito referente ao item 02.06.100 (Mobilização e desmobilização) , todavia, discordando que seja autuado um novo processo de tomada de contas especial para a referida apuração, alvitrando que ela ocorra nos presentes autos.
IV
	Feitas essas considerações, pedimos vênias para divergir da SERUR (peça 260) e propor, preliminarmente, que seja determinada a remessa dos autos à unidade técnica especializada para manifestação específica acerca do débito por superfaturamento referente ao item 02.06.100 (Mobilização e desmobilização) , com elaboração de composição de preços unitária (CPU) referencial em consonância com a metodologia adotada pelo TCU, de modo a verificar a adequação do superfaturamento em questão, com posterior passagem dos autos pela SERUR e pelo MP/TCU.
	Nesse sentido, consideramos que a presente tomada de contas especial se encontra em avançada fase recursal e que foi constituída para apurar superfaturamento no Contrato 057-EG/2004/0024, sendo problemática, sob o prisma da segurança jurídica e do devido processo legal, a autuação de uma nova tomada de contas especial após tanto tempo e sobre fatos que já foram objeto de deliberação no Acórdão 2010/2018-TCU-Plenário, ora recorrido.
	Nesse caso, parece-nos preferível determinar que a unidade técnica especializada realize análise específica sobre o referido item, com utilização dos referenciais de preços usualmente adotados pela Corte de Contas. O resultado dessas providências adicionais de instrução poderá respaldar nestes autos eventuais adequações na deliberação que vier a ser proferida em grau recursal - observado o princípio do non reformatio in pejus - quanto ao valor do superfaturamento.
	Se, eventualmente, o Tribunal entender pelo descabimento da preliminar sugerida, em atenção ao disposto no artigo 62, § 2º, do RI/TCU, alternativamente, manifestamo-nos favoravelmente à proposta da SERUR (peça 260) , no sentido de dar provimento parcial aos recursos para excluir alguns valores do débito e permanecerem apenas aqueles especificados no item 25, "a", reduzir proporcionalmente o valor das multas aplicadas com fulcro no art. 57 da Lei 8.443/92 (item 25, "b") , discordando apenas quanto ao item 25, "c", por entendermos descabida a constituição de outra tomada de contas especial para apuração de possível superfaturamento do item 02.06.100 (Mobilização e desmobilização) , portanto, alvitrando que o valor correspondente seja tornado insubsistente como já proposto na instrução, mas sem determinar a constituição da nova TCE sugerida pela unidade instrutiva.
	Nessas condições, apesar da considerável materialidade, forçoso reconhecer que o longo transcurso do tempo e as evidentes fragilidades na apuração e constituição especificamente daquele débito desautorizam a autuação de um novo processo sobre o mesmo fato apurado e julgado nestes autos. Com efeito, caso uma nova apuração não ocorra neste processo, entendemos que se justifica a exclusão do débito correspondente em razão de falhas quanto à sua metodologia de apuração e pelo longo transcurso de tempo, tornando-se inviável a sua manutenção.
	Desse modo, com vênias por divergir da unidade instrutiva neste ponto, se a preliminar sugerida neste parecer não for adotada pelo Tribunal, entendemos que o débito referente ao item 02.06.100 (Mobilização e desmobilização) deve ser desconstituído, sem autuação de nova TCE para apuração de um possível superfaturamento ocorrido.
	Por fim, caso valores que compõem o débito sejam desconstituídos na deliberação que vier a ser proferida, mostra-se também adequada a proposta de reduzir proporcionalmente o valor das multas aplicadas com fulcro no art. 57 da Lei 8.443/92."
É o Relatório.

8.1. Magino Alves Barbosa Filho (69.943/OAB-SP), Viviane Barci de Moraes (OAB/SP 166.455) e outros, representando Maria Cristina Ponchon da Silva.  
8.2. Arthur Lima Guedes (18.073/OAB-DF), Antonio Perilo Teixeira (OAB/DF 21.359) e outros, representando Consórcio OAS/Camargo Correa /Galvão.  
8.4. Renata Arnaut Araújo Lepsch (18.641/OAB-DF) e outros, representando Eleuza Terezinha Manzoni dos Santos Lores.

Procurador Marinus Eduardo De Vries Marsico

RECURSOS DE RECONSIDERAÇÃO EM TOMADA DE CONTAS ESPECIAL. OBRAS DE REFORMA E AMPLIAÇÃO DO TERMINAL DE PASSAGEIROS E DA PISTA AUXILIAR DO AEROPORTO DE CONGONHAS/SP. NÃO CONHECIMENTO DE UM DOS RECURSOS E CONHECIMENTO DOS DEMAIS. NEGATIVA DE PROVIMENTO DO RECURSO INTERPOSTO PELO CONSÓRCIO. PROVIMENTO INTEGRAL DO RECURSO INTERPOSTO PELA FISCAL DO CONTRATO. MANUTENÇÃO DA IRREGULARIDADE DAS CONTAS DO CONSÓRCIO. REGULARIDADE COM RESSALVAS DAS CONTAS DA FISCAL DO CONTRATO.

TOMADA DE CONTAS ESPECIAL (TCE)

Secretaria de Recursos (Serur)

Por meio do Acórdão 2010/2018-TCU-Plenário (Relator Ministro Bruno Dantas) foram julgadas irregulares as contas de Eleuza Terezinha Manzoni dos Santos Lores, Maria Cristina Ponchon da Silva e do Consórcio OAS/Camargo Corrêa/Galvão, em decorrência de irregularidades detectadas nas obras de reforma e ampliação do terminal de passageiros e da pista auxiliar do Aeroporto de Congonhas/SP. A deliberação imputou o recolhimento de débitos e o pagamento de multas pelos responsáveis, considerou graves as infrações cometidas por Eleuza Terezinha Manzoni dos Santos Lores e a inabilitou para o exercício de cargo em comissão ou função de confiança no âmbito da Administração Pública pelo período de cinco anos, e solicitou à Advocacia-Geral da União a adoção das medidas necessárias ao arresto de bens dos responsáveis, até o montante atualizado dos débitos então imputados.
2. 	Historiando os fatos, estes autos foram constituídos a partir de comando inserido no Acórdão 1240/2012-TCU-Plenário (Relator Ministro José Jorge) , para que fosse instaurada tomada de contas especial "em virtude do superfaturamento por quantitativos e preços excessivos detectados no contrato 057-EG/2004/0024", celebrado entre a Infraero e o Consórcio formado pelas empresas Construtora OAS Ltda. (líder) , Construções e Comércio Camargo Corrêa S. A. e Galvão Engenharia S.A.
3.	Após as citações efetuadas nestes autos, o relator acolheu parcialmente as alegações de defesa e apontou a seguinte composição para os débitos:
	Causa do superfaturamento
	Valor - R$ (data-base: 20/6/2008) 
	Responsáveis solidários

	Sobrepreço no contrato inicial (sem aditivos) 
	48.548.541,93
	Eleuza Terezinha Manzoni dos Santos Lores 
Consórcio OAS/Camargo Corrêa/Galvão

	Sobrepreço nos serviços incluídos por meio do 1º aditivo ao contrato 
	 213.970,44
	Eleuza Terezinha Manzoni dos Santos Lores 
Consórcio OAS/Camargo Corrêa/Galvão

	Sobrepreço nos serviços incluídos por meio do 2º aditivo ao contrato
	 967.328,50
	Eleuza Terezinha Manzoni dos Santos Lores 
Consórcio OAS/Camargo Corrêa/Galvão

	Não adoção de BDI diferenciado nos serviços especializados e inclusão indevida de percentuais de IRPJ e CSLL no BDI contratado 
	6.790.870,80
	Eleuza Terezinha Manzoni dos Santos Lores 
Consórcio OAS/Camargo Corrêa/Galvão

	Pagamentos indevidos por quantitativos medidos em excesso do serviço de "concreto fck > 35 Mpa com abatimento 20 ± 2 e consumo de cimento por m³ maior que 400 Kg/m³, para estacas" (item 03.01.504.01 da planilha contratual) - medições 19, 22, 26, 27 e 28
	13.310,35
	Maria Cristina Ponchon da Silva
Consórcio OAS/Camargo Corrêa/Galvão

	Pagamentos indevidos por quantitativos de serviços dos sistemas eletromecânicos medidos em excesso - medições 3 a 16 e 18 a 28 
	 770.536,71
	Maria Cristina Ponchon da Silva
Consórcio OAS/Camargo Corrêa/Galvão

	Pagamentos indevidos por quantitativos de serviços dos sistemas eletromecânicos medidos em excesso - medições 3 a 16 e 18 a 28 
	900.176,00
	Consórcio OAS/Camargo Corrêa/Galvão

	Pagamentos indevidos por quantitativos de serviços dos sistemas eletromecânicos medidos em excesso - medições 29 a 32 e 34 a 37 
	284.441,98
	Consórcio OAS/Camargo Corrêa/Galvão

	Total
	58.489.176,71
	
4.	Inconformados, Maria Cristina Ponchon da Silva, o Consórcio OAS/Camargo Corrêa/Galvão e Eleuza Terezinha Manzoni dos Santos Lores apresentaram recursos, em peças distintas. A então relatora dos recursos, Ministra Ana Arraes, conheceu dos dois primeiros recursos e não conheceu do terceiro, em face de sua intempestividade e da ausência de fatos novos, nos termos dos art. 32, parágrafo único, e 33 da Lei 8.443/1992.
5.	A respeito do recurso de Eleuza Terezinha Manzoni dos Santos Lores, a então relatora anotou que a peça por ela remetida e intitulada de "documento novo" não se prestava ao "conhecimento de recurso intempestivo, consoante expõe o Parquet, pois já estava disponível em acesso púbico em data anterior ao acórdão recorrido". Em auxílio, mencionou o Acórdão 3932/2008-TCU-Segunda Câmara (Relator Ministro Ubiratan Aguiar) , "segundo o qual, trazer aos autos documento já existente à época de decisão recorrida não constitui superveniência de fatos novos, hipótese autorizadora do conhecimento do recurso de reconsideração com base no artigo 285, § 2º, do Regimento Interno do TCU".
6.	Em síntese, Maria Cristina Ponchon da Silva argumentou: (i) a ocorrência de prescrição; e (ii) a correção dos quantitativos de equipamentos eletrônicos constantes das medições por ela assinadas, consoante afirmado em laudo pericial produzido por perito nomeado nos autos de ação que tramita perante a Justiça Federal.
7.	O Consórcio aduziu, também em resumo: (i) no ano de 2004 este Tribunal aceitava a utilização dos valores constantes da Tabela PINI como parâmetros de preços e somente a partir de 2011 passou a exigir que os parâmetros utilizados fossem aqueles constantes do Sinapi e do Sicro; (ii)  o ano de 2004 era um "período de transição" em que o TCU discutia mudanças nas interpretações sobre o BDI e sobre os parâmetros de avaliação de preços, mas tais questões "somente vieram a se consolidar nos anos seguintes"; (iii) pelo princípio da irretroatividade constante do art. 24 da  LINDB é descabida a imputação de sobrepreço com fundamento em uma interpretação retroativa das regras acerca do BDI; (iv) somente em 2008 o TCU definiu que o BDI deveria excluir o IRPJ, a CSLL, a Administração Local e os custos de canteiro e de mobilização/desmobilização, quando, então, o BDI até então aceito de 35% foi reduzido para 31,34%; (v) tais parcelas, se excluídas do BDI, deveriam constar em outros itens da composição de preços, mas não foram considerados; (vi) somente em 2010 o TCU passou a entender que o BDI deveria ser reduzido no caso de fornecimento de materiais e equipamentos de natureza específica; (vii) com a aplicação do entendimento retroativo, o Consórcio não pode readequar "sua proposta ao modelo remuneratório definido pela Administração", pois "se o BDI fosse extinto, elas se adequariam e ofereceriam valores monetários definidos para cada item"; (viii) a orientação do Tribunal vigente no ano de 2003 era de que o edital estipulasse "a incidência linear da taxa obtida para o BDI sobre todos os custos unitários", ao contrário do que agora se pretende; (ix) segundo a própria unidade técnica reconheceu, o BDI somente seria irregular porque teria havido sobrepreço. Então, a correção do sobrepreço (mediante a redução dos custos unitários) tornaria sem sentido a tese de que o BDI precisaria ser reduzido; (x) o consórcio não poderia ser responsabilizado, pois não houve comprovação de que ele "haja concorrido para o cometimento" do dano; (xi) a glosa da hora noturna só poderia ser feita caso o TCU demonstrasse que ela não ocorreu e que houve o revezamento de equipes; (xii) "para que o Consórcio fosse condenado como responsável solidário, era preciso haver alguma comprovação de que ele atuou juntamente com a Infraero, no sentido de definir preços acima do valor de mercado ou de estabelecer algum direcionamento da licitação ou da prática de qualquer irregularidade que o tornasse de alguma forma corresponsável pela fixação de parâmetros inadequados para a licitação"; (xiii) o perito judicial afirmou explicitamente que "as tabelas SINAPI e SICRO não são plenamente adequadas, justamente por não considerarem os níveis de segurança, de tecnologia e ritmo de trabalhos exigidos em um aeroporto especialmente em operação"; (xiv) a dificuldade de adaptação dos custos daquelas tabelas é tão grande que em 2014 se cogitou do desenvolvimento de um sistema de referência de preços exclusivamente voltado para o setor aeroportuário; (xv) o cálculo de superfaturamento obtido a partir dos valores das notas fiscais de fornecedores de insumos para o Consórcio é impróprio porque "existem negócios de ocasião, em que a existência de conveniências peculiares permite que ambas as partes fixem um valor abaixo do preço de mercado"; (xvi) os valores apontados para os itens de mobilização e desmobilização do canteiro são irreais e oriundos da utilização de uma metodologia completamente estapafúrdia, que conduziu a um percentual de 0,25% do valor original do contrato; (xvii) os números, minuciosamente detalhados pelo Consórcio, referentes à mobilização e desmobilização não foram  refutados, chegando-se ao novo "parâmetro" de forma subjetiva.
8.	Quando os autos se encontravam no Ministério Público junto ao TCU (MPTCU) , o Consórcio apresentou novos elementos de defesa, que trouxeram "Estudo Técnico de Preços de Serviços de Engenharia" referente ao contrato em lide, elaborado por consultoria por ele contratada. Por despacho, a então relatora determinou a restituição dos autos à Secretaria de Recursos (Serur) para a emissão de nova instrução de mérito.
9.	Considerando que os novos elementos trouxeram debates relacionados a questões específicas, ainda inéditas, sobretudo relacionadas  à aplicabilidade das Composições Analíticas de Preços Unitários (CAPUs) desenvolvidas no âmbito do denominado Projeto Sinapi Aeroportuário e da utilização dos fatores de eficiência definidos naquele sistema, os autos foram preliminarmente encaminhados à Secretaria de Fiscalização de Infraestrutura Rodoviária e de Aviação Civil (SeinfraRodoviaAviação) para sua manifestação, especialmente sobre os seguintes quesitos:
"a) no débito imputado pelo Acórdão 2010/2018-TCU-Plenário (peça 154) , há serviços cujas Composições Analíticas de Preços Unitários (CAPUs) , desenvolvidas pela Fundação Casimiro de Montenegro Filho/ITA constam do Sinapi Aeroportuário, já disponível à Infraero? Quais seriam? 
b) caso existam, as Composições Analíticas de Preços Unitários (CAPUs) , desenvolvidas pela Fundação Casimiro de Montenegro Filho/ITA, no âmbito do Sinapi Aeroportuário podem ser validadas por esta Corte como adequadas para refletir a realidade das obras de reforma e ampliação do terminal de passageiros e da pista auxiliar do Aeroporto de Congonhas/SP ou merecem reparos que as descredenciam para utilização no presente processo?
c) em razão das análises decorrentes das questões anteriores, na eventualidade de se mostrarem necessárias alterações nos cálculos apontados no Acórdão 2010/2018-TCU-Plenário, remanesce superfaturamento no presente processo? Nessa hipótese, quais os valores totais de superfaturamento remanescente? 
d) outras considerações pertinentes, como por exemplo relacionadas à perda de precisão do referencial mais específico quando retroagido à data-base do contrato em análise."
10.	Foi acostada aos autos, ainda, sentença penal absolutória transitada em julgado em relação a Maria Cristina Ponchon da Silva, "por não haver prova da existência do fato".
11.	A instrução final da Serur, subsidiada pelas informações colecionadas e analisadas pela SeinfraRodoviaAviação, em minudente instrução apontou, em resumo: (i) não ocorreu a prescrição, quer sob o regime do Código Civil ou da Lei 9.873/1999; (ii) a perícia judicial atestou a existência dos equipamentos "No Breaks" impugnados, sendo cabível afastar o débito em relação a esses itens; (iii) os fatos tratados no processo judicial juntado aos autos e que conduziram à absolvição de Maria Cristina Ponchon da Silva (fraude à licitação) são diversos dos tratados neste Tribunal (recebimentos a maior de itens contratuais) ; (iv) a jurisprudência desta Casa é favorável à manutenção do IRPJ e CSLL nos contratos firmados até a data de publicação do Acórdão 950/2007-TCU-Plenário, sendo devida a exclusão do valor de R$ 2.901.134,41 do débito imputado; (v) a pacificação da jurisprudência, mediante a edição de súmula, relativamente à aplicação do BDI diferenciado somente no ano de 2010,  "não significa que a aplicação a casos anteriores ao disposto seja retroação do direito"; (vi) os argumentos recursais relativos à aplicação do BDI diferenciado foram genéricos, não adentrando na especificidade de sua incidência em cada item; (vii) a jurisprudência desta Corte é firme no sentido de que "basta ao terceiro ter auferido benefício para ser responsabilizado, pois ao obter o benefício concorre ao dano"; (viii) a utilização do Sinapi ou de outras tabelas de referência de preços formalmente aprovadas por entes públicos é uma imposição desde 2003; (ix) a jurisprudência desta Corte é pacífica quanto à aplicabilidade do Sinapi e do Sicro às obras aeroportuárias, com os ajustes pertinentes, devidamente justificados; (x) a utilização da Tabela Pini poderia se dar de forma subsidiária, não sendo cabível admitir-se sua utilização integral como parâmetro de preços; (xi) seria possível admitir-se a utilização de preços superiores aos constantes do Sinapi e do Sicro, "desde que a motivação para os preços esteja erigida sob forte argumento técnico"; (xiii) as questões relacionadas ao adicional noturno não conduziram à imputação de sobrepreço e o recorrente não apontou um item específico de composição de custos em que teria ocorrido a glosa; (xiv) caberia ao Consórcio demonstrar que os valores constantes das notas fiscais utilizadas pelo Tribunal como parâmetros de custos não correspondem aos valores de mercado; (xv) assiste razão ao recorrente quanto à impropriedade dos valores apontados para o item "Mobilização e Desmobilização", pois "não houve utilização de qualquer composição de preço unitário de sistema de referência oficial com as adaptações necessárias, nos termos definidos pela pacífica jurisprudência desta Corte". (xvi) a parcela de R$ 5.549.987,78 deve, portanto, ser excluída do débito, sem prejuízo de que o Tribunal, caso entenda adequado, determine a constituição de apartado para que a unidade técnica especializada proceda à composição de preço unitária para o item "Mobilização e Desmobilização" e apure eventual existência de sobrepreço; (xvii) segundo apontado pela SeinfraRodoviaAviação, o sobrepreço, se utilizado o Sinapi Aeroportuário, subiria de R$ 39.291.658,86 para R$ 41.694.478,50.
12.	Em conclusão, a Serur propôs: (i) o provimento parcial dos recursos, com a redução dos débitos imputados; (ii) a redução das multas aplicadas, de forma proporcional à redução do débito; (iii)  apartar dos presentes autos os documentos referentes à discussão relacionada aos itens de Mobilização e Desmobilização e encaminhá-los à SeinfraRodoviaAviação "para que instaure nova TCE específica sobre o item, determinando a sua composição de preço unitária e a eventual existência de sobrepreço, por meio do uso de sistemas oficiais de referência com as adaptações às peculiaridades da obra".
13.	O MPTCU se manifestou de acordo com as análises efetuadas pela Serur. Divergiu, no entanto, quanto ao procedimento para apuração do débito referente ao item Mobilização e Desmobilização, alvitrando que ela ocorra nestes autos, e não em um processo apartado. Destarte, sugeriu o novo encaminhamento deste processo à SeinfraRodoviaAviação para realização do exame específico, "com elaboração de composição de preços unitária (CPU) referencial em consonância com a metodologia adotada pelo TCU". Alternativamente, caso o Tribunal "entenda pelo descabimento da preliminar sugerida", posicionou-se favoravelmente à proposta de mérito da Serur.
14.	Feito esse necessário histórico processual, passo a decidir.
- II -
15.	Ratifico os exames de admissibilidade dos recursos. Assim:
	a) conheço dos recursos apresentados por Maria Cristina Ponchon da Silva e pelo Consórcio OAS/Camargo Corrêa/Galvão, ante o preenchimento dos requisitos de admissibilidade especificados nos arts. 32 e 33 da Lei 8.443/1992;
	b) não conheço do recurso apresentado por Eleuza Terezinha Manzoni dos Santos Lores; 
	b.1) a respeito, verifico a existência de equívoco na contagem de prazo efetuada pela patrona da recorrente, que admitiu ter sido notificada em 12/12/2018 e aduziu que o prazo para a interposição do recurso se esgotaria em 2/1/2019. Na realidade, considerando que o prazo para a apresentação de recurso de reconsideração é de quinze dias e que a notificação se deu em uma quarta-feira, o termo final para a apresentação do apelo seria o dia 27/12/2018, quinta-feira. O recurso, no entanto, somente foi apresentado ao Tribunal no dia 2/1/2019;
	b.2) a petição adicional apresentada pela recorrente em 2/4/2019 não pode ser acolhida como "documento novo", embora traga esse título. Aquela peça apenas "recomenda" que sejam ouvidos áudios de delações publicamente divulgadas que declarariam a ausência de dolo de sua parte. Ocorre que o próprio expediente apresentado pela recorrente traz a anotação, à mão, de que os áudios foram acessados no endereço eletrônico ali indicado em 24/4/2017, ou seja, anteriormente à sua condenação, que ocorreu na sessão de 14/9/2018. Nos termos da jurisprudência deste Tribunal, não são considerados como documentos novos, para fins de conhecimento de recurso de reconsideração, aqueles que já existiam à época da decisão recorrida e somente agora foram trazidos aos autos (Acórdão 3932/2008-TCU-Segunda Câmara, Relator Ministro Ubiratan Aguiar) . Os áudios, há muito disponíveis, já haviam sido acessados pela parte, em nada justificando que sua apresentação somente ocorra neste momento processual.
- III -
16.	Rejeito as alegações relacionadas à ocorrência de prescrição.
17.	É de ampla ciência que o Supremo Tribunal Federal - STF, ao apreciar o Recurso Extraordinário - RE 636.886, fixou, em repercussão geral, a tese de que "É prescritível a pretensão de ressarcimento ao erário fundada em acórdão de Tribunal de Contas" (Tema 899) .
18.	Entretanto, esta Corte tem se guiado pelo entendimento de que tal tese diz respeito à fase de execução judicial de deliberação do Tribunal de Contas, tanto assim que, para resolver o caso concreto em que foi delineada, foi necessária a utilização da Lei 6.830/1980, a Lei de Execuções Fiscais, diploma legal evidentemente inaplicável à fase que antecede a formação do título executivo extrajudicial, caracterizada pela atuação do órgão de controle externo até a prolação do acórdão.
19.	Assim, continuam hígidos o posicionamento fixado pelo STF, em 2008, no Mandado de Segurança - MS 26.210, oportunidade em que foi fixada a tese da imprescritibilidade das ações de ressarcimento ao erário, e a Súmula TCU 282, cujo conteúdo é no mesmo sentido.
20.	Pelo mesmo raciocínio, permanecem inalterados os fundamentos que conduziram esta Corte a firmar o entendimento de que a pretensão punitiva do TCU se subordina ao prazo geral de prescrição indicado no art. 205 do Código Civil (Acórdão 1441/2016-TCU-Plenário, Relator Ministro Benjamin Zymler) .
- IV -
21.	Os débitos solidariamente imputados a Maria Cristina Ponchon da Silva decorrem de medições, tidas como incorretas: (i) de volume de concreto (R$ 13.310,35) ; e (ii) de instalação de equipamentos eletrônicos naquele aeroporto (R$ 770.536,71) . 
22.	Rememorando a origem do débito relacionado às medições de volume de concreto, registro que a análise das alegações de defesa apresentadas pela responsável, quando em atendimento à citação que lhe foi dirigida pela Secretaria de Fiscalização de Infraestrutura Urbana (SeinfraUrbana) , destacou a existência de medições excessivas do item 03.01.504.01 - "concreto Fck = 35 MPA para estacas". Não obstante, salientou que as memórias de cálculo juntadas pela responsável teriam revelado a existência dos denominados "pagamentos por química", irregularidade definida como sendo o pagamento de serviços desprovidos de cobertura contratual mediante o faturamento de outros serviços contratualmente amparados, sem a respectiva execução desses últimos, a título de compensação. As medições a maior do item 03.01.504.01 foram utilizadas como compensação ao serviço 03.03.103.04 (concreto Fck = 35 MPA) , realizado em elementos estruturais distintos das estacas, como vigas, por exemplo. Frisou que tal compensação elidiria "a maior parcela do indício de superfaturamento no quantitativo de concreto" (peça 156, p. 49) . Apesar disso, anotou que "a defendente admite ter incorrido em erro, pagando a mais 35,23 m3 de concreto". Esse valor, tido como "parcela incontroversa de débito", é que foi atribuído à responsabilidade da recorrente.
23.	A Serur e o MPTCU opinaram pela manutenção da parcela, uma vez que as razões recursais não se manifestaram especificamente sobre esse ponto.
24.	De fato, o recurso apresentado dedicou-se a explorar as questões relacionadas à eventual prescrição das pretensões ressarcitória e punitiva e à medição dos equipamentos eletrônicos, sem menção à parcela de R$ 13.310,35 relacionada à medição do concreto. 
25.	Não obstante, considerando que o efeito devolutivo do recurso de reconsideração é amplo, não se restringindo à estrita análise das alegações recursais, revisitei os argumentos de defesa apresentados em momento processual anterior e, data maxima venia, entendo que a questão deve receber desfecho distinto.
26.	 O superfaturamento decorrente de medições com "excesso de quantidade" para o item 03.01.504.01 foi registrado pelo Departamento da Polícia Federal, no laudo 402/2009-INC/DITEC/DPF, como sendo igual a 508,36 m3 (TC Processo 005.782/2007-4, peça 119, p. 39) . Com os ajustes metodológicos realizados pela extinta Secob, o volume excedente considerado pelo TCU foi de 315,93 m3 (TC Processo 005.782/2007-4, peça 120, p. 20) , de um total medido e pago igual a 4.356,87m3. Assim, o DPF apontou uma supermedição da ordem de 11,66% e o TCU, de 7,25%.
27.	Após ser citada, a responsável conseguiu demonstrar a utilização de 4.321,64m3 e aduziu que os 35,23m3 faltantes foram o resultado de "um erro na elaboração das medições, não caracterizando qualquer dolo ou intenção de superfaturar".
28.	É perceptível que o quantitativo excedente é inexpressivo e residual. Veja-se que a supermedição, inicialmente fixada pelo DPF em 11,66% e pelo TCU em 7,25% do total medido para o item, foi redimensionada e, ao final, importou em 0,81%. O valor monetário associado ao erro se mostra de baixíssima materialidade: 0,50% do total do item e 0,007% do valor do Contrato 057-EG/2004/0024, com seus Termos Aditivos.
29.	Considero bastante razoável admitir-se que esse percentual se situa no campo dos lapsos não intencionais inerentes às medições de obras, sobretudo em obras de grande porte como a reforma e ampliação do terminal de passageiros e da pista auxiliar do Aeroporto de Congonhas/SP.
30.	Nesta senda, o débito de R$ 13.310,35, constante do item 9.2.2 do Acórdão 2010/2018-TCU-Plenário pode ser desconsiderado.
31.	O débito atribuído em decorrência do excesso de medição de equipamentos, por seu turno, decorre da não localização de equipamentos "No Break" (R$ 748.990,31) e "Terminais de Serviço Staff" (R$ 21.546,40) . 
32.	Manifesto-me de acordo com os pareceres quanto à descaracterização do débito relativo aos equipamentos de "No Break", uma vez que foram devidamente localizados e identificados em perícia judicial produzida em ação penal (peça 153, pp. 24-74) .
33.	Divirjo dos pareceres, no entanto, no que se refere aos "Terminais de Serviço Staff". Os pareceres opinam por sua manutenção, uma vez que não foram objeto de específico questionamento nas razões recursais e por não terem sido mencionados no laudo pericial. 
34.	Buscando a melhor compreensão daquele débito, revisitei a instrução constante da peça 141 do TC Processo 005.782/2007-4, a qual consolidou, em seu Anexo (pp. 7-9) , as informações dos quantitativos vistoriados pelo Departamento de Polícia Federal relacionados aos sistemas eletromecânicos, com a explicitação da "quantidade extrapolada", ou seja, a medição à qual não havia correspondência física. O laudo do DPF explicitou a contratação do fornecimento de 10 "Terminais de Serviço - Staff" (item 06.13.105) , no valor unitário de R$ 21.546,40, mas assinalou que apenas 09 teriam sido localizados (TC Processo 005.782/2007-4, peça 119, p. 186) .
35.	À época em que foi citada, a responsável apresentou documento listando os números de série dos equipamentos, os respectivos números do tombamento patrimonial e a localização de cada um deles (peça 66, p. 181) . Remeteu também fotografias de cada um dos equipamentos, devidamente identificados com as plaquetas de tombamento patrimonial, que traziam números de identificação compatíveis com aqueles listados no documento apresentado (peça 66, pp. 183-200) . À época, a instrução da unidade técnica rejeitou seus argumentos, aduzindo apenas que:
 "o laudo pericial 392/2009-INC/DITEC/DPF é um robusto elemento probatório, gozando de fé pública e presunção de veracidade, enquanto as fotografias trazidas aos autos pela defendente têm reduzido valor probante, nos termos da jurisprudência do TCU (...) .
Ademais, a defendente não apresentou nenhum documento fiscal comprovando a efetiva aquisição dos equipamentos pelo consórcio construtor."
36.	Entendo que a jurisprudência mencionada não recebeu, à época, o tratamento adequado. É certo que os julgados desta Corte são firmes quanto ao baixo valor probatório das fotografias. Isso, no entanto, quando são apresentadas desacompanhadas de outros elementos de convicção. São nessa linha, entre tantos outros, os Acórdão 4780/2011-TCU-Segunda Câmara (Relator Ministro Raimundo Carreiro) , 317/2010 - Plenário (Relator Ministro Benjamin Zymler) , 3.452/2006 - 1ª Câmara (Relator Ministro Augusto Nardes) , 1.293/2008 - 2ª Câmara (Relator Ministro Ubiratan Aguiar) . Os enunciados desses acórdãos ressalvam essa situação:
"Fotografias desacompanhadas de outras provas..."
" Fotografias não são suficientes, por si sós,..."
"A apresentação de cópias de fotografias, desacompanhadas de outros documentos,..."
"Fotografias não podem ser aceitas, por si sós, como meio de prova..."
"Fotografias não constituem provas suficientes se não vierem acompanhadas de outros elementos..."
37.	As fotos remetidas pela defesa não podem, portanto, ser desprezadas, salvo depois de uma análise de seu conteúdo e à luz dos demais elementos remetidos. No caso concreto, considero que as imagens que mostram equipamentos compatíveis com aqueles especificados no contrato e que revelam placas de tombamento que apresentam os exatos números dos bens patrimoniados pela Infraero se prestam como prova de seu recebimento.
38.	De outra sorte e apenas para registrar, não vislumbro outra possibilidade de prova ao alcance da suplicante. Veja-se que a apresentação do documento fiscal de aquisição, como pretendeu a unidade técnica, se torna impossível para a recorrente, uma vez que os equipamentos não foram adquiridos diretamente pela Infraero, mas fizeram parte de um contrato mais amplo, adimplido pelo Consórcio. Assim, tais documentos estariam na posse do Consórcio, fora de seu alcance. O Tribunal estaria, portanto, a exigir a denominada "prova diabólica", assim entendida aquela excessivamente difícil ou impossível de ser produzida.
39.	Excluo, portanto, o débito de R$ 21.546,40 imputado à recorrente e, com isso, dou provimento integral a seu recurso, tornando sem efeito, por conseguinte, a multa que lhe foi aplicada.
40.	Da mesma forma, por se tratar de circunstâncias objetivas, o débito, então imputado de forma solidária, deverá ser excluído da responsabilidade do Consórcio, nos termos do art. 161 do Regimento Interno.
- V -
41.	Passo ao exame dos demais débitos imputados ao Consórcio OAS/Camargo Corrêa/Galvão. 
42.	Aquiesço aos pareceres no que se refere à exclusão da parcela do débito referente ao expurgo do IRPJ e CSLL do BDI. Nesse sentido, observo que por meio do Acórdão 205/2018-TCU-Plenário (Relator Ministro Aroldo Cedraz) , o Tribunal respondeu consulta no sentido de que:
"os contratos firmados até a data de publicação do Acórdão 950/2007-TCU-Plenário no D.O.U., 28/5/2007, em atenção ao princípio da segurança jurídica e às ressalvas constantes do Acórdão 1591/2008-TCU-Plenário, podem ser mantidas as condições à época de suas celebrações, caso tenham sido previstos o IRPJ e a CSLL nas planilhas de preços, como item específico (custo direto) ou no BDI, o que implica em desnecessidade de ser cobrado das contratadas quaisquer ressarcimentos a esse título, sem prejuízo da aferição de eventual sobrepreço."
43.	Considerando que o contrato em questão foi assinado no ano de 2004 e que já ocorreu a glosa do sobrepreço apontado nos demais itens de serviço tidos por superfaturados, pode-se adotar a orientação constante daquela consulta, concluindo-se que é devida a exclusão da parcela de R$ 2.901.134,41, dos R$ 6.790.870,80 consignados no item 9.2.1 do acórdão recorrido, aplicando-se as considerações expendidas no item 40 deste voto ao débito solidariamente imputado a Eleuza Terezinha Manzoni dos Santos Lores.
44.	Sobre os R$ 3.889.736,39 restantes daquela parcela, não é correto o argumento do recorrente de que a imposição de BDI diferenciado para o fornecimento de materiais e equipamentos específicos configuraria aplicação de entendimento retroativo, uma vez que o Tribunal somente o teria consolidado em 2010, com a edição da Súmula 253. Nesse mister, registro que o verbete da Súmula 253, editada em 2010, retratou o entendimento já consolidado neste Tribunal de que, em obra pública, o fornecimento de materiais e equipamentos de natureza específica que possam ser fornecidos por empresas com especialidades próprias e diversas,  demonstrada a inviabilidade técnico-econômica de realização de licitação específica, deveriam apresentar incidência de taxa de Bonificação e Despesas Indiretas - BDI reduzida em relação à aplicável aos demais itens. Veja-se: a súmula é a expressão da orientação do Tribunal a respeito do tema. Ela não constrói jurisprudência; apenas a retrata. A Súmula 253 nasceu de uma coleção de julgados que apontavam a desvantajosidade da obtenção de equipamentos a partir de contratos de obras públicas, em que eles estivessem sujeitos ao mesmo BDI incidente sobre o restante do contrato. Mencionem-se, como exemplos, os Acórdão 1914/2003-TCU-Plenário (Relator Ministro Humberto Souto) , 1.600/2003 - Plenário (Relator Ministro-Substituto Lincoln Magalhães da Rocha) , 1.521/2005 - Plenário (Relator Ministro-Substituto Augusto Sherman Cavalcanti) , 1.020/2007 - Plenário (Relator Ministro-Substituto Marcos Bemquerer Costa) e 325/2007 - Plenário (Relator Ministro Guilherme Palmeira) , entre outros.
45.	Ainda sobre o tema, cabe observar que as avaliações de preços diuturnamente efetuadas por este Tribunal não pretendem ditar regras para o mercado, mas, ao contrário, captar os custos do mercado para melhor analisar as contratações efetuadas pela Administração Pública. Assim, o TCU, ao compreender que os percentuais do BDI aplicado sobre o fornecimento de equipamentos se encontrava desarrazoado e determinar sua redução, não está alterando as regras de mercado ou afetando o equilíbrio contratual, mas apenas fazendo valer a realidade dos custos indiretos efetivamente incorridos.
46.	Por pertinente, transcrevo excerto do voto condutor do Acórdão 2018/2020-TCU-Plenário (Relatora Ministra Ana Arraes) que aborda a questão com propriedade:
"96. O BDI - Bonificações e Despesas Indiretas, por ser indicado percentualmente nos contratos de obras, reflete de forma global os impactos das despesas indiretas sobre os custos totais para a construção de um empreendimento. Considerando não haver uma indicação que permita a aferição objetiva dos preços que constam nessa rubrica, e visto a sua relevância na composição dos custos dos empreendimentos, o TCU vem aperfeiçoando os critérios e parâmetros de sua aceitabilidade, procurando reduzir as distorções e, por conseguinte, os prejuízos que poderiam sobrevir à administração pública contratante por amoldamento inadequado dessas despesas.
97. Os trabalhos de referência do TCU, orientadores dos patamares para os percentuais dos itens que compõe o BDI são os Acórdão 325/2007-TCU-Plenário, de relatoria do Ministro Guilherme Palmeira, e 2.622/2013-TCU-Plenário, de relatoria do Ministro Marcos Bemquerer. As decisões exaradas nessas duas deliberações foram consubstanciadas em estudos aprofundados das unidades técnicas do TCU, com base em critérios contábeis e estatísticos, e dispõe sobre parâmetros referenciais razoáveis a serem aplicados em contratos da administração pública.
98. Buscar o ajustamento ao longo do tempo desses indicadores referenciais, como vem fazendo o TCU, não indica não haver convergência sobre o tema, e, sim, que há constante aprimoramento dos instrumentos de controle e que se procura atualizar os referenciais de acordo com as condições de mercado vigentes. A definição e adoção desses parâmetros se configura em ferramenta auxiliar na tentativa de impedir que sejam pagos valores abusivos ou injustificadamente elevados nas contratações públicas."
47.	Passando à análise do débito referente ao item Mobilização e Desmobilização, divirjo dos pareceres quanto à sua exclusão. Ao contrário do que foi afirmado, não considero que seja deste Tribunal a obrigação de demonstrar, "por meio do uso de sistemas oficiais de referência, com as adaptações às peculiaridades da obra, qual seria a composição de preço unitária para o item 02.06.100". 
48.	Este Tribunal registrou que os valores cobrados pelo Consórcio para o item Mobilização e Desmobilização eram excessivos, fundado em apontamentos trazidos em laudo emitido pelo Departamento de Polícia Federal. Esse excesso não foi, contrariamente ao que alega o Consórcio, dimensionado de forma absolutamente subjetiva e desarrazoada. Utilizou-se um parâmetro objetivo, qual seja o custo de mobilização de uma obra de grande porte segundo a tabela do Departamento de Estrada de Rodagem do Estado de São Paulo (Dersa) , que é de 0,125% do custo direto total da obra. Considerando, no entanto, que o Dersa somente remunera a Mobilização (por compreender que a Desmobilização já é, "na realidade, a mobilização de uma nova obra") e por entender-se que também a Desmobilização deveria ser paga, multiplicou-se aquele percentual por dois, chegando-se a 0,25% do custo direto.
49.	É relevante destacar que aquele laudo se preocupou em demonstrar a pouca plausibilidade do valor trazido pelo Consórcio, equivalente a 5,15% do custo direto, comparando-o com os percentuais de mobilização e desmobilização aplicados em outras obras aeroportuárias, todos inferiores: Goiânia (5,02%) , Vitória (4,70%) , Macapá (3,92%) , Santos Dumont/RJ (3,86%) e Guarulhos (2,96%) . Todas essas obras decorreram, a exemplo do que ocorreu com o aeródromo de Congonhas, de contratos realizados a partir de certames com pré-qualificação e licitação do tipo técnica e preços (TC Processo 005.782/2007-4, peça 119, p. 58-59) .
50.	Na sequência, o laudo apresentou os percentuais de Mobilização e Desmobilização relativos a obras aeroportuárias decorrentes de contratos advindos de certames sem pré-qualificação e oriundas de licitação do tipo menor preço, a saber: Uberlândia/Pista (0,83%) , Corumbá (0,70%) , Uberlândia/TPS (0,63%) , Brasília (0,51%) , Cuiabá (0,35%) , Fortaleza/TECA (0,28%) e Fortaleza/TWR (0,24%) . Essa segunda apresentação se destinou a demostrar que até mesmo aqueles primeiros parâmetros estariam superavaliados, como consequência de serem oriundos de certames com maior restritividade (pré-qualificação e técnica e preço) .
51.	O laudo ponderou, a título de ilustração, que o percentual máximo admitido pelo Sicro é de 2,62%, isso considerando obras realizadas em regiões remotas, em nada se comparando a uma obra executada na cidade de São Paulo, onde, registre-se, as três construtoras integrantes do Consórcio são sediadas. Nesse sentido, ilustrou que as estimativas dos custos de mobilização e desmobilização elaboradas para as obras de Goiânia e Santos Dumont partiram do pressuposto de que a origem e o retorno dos equipamentos e pessoal seriam daquela cidade de São Paulo. 
52.	E por fim, para demonstrar a razoabilidade do preço paradigma adotado (R$ 363.441,73) , esclareceu que aquele valor é superior aos custos de mobilização e desmobilização aplicados para as obras da Fase I daquele mesmo aeroporto (R$ 218.700,00, a preços de abril de 2002) .
53.	Veja-se que a referência de preços adotada pelo TCU, portanto, para apontar o superfaturamento, era plausível, ainda que se possa discordar do referencial adotado. A eventual discordância, no entanto, deve ser construtiva. Ante a prova apresentada pelo TCU, cabia ao Consórcio apresentar a contraprova, demonstrando a razoabilidade do seu preço ou apontando outro referencial que, a seu critério, fosse mais adequado. Não foi, no entanto, o que ocorreu. Ao comparecer aos autos, o Consórcio rechaçou o valor referencial adotado pelo TCU, mas não comprovou a correção daquele por ele apresentado, quer na etapa citatória ou agora, em momento recursal. Em seu recurso, é alegado que: 
"os valores apresentados pelo Consórcio envolveram uma discriminação minuciosa dos valores de mobilização e desmobilização, tanto de bens como de pessoal, inclusive com as previsões do número de viagens necessárias para concretizar essa parte do contrato."
54.	Isso, no entanto, não corresponde à realidade dos documentos constantes dos autos. É verdade que a composição apresentada no denominado "Anexo VI - Composições Auxiliares - Mobilização e desmobilização de mão de obra e equipamentos para preparação da instalação do 'Canteiro de Obras'" (TC Processo 005.782/2007-4, peça 61, p. 47) , trazida pelo Consórcio em etapa processual anterior, apresenta a discriminação dos itens que compõem aquele custo e seus respectivos quantitativos. No entanto, aqueles números então apresentados não restaram minimamente justificados ou esclarecidos. Veja-se que o Consórcio já era conhecedor dos argumentos apresentados por este Tribunal, sobretudo de sua descrença acerca da necessidade de ser efetuada uma grande mobilização, uma vez que a obra seria realizada na cidade de São Paulo. Nada mais natural, portanto, que o Consórcio, ao recorrer, apresentasse os elementos factuais comprobatórios das mobilizações então realizadas. Isso, no entanto, não foi feito.
55.	Observe-se que os números alegados são bastante expressivos, mencionando-se, como exemplo, 62 viagens de "Caminhão Truck", 44 viagens de "Carreta", 185 viagens de "Auto Transportável Pesado", 155 viagens de "Caminhão de Mudança", 92 viagens de "Transporte Aéreo" e 603 viagens de "Transporte Terrestre". Inexiste qualquer elemento que sinalize para sua veracidade.
56.	O comportamento da empreiteira, em sua manifestação constante da peça 330, de se limitar à negação do superfaturamento afirmando que os elementos técnicos apresentados nestes autos demonstrariam a completa inexistência de quaisquer débitos, é similar ao já registrado pelo Ministro Benjamim Zymler no voto condutor do Acórdão 2677/2018-TCU-Plenário, que tratou de obras da Refinaria Abreu e Lima (Rnest) :
"Com efeito, as alegações de defesa das construtoras não trouxeram evidências acerca do custo real incorrido na execução das obras. Ao contrário, se limitaram a negar a ocorrência do superfaturamento e a questionar as referências e a metodologia empregada por esta Corte de Contas no cálculo do superfaturamento. Como ressaltou o Ministério Público de Contas, 'trata-se de anômala inversão de papéis, em que a auditoria busca motivar os preços a serem praticados, enquanto as empresas criticam os critérios e referenciais adotados. Nesse cenário, cumpre reconhecer que as empreiteiras se abstiveram de robustecer suas defesas, embora detivessem meios para demonstrar melhor os custos do empreendimento'."  (grifo nosso) 
57	Destarte, considero que as provas constantes dos autos são suficientemente hígidas para que seja mantido o débito.
58.	No que se refere à adoção dos preços referenciais constantes do Sinapi e do Sicro, questionada pelo recorrente, observo que tais referenciais já eram utilizados pelo TCU desde o final da década de 1990 e sua utilização foi positivada a partir da Lei de Diretrizes Orçamentárias de 2003 (Lei 10.524/2002) , sendo, portanto, cogente. A utilização subsidiária de referenciais de preços não constantes de bancos oficiais somente pode ocorrer mediante cabal demonstração da especificidade requerida ou da inaplicabilidade daqueles bancos. Como bem destacou a Serur, não há que se falar na inversão de ônus da prova, uma vez que cabe a quem alega demonstrar a inaplicabilidade do comando legal. 
59.	A propósito, registro, pelo ineditismo da situação, que o Consórcio apresentou, em aditamento a sua defesa, documento intitulado "Estudo Técnico de Preços de Serviços de Engenharia nas Obras e Serviços de Reforma, Ampliação e Modernização do Aeroporto Internacional de Congonhas - São Paulo" (peça 221) que invocou, em seu favor, a existência de composições específicas de preços elaboradas pela Fundação Casimiro Montenegro Filho para o denominado Sinapi Aeroportuário. Após a realização de diligências à Infraero, a SeinfraRodoviaAviação realizou os estudos mencionados no item 9 deste voto que concluíram que:
"O valor do débito desses serviços calculado pelo Acórdão 2010/2018-TCU-Plenário foi R$ 39.291.568,86, ante a R$ 41.694.478,50, com a adoção das composições do Sinapi Aeroportuário e fazendo as adaptações descritas anteriormente. Assim, essa substituição das composições resultou em um acréscimo de R$ 2.402.819,64 no débito anteriormente calculado, valores para a data base de julho/2004, não se demonstrando vantajoso para os responsáveis."
60.	Confirma-se, portanto, a razoabilidade do superfaturamento apontado pela deliberação recorrida.  
61.	Quanto à utilização de documentos fiscais para a apuração do valor de mercado das pontes de embarque tipo "nose-loader", a jurisprudência do Tribunal já considerou adequado o emprego desses referenciais, conforme retrata o enunciado do Acórdão 1361/2021-TCU-Plenário (Relator Ministro Benjamin Zymler) , redigido nos seguintes termos: 
"Para apuração de superfaturamento em contratos de obras públicas, admite-se a utilização de valores obtidos em notas fiscais de fornecedores das contratadas como parâmetro de mercado (acrescidos do BDI) , quando não existirem preços registrados nos sistemas referenciais."
62.	Uma vez que o superfaturamento imputado pelo Tribunal se fundou em prova robusta, qual seja o próprio documento fiscal do negócio firmado entre o Consórcio e o fornecedor dos equipamentos, caberia ao recorrente apresentar contraprova demonstrando que aquele não era o valor real de mercado do equipamento adquirido, mas um "negócio de ocasião", decorrente de "estratégias tributárias de ambos os contratantes". Mais uma vez, esse procedimento não foi adotado e o recorrente se limitou a impugnar a metodologia adotada por esta Corte.
63.	Quanto às demais questões tratadas no recurso, acolho as manifestações uniformes da Serur e do MPTCU e adoto seus fundamentos como minhas razões de decidir.
64.	Por fim, assinalo que se faz necessária a redução das multas aplicadas ao Consórcio e a Eleuza Terezinha Manzoni dos Santos Lores, em decorrência da exclusão de parcelas dos débitos que lhes foram imputados, de forma a que sejam mantidas as proporcionalidades inicialmente adotadas.
	Ante o exposto, VOTO pela adoção da minuta de acórdão que submeto a este Colegiado.
TCU, Sala das Sessões, em 25 de maio de 2022.
JORGE OLIVEIRA 
Relator

Incluí este processo na pauta da sessão de 09/3/2022, ocasião em que o Ministro Benjamin Zymler pediu vista dos autos. Ao analisar o voto apresentado por Sua Excelência, constato que houve divergência apenas quanto à possibilidade de exclusão das glosas das parcelas do IRPJ e da CSLL do BDI contratado.
	Revisito, entretanto, a posição que então apresentei. O revisor demonstrou que a discussão que se apresenta é mais complexa, uma vez que o BDI aplicado pelo Consórcio OAS/Camargo Corrêa/Galvão já se encontrava em patamares superiores àqueles que seriam esperados para obras análogas. Assim, a discussão extrapola os conceitos inerentes à confecção do orçamento, à composição do BDI e à jurisprudência do TCU existente à época da contratação. 
	Em alinhamento às conclusões de Sua Excelência, nego provimento, integralmente, ao recurso apresentado pelo Consórcio OAS/Camargo Corrêa/Galvão. No entanto, reduzo a multa que lhe foi aplicada, em face da elisão do débito que lhe havia sido imputado solidariamente com Maria Cristina Ponchon da Silva, de forma a manter a proporcionalidade inicialmente existente.
	Ante o exposto, VOTO pela adoção da minuta de acórdão que submeto a este Colegiado.
TCU, Sala das Sessões, em 25 de maio de 2022.
JORGE OLIVEIRA 
Relator

O presente processo cuida de tomada de contas especial instaurada em cumprimento ao subitem 9.2 do Acórdão 1240/2012-TCU-Plenário, de relatoria do Ministro José Jorge, em virtude do indício de superfaturamento detectado no Contrato 057-EG/2004/0024, firmado entre a Empresa Brasileira de Infraestrutura Aeroportuária (Infraero) e o Consórcio OAS/Camargo Corrêa/Galvão, cujo objeto consistiu na realização de obras de reforma e ampliação do terminal de passageiros e da pista auxiliar do Aeroporto de Congonhas (SP) .
2.	Nesta etapa processual, são apreciados recursos de reconsideração opostos em face do Acórdão 2010/2018-TCU-Plenário (Relator: Ministro Bruno Dantas) , que julgou o mérito do feito, imputando os seguintes débitos aos responsáveis:
	Causa do superfaturamento
	Valor - R$ (data-base: 20/6/2008) 
	Responsáveis solidários

	Sobrepreço no contrato inicial (sem aditivos) 
	48.548.541,93
	Eleuza Terezinha Manzoni dos Santos Lores 
Consórcio OAS/Camargo Corrêa/Galvão

	Sobrepreço nos serviços incluídos por meio do 1º aditivo ao contrato 
	 213.970,44
	Eleuza Terezinha Manzoni dos Santos Lores 
Consórcio OAS/Camargo Corrêa/Galvão

	Sobrepreço nos serviços incluídos por meio do 2º aditivo ao contrato
	 967.328,50
	Eleuza Terezinha Manzoni dos Santos Lores 
Consórcio OAS/Camargo Corrêa/Galvão

	Não adoção de BDI diferenciado nos serviços especializados e inclusão indevida de percentuais de IRPJ e CSLL no BDI contratado 
	6.790.870,80
	Eleuza Terezinha Manzoni dos Santos Lores 
Consórcio OAS/Camargo Corrêa/Galvão

	Pagamentos indevidos por quantitativos medidos em excesso do serviço de "concreto fck > 35 Mpa com abatimento 20 ± 2 e consumo de cimento por m³ maior que 400 Kg/m³, para estacas" (item 03.01.504.01 da planilha contratual) - medições 19, 22, 26, 27 e 28
	13.310,35
	Maria Cristina Ponchon da Silva
Consórcio OAS/Camargo Corrêa/Galvão

	Pagamentos indevidos por quantitativos de serviços dos sistemas eletromecânicos medidos em excesso - medições 3 a 16 e 18 a 28 
	 770.536,71
	Maria Cristina Ponchon da Silva
Consórcio OAS/Camargo Corrêa/Galvão

	Pagamentos indevidos por quantitativos de serviços dos sistemas eletromecânicos medidos em excesso - medições 3 a 16 e 18 a 28 
	900.176,00
	Consórcio OAS/Camargo Corrêa/Galvão

	Pagamentos indevidos por quantitativos de serviços dos sistemas eletromecânicos medidos em excesso - medições 29 a 32 e 34 a 37 
	284.441,98
	Consórcio OAS/Camargo Corrêa/Galvão

	Total
	58.489.176,71
	
As propostas das instâncias instrutivas, acolhidas pelo voto do relator ad quem, Ministro Jorge Oliveira, foram no sentido de não conhecer do recurso interposto pela Sra. Eleuza Terezinha Manzoni dos Santos, citada na condição de Diretora de Engenharia da Infraero, visto que a peça recursal foi apresentada de forma intempestiva e não apresentou elementos novos.
Quanto ao superfaturamento de quantitativos no valor de R$ 770.536,71, imputado solidariamente ao consórcio construtor e à Sra. Maria Cristina Ponchon da Silva (na condição de uma das fiscais do contrato) , os posicionamentos foram uníssonos no sentido de que a maior parte dessa parcela de débito restou elidida, visto que a referida responsável juntou aos autos sentença penal absolutória transitada em julgado atestando "não haver prova da existência do fato".
Conforme relatado, no âmbito da mencionada ação penal, a perícia judicial atestou a existência dos equipamentos impugnados (no breaks) , não havendo reparos a fazer quanto ao acolhimento das razões recursais relacionadas ao débito desses itens. Por outro lado, o relator revisitou o contexto probatório dos autos e os elementos trazidos pela Sra. Maria Cristina Ponchon da Silva para também considerar elidida a parcela do débito de R$ 21.546,40, derivada do suposto pagamento a maior de uma unidade de "Terminal de Serviço - Staff" (item 06.13.105) .
Outrossim, é razoável o entendimento do relator no sentido de excluir a responsabilidade da Sra. Maria Cristina Ponchon da Silva sobre parcela do débito relacionada com o volume de aproximadamente 35 m3 de concreto FCK 35 Mpa (R$ 13.310,35) , na medida em que tal quantitativo se afigura irrelevante frente ao montante que foi empregado no âmbito do empreendimento, representando apenas 0,81% do volume total.
É de se reconhecer a possibilidade de haver aproximações diversas e erros involuntários na medição do volume das estruturas executadas no Aeroporto de Congonhas, de forma que, mesmo agindo com a devida diligência, é provável que a fiscal do contrato tenha feito medições com discrepâncias em relação ao quantitativo efetivamente empregado.
Registro que houve divergências inclusive entre os quantitativos apontados pelo laudo do Instituto de Criminalística da Polícia Federal e os que foram registrados pela unidade técnica especializada em fiscalização de obras públicas do TCU. O laudo 402/2009-INC/DITEC/DPF apurou uma medição a maior de 508,36 m3 (TC Processo 005.782/2007-4, peça 119, p. 39) , ao passo que a então Secob registrou um volume pago a mais de 315,93 m3 (TC Processo 005.782/2007-4, peça 120, p. 20) .
Essas diferenças mostram que não foi tarefa simples quantificar o volume exato de concreto aplicado na estrutura de um empreendimento de grande porte e complexidade. Entendo que se aplica ao caso um conhecido pensamento atribuído à Theodore Roosevelt: "O único homem que nunca comete erros é aquele que nunca faz coisa alguma". Além disso, gostaria de reconhecer e prestigiar a sinceridade externada pela responsável, que reconheceu o erro a maior de cerca de 35 m3 realizado na medição.
Portanto, por não vislumbrar uma atuação culposa ou dolosa da recorrente, considerando escusável o pequeno lapso nas medições do volume de concreto, acompanho o relator em sua proposta de dar provimento integral ao recurso da Sra. Maria Cristina Ponchon da Silva, julgando suas contas regulares com ressalva, afastando o débito que lhe foi imputado e, por conseguinte, tornando sem efeito a multa que lhe foi aplicada.
Quanto ao Consórcio OAS/Camargo Corrêa/Galvão, considerando a elisão dessa parcela do débito, cabe reduzir proporcionalmente o valor da multa que lhe foi aplicada pelo subitem 9.3 do Acórdão 2010/2018-TCU-Plenário, alterando-a de R$ 10.000.000,00 para R$ 9.866.000,00 (nove milhões, oitocentos e sessenta e seis mil reais) , nos termos sugeridos pelo voto complementar do Ministro Jorge de Oliveira.
Acompanho o posicionamento do Ministro Jorge de Oliveira no que tange às parcelas relacionadas com o sobrepreço observado nos serviços originalmente contratados, bem como nos itens que foram incluídos pelos dois termos de aditamento contratual.
II - Da possibilidade de glosa do IRPJ e da CSLL nos contratos celebrados com sobrepreço
Informo que solicitei vistas do presente processo na sessão plenária do dia 9/3/2022 por divergir do encaminhamento acolhido pelo relator sobre a exclusão da parcela de R$ 2.901.134,41, dos R$ 6.790.870,80 consignados no item 9.2.1 do acórdão recorrido. 
O valor de R$ 2.901.134,41 decorre da inclusão indevida de percentuais de IRPJ e CSLL no BDI contratado, conforme demonstrativo extraído da instrução inserta à peça 98:
	 Total subcontratado até o 5º aditivo para os serviços especializados 01.00.000 / 06.03.000 / 06.04.000 / 06.05.000 / 06.07.000 / 06.11.000 / 06.13.000 / 06.50.000 / 07.01.000 / 07.02.000 / 07.03.000 / 07.03.200 / 07.04.000 / 07.06.000 / 07.17.000, com preços contratados
	       41.610.779,87 
	 (A) 

	Superfaturamento (por preços) encontrado até o 5º aditivo para os serviços especializados subcontratados 01.00.000 / 06.03.000 / 06.04.000 / 06.05.000 / 06.07.000 / 06.11.000 / 06.13.000 / 06.50.000 / 07.01.000 / 07.02.000 / 07.03.000 / 07.03.200 / 07.04.000 / 07.06.000 / 07.17.000 (desconsiderando-se o superfaturamento para os sistemas eletromecânicos, detalhado a seguir) 
	         3.712.089,86 
	 (B) 

	Superfaturamento da PF nos sistemas eletromecânicos (subcontratados) : sistema de elevadores (fornecimento, instalação e teste) ; sistema de ar-condicionado (fornecimento, instalação e teste) ; escadas e esteiras rolantes; sistema de transporte e manuseio de bagagens; pontes de embarque e desembarque de passageiros
	       11.511.281,32 
	 (C1) 

	Superfaturamento da PF (quantidades) nos sistemas eletroeletrônicos (subcontratados) : itens 06.03.201 / 06.03.202 / 06.03.208 / 06.04.103 / 06.07.203 / 06.07.204 / 06.207.205 / 06.13.105
	            131.688,10 
	 (C2) 

	Total subcontratado até o 5º aditivo para os serviços especializados 01.00.000 / 06.03.000 / 06.04.000 / 06.05.000 / 06.07.000 / 06.11.000 / 06.13.000 / 06.50.000 / 07.01.000 / 07.02.000 / 07.03.000 / 07.03.200 / 07.04.000 / 07.06.000 / 07.17.000, sem superfaturamento (com BDI de 35%) :
	       26.255.720,59 
	 (D) = (A) - (B) - (C1) - (C2) 

	Total subcontratado até o 5º aditivo para os serviços especializados 01.00.000 / 06.03.000 / 06.04.000 / 06.05.000 / 06.07.000 / 06.11.000 / 06.13.000 / 06.50.000 / 07.01.000 / 07.02.000 / 07.03.000 / 07.03.200 / 07.04.000 / 07.06.000 / 07.17.000, sem superfaturamento (sem BDI de 35%) :
	       19.448.681,92 
	 (E) = (D) /1,35

	SUPERFATURAMENTO POR DIFERENÇA DO BDI (EXCESSO DE 20%) :
	         3.889.736,38 
	 (F) = (E) x 20%

	Valor contratado:
	     188.509.409,00 
	 (G) 

	Total dos serviços especializados subcontratados (com preços contratados) :
	       41.610.779,87 
	 (H) = (A) 

	Superfaturamento no contrato por preços excessivos/serviços não executados (parte civil) :
	35.291.315,01
	 (I1) 

	Superfaturamento no contrato por preços excessivos/serviços não executados dos itens das instalações elétricas/eletrônicas não subcontratados:
	4.598.257,88
	 (I2) 

	Parcela contratada, sem serviços especializados subcontratados (com BDI já diferenciado de 15%) e sem superfaturamento por preços excessivos/serviços não executados da parte civil e dos itens das instalações elétricas/eletrônicas não subcontratados (com BDI de 35%) :
	     107.009.056,24 
	 (J) = (G) - (H) - (I1) - (I2) 

	Parcela contratada, sem serviços especializados subcontratados (com BDI já diferenciado de 15%) e sem superfaturamento por preços excessivos/serviços não executados da parte civil e dos itens das instalações elétricas/eletrônicas não subcontratados (sem BDI de 35%) :
	       79.265.967,58 
	 (K) = (J) /1,35

	SUPERFATURAMENTO IRPJ/CSLL (35,00% - 31,34% = 3,66% (EXCESSO) ) (*) :
	         2.901.134,41 
	 (L) = (K) x 3,66%

O consórcio construtor aduziu que não poderia ser exigido o ressarcimento dos valores previstos no IRPJ e CSLL, já que tal orientação só se tornou cogente em 2007, com a prolação do Acórdão 950/2007-TCU-Plenário. 
Assim, no entender do recorrente, não seria adequada a aplicação retrospectiva desse entendimento, sob risco de violação do art. 24 da LINDB abaixo reproduzido:
"Art. 24.  A revisão, nas esferas administrativa, controladora ou judicial, quanto à validade de ato, contrato, ajuste, processo ou norma administrativa cuja produção já se houver completado levará em conta as orientações gerais da época, sendo vedado que, com base em mudança posterior de orientação geral, se declarem inválidas situações plenamente constituídas."
O relator acolheu o posicionamento das instâncias instrutivas de que a jurisprudência desta Casa é favorável à manutenção do IRPJ e CSLL nos contratos firmados até a data de publicação do Acórdão 950/2007-TCU-Plenário, considerando devida a exclusão do valor de R$ 2.901.134,41 do débito imputado.
Observo inicialmente que, em relação ao débito oriundo da exclusão do IRPJ e da CSLL do BDI, o relatório e o voto que fundamentaram o Acórdão 1240/2012-TCU-Plenário dividiram o superfaturamento por preços excessivos em duas parcelas distintas: (i) a primeira composta pelo sobrepreço nos serviços pagos, adotando como parâmetro de análise o próprio BDI contratual de 35%; e (ii) a segunda composta pela incidência indevida de IRPJ e CSLL no BDI (R$ 2.901.134,41) . 
Conforme consta no voto condutor do Acórdão 1240/2012-TCU-Plenário, essa segunda parcela do débito foi calculada aplicando-se o percentual de 3,66% ao valor contratado, deduzido das parcelas de serviços especializados subcontratados (que receberam a incidência de BDI diferenciado de 15% no cálculo do superfaturamento) e do montante global da parcela do dano ocasionado pelo pagamento por serviços não executados.
Por sua vez, o percentual de 3,66% decorreu da diferença entre o BDI contratual (com IRPJ e CSLL) de 35,00%, consoante demonstrativo a seguir, e o BDI paradigma (sem IRPJ e CSLL) de 31,34%. 
De fato, o procedimento de apuração do dano seguido pela instrução que resultou no Acórdão 1240/2012-TCU-Plenário foi pouco usual, segregando a parcela de dano relativa ao BDI elevado da parcela que decorre da superestimativa dos custos dos serviços. 
O procedimento de apuração de sobrepreço preconizado pelo Roteiro de Auditoria de Obras Públicas do TCU[footnoteRef:2] realiza a comparação direta do preço contratado com o preço tomado como paradigma de mercado, verificando se a condição abaixo foi atendida: [2:  Ver Roteiro de Auditoria de Obras Públicas do TCU, aprovado pela Portaria Segecex 33, de 7/12/2012, disponível em http://portal2.tcu.gov.br/portal/pls/portal/docs/2513389.PDF] 
Preço orçado/contratado <= Preço de mercado
Constatando-se que o preço contratado supera o que se julga adequado como referência de mercado, afirma-se que existe sobrepreço no ajuste examinado. 
Por sua vez, os preços podem ser decompostos nos seus componentes, custos diretos e BDI, originando a seguinte formulação para a análise de preços:
Custo Direto orçado/contratado + BDI orçado/contratado <= Custo Direto paradigma + BDI paradigma
Se a análise que resultou na proposta de citação dos responsáveis fosse feita da forma preconizada acima, seria mantido no termo esquerdo da desigualdade o BDI originalmente proposto pelo contratado, inclusive com o IRPJ e com a CSLL, enquanto no termo direito da equação seria empregado um BDI paradigma que fosse compatível com parâmetros de mercado, sem discriminar o IRPJ e a CSLL em sua composição.
Essa metodologia tem como vantagem produzir um único valor de sobrepreço (ou de desconto) , composto pelos efeitos superpostos dos custos diretos e do BDI contratual, comparados com os custos referenciais e com um BDI referencial. 
Frisa-se, contudo, que a utilização dessa outra metodologia produziria idêntico resultado de sobrepreço no contrato original, sem aditivos, de mesmo valor que o resultado da soma dos superfaturamentos imputados pelos itens 9.2.1.1 e 9.2.1.2 do Acórdão 1240/2012-TCU-Plenário.
Então, a análise isolada de apenas um dos componentes do preço (custo direto ou BDI) não é suficiente para imputação de sobrepreço, pois a adoção de BDI contratual elevado poderia ser compensada por custos diretos contratuais inferiores aos paradigmas e, assim, não ensejar a imputação de sobrepreço. Nesse aspecto, é oportuno citar trecho do sumário do Acórdão 1551/2008-TCU-Plenário:
"9. Não se admite a impugnação da taxa de BDI consagrada em processo licitatório plenamente válido sem que esteja cabalmente demonstrado que os demais componentes dos preços finais estejam superestimados, resultando em preços unitários completamente dissociados do padrão de mercado. Na avaliação financeira de contratos de obras públicas, o controle deve incidir sobre o preço unitário final e não sobre cada uma de suas parcelas individualmente. (...) "
Dessa forma, de acordo com a jurisprudência predominante desta Corte de Contas, a simples discriminação do IRPJ e da CSLL no BDI não caracteriza sobrepreço, a não ser que o preço do serviço avaliado se encontre injustificadamente acima do preço de mercado. Tenho seguido essa linha de entendimento nos processos de minha relatoria, a exemplo dos casos apreciados pelos Acórdãos Plenários 1.591/2008 e 648/2018. O enunciado produzido pela Secretária das Sessões acerca desta última deliberação é transcrito a seguir (grifo acrescido) :
"A análise isolada de apenas um dos componentes do preço, custo direto ou BDI, não é suficiente para caracterizar o sobrepreço ou o superfaturamento, pois um BDI elevado pode ser compensado por um custo direto subestimado, de modo que o preço do serviço contratado esteja compatível com os parâmetros de mercado."
Ocorre que, no caso em exame, há elevada superestimativa nos custos diretos, o que fez com que os tributos de natureza personalística incluídos no BDI tenham contribuído para incrementar o sobrepreço, o que justifica a exclusão desses tributos do BDI de referência.
Rememoro que, ao relatar o Acórdão 591/2008-TCU-Plenário, deliberação esta que considero o verdadeiro leading case para a linha jurisprudencial entendendo que a inclusão dos dois tributos no BDI não seria condição suficiente para atestar o sobrepreço, deixei consignado no parágrafo final do meu voto a seguinte observação (grifo acrescido) :
"Por fim, volto a ressaltar que o provimento ao presente recurso, no tocante à determinação para que se procedesse à exclusão dos tributos IRPJ e CSLL do BDI, não implica, em absoluto, alteração da jurisprudência firmada a partir dos Acórdãos 325/2007 e 950/2007, ambos do Plenário. As decisões desta Corte têm buscado a padronização da composição do BDI, de forma a garantir maior transparência na execução dos gastos públicos. A mudança imprimida pelo mencionado acórdão na jurisprudência do TCU é salutar. Sendo o IRPJ e a CSLL tributos diretos, devem ser considerados individualmente pelas empresas como item do lucro bruto, a ser cotado no BDI. Ou seja, não pode haver transferência automática desses tributos para a contratante, mormente porque o regime tributário - especialmente no tocante ao IRPJ - pode diferir de empresa para empresa. Contudo, aplicar o novo entendimento às situações já constituídas altera o equilíbrio financeiro do contrato, porque não é dada à empresa a possibilidade de considerar esses custos como componentes do lucro, anteriormente cotado no BDI. Diferente seria se houvesse sobrepreço global no contrato, o que não foi sequer alegado nas instruções técnicas."
O próprio enunciado utilizado pela Serur para afastar essa parcela do sobrepreço, baseado na resposta ao processo de consulta formulada pela Defensoria Pública da União, apreciado pelo Acórdão 205/2018-TCU-Plenário (Relator: Ministro Aroldo Cedraz) , ressalva a ocorrência do sobrepreço como possibilidade de aplicação retroativa da linha de entendimento que se firmou a partir do Acórdão 950/2007-TCU-Plenário, in verbis:
"Os contratos firmados até a data de publicação do Acórdão 950/2007-TCU-Plenário (DOU de 28/5/2007) que tenham previsto IRPJ e CSLL nas planilhas de preços, como item específico (custo direto) ou no BDI, podem manter as condições à época de suas celebrações, o que implica a desnecessidade de serem cobrados das contratadas quaisquer ressarcimentos a esse título, em atenção ao princípio da segurança jurídica e às ressalvas constantes do Acórdão 1591/2008-TCU-Plenário, sem prejuízo da aferição de eventual sobrepreço.
Assim, a releitura de todas as deliberações mencionadas acima demonstra que tanto a unidade técnica quanto o relator não se atentaram para as ressalvas existentes sobre os contratos celebrados com sobrepreço, optando por adotar linha de jurisprudência aplicável somente aos contratos isentos do aludido vício, em que a mera discriminação do IRPJ e CSLL não se afigura como condição suficiente para se apontar que o preço avençado seja antieconômico.
Se o ajuste foi celebrado com preço compatível ao de mercado, nos termos do art. 24 da LINDB, a evolução da jurisprudência do Tribunal não deve impactar as relações jurídicas já constituídas, salvo se comprovada a existência de sobrepreço.
Por outro lado, outros princípios aplicáveis à Administração Pública e o próprio princípio da segurança jurídica recomendam que haja atendimento ao critério legal previsto no art. 43, inciso IV, da Lei 8.666/1993, o que requer que os preços praticados  pelas licitantes reflitam os preços praticados no mercado.
 Entendo que não se pode invocar o art. 24 da LINDB para isentar de responsabilidade por eventual sobrepreço ou superfaturamento tanto o agente público que pratica o ato irregular como o privado que dele se beneficia. 
O regime jurídico-administrativo a que estão sujeitos os particulares contratantes com a Administração não lhes dá direito adquirido à manutenção de erros observados nas composições de preços unitários, precipuamente quando em razão de tais falhas estiver ocorrendo o pagamento de serviços acima dos custos necessários e realmente incorridos para a sua realização.
O regime de contratação administrativa possui regras próprias de Direito Público, mais rígidas, sujeitas a aferição de legalidade, legitimidade e economicidade por órgãos de controle interno ou externo da Administração Pública. Portanto, a responsabilização solidária do particular pelo dano resta sempre evidenciada quando, recebedor de pagamentos por serviços superfaturados, contribui de qualquer forma para o cometimento do débito, nos termos do § 2º do art. 16 da Lei 8.443/1992. Logo, não há como afastar a responsabilidade da empresa beneficiária dos pagamentos reputados superfaturados.
Ressalto que a situação analisada nos autos visa a evitar o enriquecimento sem causa do particular em detrimento da Administração, nos termos dos princípios da boa-fé contratual e probidade administrativa. A condenação ao ressarcimento do dano, do ponto de vista do Direito Civil, não pode ser considerada propriamente uma sanção.
Concluo este tópico afirmando que o aspecto fulcral discutido nos autos não é precipuamente a glosa do IRPJ e da CSLL nos preços contratados, mas sim o sobrepreço no Contrato 057-EG/2004/0024, o qual decorre, entre outros diversos fatores, da superestimativa do BDI contratual ocasionada pela inclusão dos dois tributos em sua composição.
Na verdade, a impugnação de taxas de BDI elevadas por esta Corte de Contas já era procedimento rotineiro por ocasião da auditoria realizada nas obras do Aeroporto de Congonhas. Tal conclusão pode ser atestada por meio de várias decisões prolatadas desde o final da década de 1990, como se observa na Decisão 255/1999-1ª Câmara ou na Decisão 469/1999-Plenário, sendo que nesta última foi quantificado o dano observado no conhecido caso de superfaturamento das obras do Fórum Trabalhista de São Paulo. Naquela ocasião, discutiu-se a inadequação do BDI de 40,69% adotado no orçamento da construtora Incal, considerando-se que a taxa mais adequada seria de apenas 21,89%.
Seria possível mencionar uma série de outras referências de BDI da época da contratação que demonstrariam que o BDI empregado no contrato ora em análise estava, de fato, muito elevado. Posso citar o parâmetro do Sistema Sicro-2, do Dnit, cujo BDI referencial ao longo de todo o exercício de 2004 era de somente 23,90%, conforme composição apresentada a seguir:
A tabela acima demonstra que era prática corrente no mercado a inclusão (indevida) do IRPJ e da CSLL no BDI e esta Corte de Contas jamais impugnou preço contratado em conformidade com a tabela do Sicro-2, ainda que tais tributos estivessem incorporadas na taxa de BDI então praticada no âmbito do referido sistema de custos. Em diversos casos analisados pelo TCU era considerado haver uma justeza tanto na taxa total de BDI adotada pelo Sicro-2, de 23,90% (incluindo a administração local da obra) , quanto nos custos diretos divulgados por tal sistema de referência, de forma que não haveria sobrepreço simplesmente pelo fato de tais tributos serem discriminados na taxa de BDI.
O parâmetro de BDI do Sicro-2 é relevante para o caso, pois as análises da economicidade da planilha contratual realizadas pelas unidades técnicas do TCU utilizaram composições do referido sistema, com as devidas adaptações, para examinar alguns dos serviços mais relevantes da obra incluídas na curva ABC examinada.
Se a análise da economicidade da contratação tivesse sido realizada originariamente com a composição do BDI do Sicro-2, utilizando o BDI do aludido sistema de 23,90% (incluindo administração local, IRPJ e CSLL) ,  julgo que a presente discussão sequer seria travada neste momento, pois não teria ocorrido a impugnação em separado das taxas dos dois tributos na forma como foi procedida pela decisão que originou esta tomada de contas especial, o Acórdão 1240/2012-TCU-Plenário, de relatoria do Ministro José Jorge.
Mesmo com a glosa em separado dessas duas rubricas, o BDI utilizado como referência foi de 31,34%, bem acima do utilizado pelo Sicro-2, o que demonstrou o conservadorismo da análise em favor dos responsáveis.
Avalio, ainda, que o BDI paradigma efetivamente utilizado na análise (31,34%) , já excluídos o IRPJ e a CSLL, encontra-se acima de todos os parâmetros de referência de BDI já produzidos nos estudos realizados pelo TCU sobre o assunto (Acórdãos 325/2007, 2.369/2011 e 2.622/2013, todos do Plenário) , demonstrando ser um parâmetro extremamente conservador e favorável aos responsáveis. O BDI utilizado como paradigma pelo TCU também ficou superior ao utilizado pela Polícia Federal para calcular o superfaturamento da obra (30,71%, conforme laudo 402/2009-INC/DITEC/DPF) .
Portanto, não há de se falar em aplicação retroativa de novos entendimentos do TCU ou de suposta violação ao disposto no art. 24 da LINDB, pois esta Corte de Contas, em essência, apenas analisou a economicidade da contratação, seguindo procedimento já realizado bem antes da obra em questão ser licitada.
Sem prejuízo de algumas outras considerações que farei em seguida sobre a aplicação do art. 24 da LINDB às deliberações do TCU que analisem contratos eivados de vícios, desde já proponho que o TCU rejeite os recursos de reconsideração opostos em relação à parcela do débito no importe de R$ 2.901.134,41 decorrente da inclusão indevida de percentuais de IRPJ e CSLL no BDI contratado.
III - Da correta interpretação do art. 24 da LINDB aos contratos com sobrepreço
Trato neste tópico de argumento que tenho visto com relativa frequência em algumas instruções recentes elaboradas pelas unidades técnicas do TCU. Menciono o caso do Acórdão 136/2022-TCU-Plenário, julgado no dia 26/01/2022, no qual foi afastada a incidência retroativa da Súmula 253/2010 para balizar o BDI diferenciado nos fornecimentos havidos em contrato assinado em 2004. Também me refiro ao TC Processo 017.647/2014-2, ainda pendente de apreciação devido ao meu pedido de vistas formulado na sessão da Primeira Câmara do dia 8/3/2022, em que também se discutia a aplicação retroativa das referências de BDI do Acórdão 2622/2013-TCU-Plenário a contrato celebrado em 2009.
Tanto nos casos acima como no ora em apreciação, entendo que o princípio da segurança jurídica, insculpido no art. 24 da LINDB, está sendo invocado de forma equivocada pelas instâncias instrutivas desta Corte de Contas.
A discussão sobre a aplicação do princípio da segurança jurídica nos contratos administrativos auditados pelo TCU não é inédita no âmbito do TCU, como aliás se observa no Acórdão 1591/2008-TCU-Plenário, já mencionado neste voto revisor.
Dispõe a Carta Magna que a lei não prejudicará o direito adquirido, o ato jurídico perfeito e a coisa julgada, o que nos leva e perquirir se realmente uma decisão condenatória do TCU poderia obrigar o particular a ressarcir ao Erário em vista de superfaturamento por preços excessivos observado no contrato. 
Ocorre que um contrato eivado por sobrepreço não é um ato jurídico perfeito, assim entendido como aquele já realizado, acabado segundo a lei vigente ao tempo em que se efetuou, satisfazendo todos os requisitos formais para gerar a plenitude dos seus efeitos.
Como demonstrarei em seguida, o contrato celebrado com sobrepreço é ato eivado de vícios, passível de anulação, não podendo se enquadrar no conceito de "situação plenamente constituída", albergado pelo art. 24 da LINDB, in verbis:
"Art. 24.  A revisão, nas esferas administrativa, controladora ou judicial, quanto à validade de ato, contrato, ajuste, processo ou norma administrativa cuja produção já se houver completado levará em conta as orientações gerais da época, sendo vedado que, com base em mudança posterior de orientação geral, se declarem inválidas situações plenamente constituídas."
Dentre outros causas elencadas no art. 166 do Código Civil, considera-se nulo o negócio jurídico quando for ilícito o seu objeto; o motivo determinante, comum a ambas as partes, for ilícito; não revestir a forma prescrita em lei; for preterida alguma solenidade que a lei considere essencial para a sua validade; tiver por objetivo fraudar lei imperativa; e a lei taxativamente o declarar nulo, ou proibir-lhe a prática, sem cominar sanção.
Nesse sentido, é oportuno colacionar diversos dispositivos legais que caracterizam como ilícita a contratação pela Administração Pública por preço superior ao de mercado, a começar pela própria Lei 8.666/1993, em seu art. 96, vigente à época:
"Art. 96.  Fraudar, em prejuízo da Fazenda Pública, licitação instaurada para aquisição ou venda de bens ou mercadorias, ou contrato dela decorrente: 
I - elevando arbitrariamente os preços; 
II - vendendo, como verdadeira ou perfeita, mercadoria falsificada ou deteriorada; 
III - entregando uma mercadoria por outra; 
IV - alterando substância, qualidade ou quantidade da mercadoria fornecida; 
V - tornando, por qualquer modo, injustamente, mais onerosa a proposta ou a execução do contrato: 
Pena - detenção, de 3 (três)  a 6 (seis)  anos, e multa". 
Os casos de dispensa e inexigibilidade de licitação também exigem a adequação do preço contratado ao de mercado, conforme o art. 25, §2º, da referida Lei:
"§ 2º  Na hipótese deste artigo e em qualquer dos casos de dispensa, se comprovado superfaturamento, respondem solidariamente pelo dano causado à Fazenda Pública o fornecedor ou o prestador de serviços e o agente público responsável, sem prejuízo de outras sanções legais cabíveis".
A contratação por preço superior ao de mercado também é tipificada como ato de improbidade administrativa, previstos na Lei 8.429/1992, também aplicável àquele que, mesmo não sendo agente público, induza ou concorra para a prática do ato de improbidade ou dele se beneficie sob qualquer forma direta ou indireta:
"Art. 10. Constitui ato de improbidade administrativa que causa lesão ao erário qualquer ação ou omissão, dolosa ou culposa, que enseje perda patrimonial, desvio, apropriação, malbaratamento ou dilapidação dos bens ou haveres das entidades referidas no art. 1º desta lei, e notadamente:
[...]
V - permitir ou facilitar a aquisição, permuta ou locação de bem ou serviço por preço superior ao de mercado;"  (redação antiga da Lei de Improbidade Administrativa, em vigor à época dos fatos) .
O ressarcimento integral do dano e a perda dos bens ou valores acrescidos ilicitamente ao patrimônio também é medida prevista pela Lei de Improbidade Administrativa.
Continuando com tal abordagem, o art. 4º da Lei 4.717/1965, que regula a ação popular, considera nulos os atos ou contratos, nos quais ocorre a compra de bens por preço "superior ao corrente no mercado", ou com "desobediência a normas legais" ou "regulamentares" (inciso V, alíneas "a" e "b) .
Diante disso, observo que as disposições da Lei Orgânica do TCU prevendo a condenação do terceiro que contrata com a Administração ao ressarcimento do prejuízo ao Erário estão devidamente harmonizados com os princípios da unidade e coerência do ordenamento jurídico.
Concluo também que o contrato administrativo com preço superior ao de mercado está eivado de vício e não pode ser tido como um negócio jurídico perfeito e protegido pelo princípio da segurança jurídica.
Ainda que os preços do contrato estivessem em consonância com os limites máximos fixados pelo edital da Infraero, é necessário, para que haja atendimento ao critério legal previsto no art. 43, inciso IV, da Lei 8.666/1993, que os preços praticados na licitação e no referido orçamento-base reflitam os valores de mercado, sob pena de não isentar de responsabilidade por eventual sobrepreço tanto o agente público que pratica o ato irregular como o privado que dele se beneficia. 
Os parágrafos acima também pretendem demonstrar que não há no caso em apreciação mudança de "orientação geral" de nossa jurisprudência. Ao contrário, as disposições de toda a legislação posta e de vários julgados desta Corte de Contas são no sentido de que os contratos administrativos devem guardar aderência aos parâmetros de mercado e ao princípio constitucional da economicidade.
A apreciação dos casos concretos pelo TCU necessariamente precisa de estabelecer um conceito daquilo que seja o paradigma de mercado para a contratação examinada, sob pena de se tornarem absolutamente inaplicáveis os dispositivos das diversas leis citadas anteriormente. 
Ainda que não exista alguma orientação geral ou ato normativo determinando a metodologia para obter o preço de mercado ou uma taxa de BDI, se não for adotado algum critério significa vedar aplicação a várias leis em vigor.
As disposições da Leis 8.666/1993, 8.429/1992 e 4.717/1995 que vedam contratações com preços acima dos de mercado podem ser consideradas normas em branco, que precisam ser complementadas com algum conceito sobre o que seja o preço de mercado.
Entendo que o art. 24 da LINDB seria melhor interpretado em uma situação se antes houvesse vários precedentes do TCU estabelecendo determinados critérios para a obtenção do valor justo de uma contratação e, posteriormente, a orientação de sua jurisprudência fosse alterada de forma e não considerar tais parâmetros adequados, estabelecendo outros critérios para o exame da economicidade da contratação.
Dito de outra forma, a orientação geral do ordenamento jurídico brasileiro sempre foi considerar ilegal o ajuste com sobrepreço e de responsabilizar o terceiro que se beneficia dele (art. 16, §2º, da nossa Lei Orgânica) . O uso de tabelas referenciais ou de critérios para obtenção uma taxa de BDI de referência são apenas um parâmetro de análise, não representando propriamente uma nova "orientação geral".
Ademais, ainda que o art. 24 da LINDB confira ao particular o direito a não ter o contrato que celebrou com a Administração Pública afetado por mudança posterior de entendimento no âmbito das esferas administrativa, controladora ou judicial, para que esse direito possa ser exercido é preciso que o preço ofertado esteja de acordo com os parâmetros de mercado. Não há como conceber que o particular possa ser beneficiário desse direito subjetivo, tendo oferecido preços em desacordo com o critério da economicidade, bem como participado de uma relação contratual eivada de vícios. Entender de forma contrária é admitir, de maneira implícita, a existência de um direito adquirido ao superfaturamento, o que, sem maiores digressões, soa despropositado. 
Ressalto que a situação analisada nos autos visa a evitar o enriquecimento sem causa do particular em detrimento da Administração, nos termos dos princípios da boa-fé contratual e probidade administrativa. Apesar de o agente privado contratado pela Administração não ter a incumbência direta de gerir os recursos públicos, ele participa do ato jurídico de formação da vontade contratual, especificamente com relação à definição do preço final do ajuste. Nessa perspectiva, é legítima a inclusão do Consórcio OAS/Camargo Correa/Galvão Ltda. como responsável solidário neste processo, na medida em que concorreu para a prática do dano apurado, ao deixar de ofertar preços compatíveis com os de mercado.
Afinal, a utilização dos referenciais Sicro e Sinapi, para avaliação da regularidade dos valores praticados em contratos de obras e serviços de engenharia celebrados com a administração pública, já se fazia valer bem antes da data em que o Contrato 057-EG/2004/0024 foi celebrado. 
O Sicro, por exemplo, foi utilizado como referência pelo Tribunal na Decisão Plenária 38/1999, relatada pelo Ministro Humberto Guimarães Souto, para avaliar a compatibilidade de contratações realizadas pelo DNER no exercício de 1997.  Auditoria realizada em 1994 no extinto DNER (TC Processo 006.338/1994-1) revelou a utilização do Sicro como referencial de preços de obras rodoviárias, conforme consignado no Relatório que fundamentou o Acórdão 20/1996-TCU-Plenário.
Conforme jurisprudência do TCU, os sistemas referenciais oficiais da Administração, como todo documento público, gozam de presunção de veracidade e de legitimidade até prova em contrário, ou seja, refletem os preços de mercado, razão pela qual podem e devem ser considerados para a análise de adequação de preços e apuração de eventual superfaturamento. Compete aos responsáveis comprovarem alegações em contrário a partir de elementos fáticos que demonstrem a inadequação ou a necessidade de adequação dos preços extraídos de sistemas de referência.
A utilização do Sicro e de outros sistemas oficiais de custos como parâmetro de verificação por este Tribunal está inserida nos contornos de legalidade e de aferição da economicidade da contratação, autorizados pelo art. 70, caput, da Constituição Federal. Eventuais ajustes considerados necessários pelos interessados em contestar os valores ali dispostos, somente são possíveis de serem aceitos mediante justificativas técnicas adequadas e fundamentadas que respaldem a adoção de outros valores, superiores aos apontados nos referidos sistemas, seja pelas peculiaridades da obra ou de seu projeto, seja diante de outras razões técnicas não consideradas no contexto de execução. 
Ainda antes da assinatura do Contrato 057-EG/2004/0024, já era vasta a jurisprudência desta Corte de Contas que admitia a utilização desse parâmetro de preços, antes de sua incorporação às leis de diretrizes orçamentárias, como requisito essencial de avaliação da economicidade da contratação de obras públicas. Como exemplos, cito as Decisões 879/2001, 964/2001, 417/2002, 1.037/2002, 1.575/2002, 1.577/2002 e o Acórdão 30/2003-TCU-Plenário.  
Como já demonstrado anteriormente, o BDI utilizado pelo Sicro à época da celebração do Contrato 057-EG/2004/0024 era de 23,90% (incluindo o IRPJ e a CSLL) , o que demonstra ser mais do que conservador o uso da referência efetiva do BDI aplicada ao cálculo do sobrepreço, de 31,34% (sem IRPJ e a CSLL) .
O uso do BDI de 23,90% ao caso em questão já estaria em plena consonância com o art. 24 da LINDB, não havendo de se falar em violação do referido dispositivo.
Portanto, não há de se cogitar mudança na orientação geral para avaliação de preços de mercado, após a celebração do Contrato 057-EG/2004/0024. Reitero que tanto o Sinapi como o Sicro vêm sendo utilizados por esta Corte de Contas, pelo menos, desde 1999, como referenciais oficiais de preços de mercado para verificar a regularidade dos valores praticados em contratações públicas, como mais um elemento de convicção que se soma aos demais existentes nos processos.
Friso, portanto, que a adoção da tese contrária implicaria desconsiderar consolidada jurisprudência do TCU sobre o tema, que subsidiou decisões e acórdãos nas últimas duas décadas, incluídas as concernentes a contratos celebrados antes de 2004, como ocorre no caso em tela.
Por derradeiro, cabe mencionar que o minucioso exame realizado pela Serur, transcrito no relatório que fundamenta esta deliberação, evidenciou que, aplicando-se os parâmetros tanto do Acórdão 1441/2016-TCU-Plenário quanto da Lei 9.873/1999 à situação em exame, verifica-se que não se operou a prescrição ressarcitória e sancionatória ao caso em análise.
Feitas essas considerações, voto por que o Tribunal de Contas da União aprove o acórdão que ora submeto à apreciação deste Colegiado.
TCU, Sala das Sessões, em 25 de maio de 2022.
BENJAMIN ZYMLER
Revisor